ACORDAO-COMPLETO-2368361

ACÓRDÃO 2176/2020 ATA 31/2020 - PLENÁRIO

VISTOS, relatados e discutidos estes autos de recursos de reconsideração interpostos por André Luiz Ceciliano, Tarciso Gonçalves Pessoa, Glauber Bragança de Miranda, Ana Paula Gaspar Pontes, Osmar Machado dos Santos Junior, Pedro Paulo Pires Robaço, Manoel Cezar Nobre dos Santos, Adriana Nocchi dos Santos e Anna Maria Guimarães Salgado contra o Acórdão 2911/2016-TCU-Plenário, mantido pelo Acórdão 227/2017-TCU-Plenário, proferido em razão da oposição de embargos de declaração,
ACORDAM os Ministros do Tribunal de Contas da União, reunidos em sessão do Plenário, diante das razões expostas pelo relator, em:
9.1. conhecer dos recursos de reconsideração para, no mérito:
9.1.1. negar provimento aos recursos apresentados por André Luiz Ceciliano, Tarciso Gonçalves Pessoa e Pedro Paulo Pires Robaço;
9.1.2. dar provimento ao recurso apresentado por Ana Paula Gaspar Pontes, para excluir a multa a ela aplicada por meio do item 9.13.9 do Acórdão 2911/2016-TCU-Plenário;
9.1.3. dar provimento parcial aos recursos apresentados por Glauber Bragança de Miranda, Osmar Machado dos Santos Junior, Adriana Nocchi dos Santos, Manoel Cezar Nobre dos Santos e Anna Maria Guimarães Salgado, e estender os efeitos do recurso desta última a Fernando Augusto Cordeiro de Carvalho Filho;
9.1.4 tornar insubsistentes os itens 9.13.1, 9.13.2, 9.13.5, 9.13.6, 9.13.8 e 9.13.11 do Acórdão 2911/2016-TCU-Plenário;
9.1.5. aplicar aos responsáveis, a seguir discriminados, a multa prevista no artigo 58, inciso I, da Lei 8.443/1992, nos valores especificados, fixando-lhes o prazo de 15 (quinze) dias, a contar da notificação, para que comprovem, perante o Tribunal (art. 214, inciso III, alínea "a", do Regimento Interno) , o recolhimento da dívida ao Tesouro Nacional, atualizada monetariamente desde a data do presente acórdão até a do efetivo recolhimento, se for paga após o vencimento, na forma da legislação em vigor:
	Responsável
	 Valor 

	Glauber Bragança de Miranda 
	 R$    3.000,00 

	Osmar Machado dos Santos Junior, para fixar
	 R$    4.000,00 

	Adriana Nocchi dos Santos, para fixar em R$
	 R$    4.000,00 

	Anna Maria Guimarães Salgado, para fixar em
	 R$    7.000,00 

	Manoel Cezar Nobre dos Santos, para fixar e
	 R$  19.000,00 

	Fernando Augusto Cordeiro de Carvalho Filho
	 R$    7.000,00 

 9.2. dar ciência deste acórdão aos recorrentes, à Procuradoria da República no Estado do Rio de Janeiro e aos demais interessados.

Recursos de reconsideração interpostos contra acórdão que julgou irregulares as contas dos recorrentes e condenou-os ao pagamento de débito e de multa em razão de irregularidades na aplicação de recursos de convênio de tinha por objetivo a construção do Hospital Geral de Paracambi/RJ.

Município de Paracambi - RJ.

3. Interessados/Responsáveis/Recorrentes:
3.1. Responsáveis: Adriana Nocchi dos Santos (XXX.784.707-XX); Ana Paula Gaspar Pontes (XXX.306.737-XX); Anamaria Carvalho Schneider (XXX.621.326-XX); André Luiz Ceciliano (XXX.396.397-XX); Anna Maria Guimarães Salgado (XXX.834.887-XX); Eliane Ribeiro de Almeida (XXX.610.777-XX); Fabiana Augusta Sanfilippo Cascardo (XXX.941.237-XX); Fernando Augusto Cordeiro de Carvalho Filho (XXX.135.967-XX); Glauber Bragança de Miranda (XXX.115.537-XX); Irinaldo Cabral da Silva (XXX.350.027-XX); Jairo Langoni Carvalho (XXX.933.957-XX); Lea Regina Santos do Rego Barros (XXX.258.727-XX); Leonardo Jacques da Costa Braga (XXX.155.787-XX); Manoel Cezar Nobre dos Santos (XXX.334.917-XX); Marcio Antonio Oliveira (XXX.908.267-XX); Osmar Machado dos Santos Junior (XXX.157.467-XX); Pedro Paulo Pires Robaço (XXX.006.987-XX); Robert Antonio Ramiarina (XXX.010.657-XX); Tarciso Goncalves Pessoa (XXX.202.257-XX); Wagner Muniz Rocha (XXX.176.107-XX)
3.2. Recorrentes: Ana Paula Gaspar Pontes (XXX.306.737-XX); Osmar Machado dos Santos Junior (XXX.157.467-XX); Tarciso Goncalves Pessoa (XXX.202.257-XX); Pedro Paulo Pires Robaço (XXX.006.987-XX); Manoel Cezar Nobre dos Santos (XXX.334.917-XX); Adriana Nocchi dos Santos (XXX.784.707-XX); Anna Maria Guimarães Salgado (XXX.834.887-XX); André Luiz Ceciliano (XXX.396.397-XX); Glauber Bragança de Miranda (XXX.115.537-XX).

13.1. Ministros presentes: José Mucio Monteiro (Presidente), Walton Alencar Rodrigues (Relator), Benjamin Zymler, Aroldo Cedraz, Raimundo Carreiro, Ana Arraes, Bruno Dantas e Vital do Rêgo.
13.2. Ministro-Substituto convocado: Marcos Bemquerer Costa.
13.3. Ministro-Substituto presente: Weder de Oliveira.

ACORDAO-COMPLETO-2514011

Acórdão 197/2022 - Plenário

ACORDAO-COMPLETO-2441210

Acórdão 4528/2020 - Plenário

André Luiz Ceciliano

WALTON ALENCAR RODRIGUES

Ministro Vital do Rêgo.

Trata-se de recursos de reconsideração interpostos por André Luiz Ceciliano, Tarciso Gonçalves Pessoa, Glauber Bragança de Miranda, Ana Paula Gaspar Pontes, Osmar Machado dos Santos Junior, Pedro Paulo Pires Robaço, Manoel Cezar Nobre dos Santos, Adriana Nocchi dos Santos e Anna Maria Guimarães Salgado contra o Acórdão 2911/2016-TCU-Plenário.
Transcrevo a seguir a instrução do Auditor (peça 344) , que contou com a anuência do corpo diretivo da unidade técnica (peças 345 e 346) :
1.1.	A deliberação recorrida apresenta o seguinte teor (itens em negrito correspondente à concessão do efeito suspensivo recursal) :
ACORDAM os Ministros do Tribunal de Contas da União, reunidos em sessão de Plenário, ante as razões expostas pelo Relator e com fundamento no art. 71, inciso II, da Constituição Federal, em:
9.1. excluir do rol de responsáveis o Sr. Wagner de Jesus Martins, CPF XXX.600.057-XX;
9.2. excluir o Município de Paracambi/RJ da presente relação processual;
9.3. julgar regulares as contas de Robert Antonio Ramiarina, CPF XXX.010.657-XX, Irinaldo Cabral da Silva, CPF XXX.350.027-XX, Lea Regina Santos do Rego Barros, CPF XXX.258.727-XX, Fabiana Augusta Sanfilippo Cascardo, CPF XXX.941.237-XX, Wagner Muniz Rocha, CPF XXX.176.107-XX,  Marcio Antonio Oliveira, CPF XXX.908.267-XX, e Eliane Ribeiro de Almeida, CPF XXX.610.777-XX, com fundamento nos arts. 16, I, e 17 da Lei 8.443/1992, dando-lhes quitação plena;
9.4. julgar irregulares as contas do Sr. André Luiz Ceciliano, CPF XXX.396.397-XX, com fundamento nos arts. 1º, inciso I, 16, inciso III, alínea "c", e 19, caput, da Lei 8.443/1992;
9.5. condenar o Sr. André Luiz Ceciliano, CPF XXX.396.397-XX, ao pagamento das quantias abaixo especificadas, fixando-lhe o prazo de quinze dias, a contar da notificação, para que comprove, perante o Tribunal, o recolhimento das importâncias aos cofres do Fundo Nacional de Saúde, nos termos do art. 23, inciso III, alínea "a", da Lei Orgânica do TCU, acrescidas da atualização monetária e dos juros de mora, a contar das datas especificadas até o dia do efetivo recolhimento, na forma da legislação em vigor:
VALOR ORIGINAL (R$) 	DATA DA OCORRÊNCIA
300.000,00 			  8/10/2004
300.000,00 			10/11/2004
300.000,00 			14/11/2005
300.000,00 			16/12/2005
9.6. aplicar ao Sr. André Luiz Ceciliano, CPF XXX.396.397-XX, a multa prevista no art. 57 da Lei 8.443/1992, no valor de R$ 50.000,00 (cinquenta mil reais) , fixando-lhe o prazo de quinze dias, a contar da notificação, para que comprove perante o Tribunal (art. 23, inciso III, alínea "a", da Lei 8.443/1992) o recolhimento da dívida aos cofres do Tesouro Nacional, atualizada monetariamente, a contar da data deste acórdão até a data do efetivo recolhimento, caso não seja paga no prazo estabelecido, na forma da legislação em vigor;
9.7. aplicar ao Sr. André Luiz Ceciliano, CPF XXX.396.397-XX, a multa prevista no art. 58, inciso II, da Lei 8.443/1992, no valor de R$ 20.000,00 (vinte mil reais) , fixando-lhe o prazo de quinze dias, a contar da notificação, para que comprove perante o Tribunal (art. 23, inciso III, alínea "a", da Lei 8.443/1992) o recolhimento da dívida aos cofres do Tesouro Nacional, atualizada monetariamente, a contar da data deste acórdão até a data do efetivo recolhimento, caso não seja paga no prazo estabelecido, na forma da legislação em vigor;
9.8. julgar irregulares as contas do Sr. Tarciso Gonçalves Pessoa, CPF XXX.202.257-XX, com fundamento nos arts. 1º, inciso I, 16, inciso III, alínea "c", e 19, caput, da Lei 8.443/1992;
9.9. condenar o Sr. Tarciso Gonçalves Pessoa, CPF XXX.202.257-XX, ao pagamento da quantia abaixo especificada,  fixando-lhe o prazo de quinze dias, a contar da notificação, para que comprove, perante o Tribunal, o recolhimento da importância aos cofres do Fundo Nacional de Saúde, nos termos do art. 23, inciso III, alínea 'a', da Lei Orgânica do TCU, acrescida da atualização monetária e dos juros de mora, a contar da data especificada até o dia do efetivo recolhimento, na forma da legislação em vigor:
VALOR ORIGINAL (R$) 	DATA DA OCORRÊNCIA
300.000,00 			9/2/2009
9.10. aplicar ao Sr. Tarciso Gonçalves Pessoa, CPF XXX.202.257-XX, a multa prevista no art. 57 da Lei 8.443/1992, no valor de R$ 20.000,00 (vinte mil reais) , fixando-lhe o prazo de quinze dias, a contar da notificação, para que comprove perante o Tribunal (art. 23, inciso III, alínea "a", da Lei 8.443/1992) o recolhimento da dívida aos cofres do Tesouro Nacional, atualizada monetariamente, a contar da data deste acórdão até a data do efetivo recolhimento, caso não seja paga no prazo estabelecido, na forma da legislação em vigor;
9.11. aplicar ao Sr. Tarciso Gonçalves Pessoa, CPF XXX.202.257-XX, a multa prevista no art. 58, inciso II, da Lei 8.443/1992, no valor de R$ 15.000,00 (quinze mil reais) , fixando-lhe o prazo de quinze dias, a contar da notificação, para que comprove perante o Tribunal (art. 23, inciso III, alínea 'a', da Lei 8.443/1992) o recolhimento da dívida aos cofres do Tesouro Nacional, atualizada monetariamente, a contar da data deste acórdão até a data do efetivo recolhimento, caso não seja paga no prazo estabelecido, na forma da legislação em vigor;
9.12. julgar irregulares as contas dos Srs. Fernando Augusto Cordeiro de Carvalho Filho, CPF XXX.135.967-XX, Glauber Bragança de Miranda, CPF XXX.115.537-XX, Jairo Langoni Carvalho, CPF XXX.933.957-XX, Leonardo Jacques da Costa Braga, CPF XXX.155.787-XX, Manoel Cezar Nobre dos Santos, CPF XXX.334.917-XX, Osmar Machado dos Santos Junior, CPF XXX.157.467-XX, Pedro Paulo Pires Robaço, CPF XXX.006.987-XX, Adriana Nocchi dos Santos, CPF XXX.784.707-XX, Ana Paula Gaspar Pontes, CPF XXX.306.737-XX, Anamaria Carvalho Schneider, CPF XXX.621.326-XX, Anna Maria Guimarães Salgado, CPF XXX.834.887-XX, com fundamento nos arts. 1º, inciso I, 16, inciso III, alínea "b", 19, parágrafo único, e 23, inciso III, da Lei 8.443/1992;
9.13. aplicar, individualmente, aos responsáveis a seguir referidos a multa prevista no art. 58, I, da Lei 8.443/1992, nos valores abaixo mencionados, fixando-lhes o prazo de quinze dias, a contar da notificação, para que comprovem, perante este Tribunal, nos termos do art. 214, inciso III, alínea "a", do RITCU, o recolhimento da dívida aos cofres do Tesouro Nacional, atualizada monetariamente a contar da data deste acórdão até a data do efetivo recolhimento, caso não seja paga no prazo estabelecido, na forma da legislação em vigor:
9.13.1.  Sr. Fernando Augusto Cordeiro de Carvalho Filho, CPF XXX.135.967-XX, multa de R$ 10.000,00 (dez mil reais) ;
9.13.2. Sr. Glauber Bragança de Miranda, CPF XXX.115.537-XX, multa de R$ 10.000,00 (dez mil reais) ;
9.13.3. Sr. Jairo Langoni Carvalho, CPF XXX.933.957-XX, multa de R$ 10.000,00 (dez mil reais) ;
9.13.4. Sr. Leonardo Jacques da Costa Braga, CPF XXX.155.787-XX, multa de R$ 10.000,00 (dez mil reais) ;
9.13.5. Sr. Manoel Cezar Nobre dos Santos, CPF XXX.334.917-XX, multa de R$ 20.000,00 (vinte mil reais) ;
9.13.6. Sr. Osmar Machado dos Santos Junior, CPF XXX.157.467-XX, multa de R$ 10.000,00 (dez mil reais) ;
9.13.7. Sr. Pedro Paulo Pires Robaço, CPF XXX.006.987-XX, multa de R$ 10.000,00 (dez mil reais) ;
9.13.8. Srª. Adriana Nocchi dos Santos, CPF XXX.784.707-XX, multa de R$ 10.000,00 (dez mil reais) ;
9.13.9. Srª Ana Paula Gaspar Pontes, CPF XXX.306.737-XX, multa de R$ 10.000,00 (dez mil reais) ;
9.13.10. Srª. Anamaria Carvalho Schneider, CPF XXX.621.326-XX, multa de R$ 10.000,00 (dez mil reais) ; e
9.13.11. Srª. Anna Maria Guimarães Salgado, CPF XXX.834.887-XX, multa de R$ 10.000,00 (dez mil reais) ;
9.14. autorizar, desde logo, nos termos do art. 28, inciso II, da Lei 8.443/1992, a cobrança judicial das dívidas, caso não atendidas as notificações;
9.15. autorizar, desde logo, caso solicitado e o processo não tenha sido remetido para cobrança judicial, o pagamento da dívida em até 36 parcelas mensais e consecutivas, nos termos do art. 26 da Lei 8.443/1992, c/c o art. 217 do Regimento Interno/TCU, fixando-se o vencimento da primeira parcela em quinze dias, a contar do recebimento da notificação, e o das demais a cada trinta dias, devendo incidir sobre cada valor mensal os correspondentes acréscimos legais, na forma prevista na legislação em vigor, sem prejuízo de alertar os responsáveis de que a falta de comprovação do recolhimento de qualquer parcela implicará o vencimento antecipado do saldo devedor;
9.16. encaminhar cópia deste acórdão, bem como do relatório e do voto que o fundamentam, ao Procurador-Chefe da Procuradoria da República no Rio de Janeiro, nos termos do § 3º do art. 16 da Lei 8.443/1992, c/c o § 7º do art. 209 do Regimento Interno do TCU, para adoção das medidas que entender cabíveis.
HISTÓRICO
2.	O presente processo de Tomada de Contas Especial (TCE) se originou de apartado do TC Processo 012.759/2010-4 onde foi apreciada representação do Ministério Público Federal no Estado do Rio de Janeiro que dava notícias sobre obras custeadas com recursos públicos federais e que não foram executadas no Município de Paracambi/RJ (peça 9) . Dentre aquelas, constou o Hospital Geral de Paracambi que foi custeado com recursos do Fundo Nacional de Saúde, Convênio 458/2003 (Siafi 497866 - peça 2, p. 3-10) , no valor total de R$ 1.800.000,00, sendo que desse, o montante de R$ 300.000,00 foi a título de contrapartida municipal.
2.1.	Os recursos repassados se deram mediante o repasse de cinco parcelas de R$ 300.000,00 (respectivamente, por meio de ordens bancárias emitidas em 8/10/2004, 10/11/2004, 14/11/2005, 16/12/2005 e 9/2/2009) . Os principais marcos temporais ocorridos na mencionada avença - levantados pela Secretaria de Controle Externo no Estado do Rio de Janeiro (Secex/RJ) após a realização de inspeção de conformidade, com relatório datado de 8/7/2011 - envolveram a ocorrência dos seguintes eventos (peça 15, p. 2-10) :
QUADRO DEMONSTRATIVO DA EXECUÇÃO DO CONVÊNIO N. 458/2003
Objeto do Convênio: Construção de unidade de saúde (Hospital Geral de Paracambi, com 1.898,00 m² de área, com recepção, serviços, ambulatório, Centro Cirúrgico-Obstétrico, CME, UTI, cozinha e enfermaria) 
	DATA
	EVENTO

	10/09/2003
	Toma posse como Chefe da Divisão de Convênios - DICON/RJ a Sra. Eliane Ribeiro de Almeida (anexo 1 - fl. 1) [peça 2, p. 2] 

	29/12/2003
	Celebração do convênio. Valor total: R$ 1.800.000,00, sendo R$ 300.000,00 a contrapartida do município. Prazo de vigência: 360 dias (anexo 1 -- fls. 2/11) [peça 2, p. 3-12].

	26/08/2003
	Prefeito André Luiz Ceciliano solicita liberação dos recursos do convênio ao Ministro da Saúde (anexo 1 - fls. 12/20) [peça 2, p. 13-21].

	20/11/2003
	1ª análise do projeto de arquitetura do empreendimento - Parecer CGIS/DIP/SE/MS nº 1065-2003 aponta vários itens em desacordo com as "Normas para projetos Físicos de Estabelecimentos Assistenciais de Saúde" (anexo 1 - fls. 22/24) [peça 2, p. 23-25].

	12/12/2003
	Despacho do Sr. Wagner de Jesus Martins (Coordenador-Geral de Inv. em Saúde) informa que as pendências não impedem o prosseguimento do processo (anexo 1 - fl. 25) [peça 2, p. 26] .

	15/06/2004
	Prefeitura informa ao Ministério da Saúde que as pendências apontadas no Parecer CGIS/DIP/SE/MS nº 1065-2003 foram sanadas (anexo 1 - fl. 26) [peça 2, p. 27].

	Sem data
	4ª análise do projeto de arquitetura do empreendimento - aprova o projeto de arquitetura (anexo 1 - fl. 27/28) [peça 2, p. 28-29].

	21/07/2004
	5ª análise do projeto de arquitetura do empreendimento - As pendências que remanesciam foram sanadas. Foi solicitado à Prefeitura, entre outras informações, que informasse os serviços já executados e os serviços a executar (anexo 1 -29/32) [peça 2, p. 30-33].

	17/08/2004
	Prefeitura encaminha documentos referentes à licitação da obra solicitando a liberação dos recursos referentes à 1ª parcela (anexo 1 - 33/46) [peça 2, p. 34-47].

	02/09/2004
	Passam a ser responsáveis pelo acompanhamento físico-financeiro do convênio os Srs. Luiz Fernando Flores Cerqueira e Sibele Barbosa Rosadilla (anexo 1 - fl. 47) [peça 2, p. 48]

	20/09/2004
	Relatório de verificação "in loco" nº 225-1/2004 comunica que a obra não havia sido iniciada. A visita foi realizada em 02/09/2004 (anexo 1 - 48/54) [peça 2, p. 49-51 e peça 3, p. 1-4].

	08/10/2004
	Liberação da 1ª parcela no valor de R$ 300.000,00 (2004OB906905) 

	10/11/2004
	Liberação da 2ª parcela no valor de R$ 300.000,00 (2004OB907980) 

	14/12/2004
	1º Termo de Prorrogação do convênio, que passa a ter sua vigência alterada para 05/11/2005, com prazo para apresentação da prestação de contas para 04/01/2006 (anexo 1 - vol. 1 - fl. 55/56) [peça 3, p. 5-6] .

	08/04/2005
	Passam a ser responsáveis pelo acompanhamento físico-financeiro do convênio os Srs. Robert Antonio Ramiarina e Fernando Augusto Cordeiro de Carvalho Filho (anexo 1 - fl. 57) [peça 3, p. 7].

	02/08/2005
	Ofício nº 172/GAB/2005 - Prefeitura de Paracambi encaminha a prestação de contas parcial do convênio (anexo 1 - fl. 58) [peça 3, p. 8].

	09/08/2005
	Relatório de verificação "in loco" nº 86-2-2005 constata que a obra está paralisada, apontando que as etapas e fases do convênio estão incompatíveis com o cronograma. Não foi avaliado se a obra correspondia ao projeto aprovado, pois a mesma estava ainda na fase de estaqueamento. Principais irregularidades constatadas: Planilhas de medição não se encontravam atestadas, canteiro de obra e instalações abandonados, não havia placa de obra, materiais utilizados em desacordo com as especificações aprovadas, a documentação técnica não foi apresentada, os extratos da conta não foram apresentados, licitação realizada na modalidade incorreta de acordo com os valores despendidos, aplicação dos recursos em renda fixa. O relatório alerta que a contrapartida ainda não tinha sido aplicada (anexo 1 - 59/77) [peça 3, p. 8].

	09/08/2005
	Ofício nº 1181/MS/SE/DICON/RJ encaminha o Relatório de verificação "in loco" nº 86-2-2005, solicitando o atendimento das recomendações em 15 dias (anexo 1 - fl. 78) [peça 3, p. 28]

	09/09/2005
	Ofício nº 2397/2005 reitera o atendimento do ofício nº 1181/MS/SE/DICON/RJ (anexo 1 - fl. 79/81) [peça 3, p. 29-31]

	28/09/2005
	Ofício nº 278/GAB/2005 encaminha documentos em atendimento ao ofício nº 1181/MS/SE/DICON/RJ reiterado pelo ofício nº 2397/2005 (anexo 1 - fl. 82) [peça 3, p. 32]

	17/10/2005
	Toma posse como Chefe da Divisão de Convênios - DICON/RJ a Sra. Anamaria Carvalho Schneider (anexo 1 - fl. 83) [peça 3, p. 33]

	28/10/2005
	Ofício nº 388/GAB/2005 encaminha documentos em atendimento ao ofício nº 2397/2005 (anexo 1 - fl. 84/85) [peça 3, p. 34-35]

	03/11/2005
	Ofício 386-GP-2005 - Prefeito solicita prorrogação de 120 dias do convênio (anexo 1 - fl. 86) [peça 3, p. 36]

	04/11/2005
	2º Termo de Prorrogação do convênio, que passa a ter sua vigência alterada para 09/11/2006, com prazo para apresentação da prestação de contas para 08/01/2007, apesar de o Despacho nº 420/SE/FNS/DICON/SEHAP/RJ, que analisou o pedido ter sido proferido em 11/11/2005. Esse Despacho cita o Relatório de verificação "in loco" nº 86-2-2005, que aponta que a obra está paralisada (anexo 1 - fls. 87/88) [peça 3, p. 37-38].

	08/11/2005
	Ofício nº 2961/2005 encaminha ao Prefeito o parecer nº 4060 de aceitação parcial da prestação de contas relativa até o 2º repasse, no montante de R$ 600.000,00, visando o repasse da 3ª e 4ª parcelas. Este parecer aponta que as metas, etapas ou fases NÃO estão sendo executadas de acordo com a quantidade programada (anexo 1 - fls. 89/97) [peça 3, p. 39-47].

	11/11/2005
	Despacho nº 420/SE/FNS/DICOR/CEHP/RJ informa que a Prefeitura solicita nova prorrogação, contudo aduz que a obra se encontrava paralisada de acordo com Relatório de verificação "in loco" nº 86-2-2005. O processo é encaminhado para a MS/FNS/Coordenação Geral de Contratos e Convênios/MS/FNS/CGCC/CEPROC (anexo 1 - fl. 98) [peça 3, p. 48]

	14/11/2005
	Liberação da 3ª parcela no valor de R$ 300.000,00 (2005OB906500) 

	16/12/2005
	Liberação da 4ª parcela no valor de R$ 300.000,00 (2005OB406682) 

	27/01/2006
	Ofício nº 034/2006 Prefeitura encaminha complemento referente à prestação de contas da 3ª parcela (anexo 1 - fl. 99) [peça 3, p. 49]

	04/05/2006
	Toma posse como Chefe da Divisão de Convênios - DICON/RJ o Sr. Wagner de Jesus Martins (anexo 1 - fl. 100) [peça 3, p. 49]

	08/08/2006
	3ª Visita de acompanhamento "in loco" que originou o Relatório de verificação "in loco" nº 94-3-2006, datado de 29/12/2006

	15/08/2006
	Ofício 408/GAB/2006 - Prefeitura encaminha novos documentos em atendimento ao ofício nº 2397/2005 de 09/09/2005 (anexo 1- fl. 101) [peça 4, p. 1]

	31/10/2006
	Toma posse como Chefe da Divisão de Convênios - DICON/RJ o Sr. Manoel Cezar Nobre dos Santos (anexo 1- fl. 102) [peça 4, p. 2]

	09/11/2006
	3º Termo de prorrogação do Convênio que passa a ter sua vigência até 17/11/2007 (anexo 1- fls. 103/104) [peça 4, p. 3-4]  

	29/12/2006
Obs: a visita foi realizada em 08/08/2006
	Relatório de verificação "in loco" nº 94-3-2006 apontou as seguintes impropriedades: não foram apresentados os extratos bancários, não sendo possível verificar as despesas no valor de R$ 1.124.461,03, a planilha contratada não correspondia a que estava no Plano de Trabalho, preços praticados em desacordo com o projeto aprovado, documentos de despesa não identificados com o nº do convênio, pagamento de serviços no valor de R$ 318.608,00 por itens não pactuados no convênio, depósito de R$ 221.638,91 na conta do convênio. Não foi avaliada a execução do convênio, sendo estimado um percentual de conclusão da obra em torno de apenas 10%. Foi sugerida uma nova verificação "in loco" (anexo 1  - fls. 105/122) [peça 4, p. 5-22].

	31/01/2007
	Relatório de acompanhamento aponta que persistem as irregularidades apontadas no Relatório de verificação "in loco" nº 94-3-2006 (anexo 1 -  fl. 123) [peça 4, p. 23]

	22/07/2007
	Memorando nº 201/2007 encaminha para o Sr. Wagner de Jesus Martins, chefe da DICON, relatório de fiscalização nº 781referente ao 20º sorteio da CGU que aponta diversas irregularidades na execução do convênio (anexo 1 - fls. 124/134) [peça 4, p. 24-34]

	22/01/2008
	Ofício 016/GAB/2008 encaminha prestação de contas parcial referente a 4ª parcela (anexo 1 - vol. 1 - fl. 135) [peça 4, p. 35] 

	24/03/2008
	Ofício nº 093/GAB/2008 Prefeito solicita a liberação da última parcela e a prorrogação do convênio por mais 90 (noventa) dias (anexo 1 - fl. 136) [peça 4, p. 36]

	27/03/2008
	Ofício 477/2008 são designados as Sras Fabiana A. S. Cascardo e Lea Regina do R. Barros como responsáveis pela fiscalização do convênio (anexo 1  - fl. 137) [peça 4, p. 37]. 

	28/03/2008
	Despacho nº 00106/MS/SE/NERJ/DICON/SEHAP atesta que o pedido de prorrogação está em conformidade com a IN nº 01/97 (anexo 1 - fl. 138) [peça 4, p. 38]

	08/04/2008
	Ofício nº GAB/097/2008 encaminha documentos não disponibilizados durante a visita técnica realizada em 01/04/2008 (anexo 1 - vol. 1 - fl. 1) [peça 5, p. 2]

	16/04/2008
	5º Termo Aditivo prorroga o convênio até 16/08/2008, com prazo para apresentação da prestação de contas para 15/10/2008 (anexo 1 - vol. 1  - fls. 2/3) [peça 5, p. 3-4]

	28/07/2008
	Relatório de acompanhamento aponta diversas irregularidades relativas aos relatórios de visita anteriores ainda não atendidas. Remanescem irregularidades não sanadas apontadas no Relatório de verificação "in loco" nº 94-3-2006, realizada em 08/08/2006 (anexo 1 - vol. 1 - fls.4/11) [peça 5, p. 5-12]

	14/10/2008
	6º Termo Aditivo prorroga a vigência do convênio até 28/02/2009

	10/11/2008
	Ofício nº 375/GAB/2008 - Prefeitura encaminha respostas às recomendações contidas nos 3º e 4º relatório de verificação "in loco". Foi anexado a este ofício um ofício da construtora Onix na qual a mesma informava em 26/12/2007 a paralisação da obra. Também foi anexado um "Relatório Descritivo" dos motivos que levaram a alteração do projeto aprovado pelo Ministério da Saúde (anexo 1 - vol. 1 - fls. 12/16) [peça 5, p. 13-17]

	19/11/2008
	Passam a ser responsáveis pelo acompanhamento físico-financeiro do convênio os Srs. Lea Regina Santos do Rego Barros e Luiz Fernando Flores Cerqueira (anexo 1 - vol. 1 - fls. 17) [peça 5, p. 18]

	19/11/2008
	Ofício nº 1997/MS/SE/DICON/RJ solicita à Prefeitura os seguintes documentos: comprovação da inclusão dos recursos da contrapartida do convênio no orçamento municipal, relação de pagamentos efetuados, processos de pagamentos, processos licitatórios, extratos bancários e aplicações financeiras desde o primeiro repasse até o mês anterior ao pedido e informações relativas à execução física do convênio (anexo 1 - vol. 1 - fls.18) [peça 5, p. 19]

	05/12/2008
	Fiscal da obra informa a Prefeitura que as obras referentes ao convênio estiveram paralisadas no período de janeiro/2008 a novembro/2008, o que dá a entender que as mesmas haviam sido retomadas na data da comunicação. O Relatório nº 208-5-2008 referente à 5ª visita de verificação "in loco", que seria realizada no dia 22/12/2008 aponta que a obra ainda permanecia paralisada. (anexo 1 - vol. 2 - fls. 19) [peça 5, p. 20]

	12/12/2008
	Ofício nº GAB/495/2008 - Prefeitura apresenta diários de obra, justificativas para a  paralisação da obra e para a movimentações irregulares na conta bancária do convênio (anexo 1 - vol. 1 - fls. 20/21) [peça 5, p. 21-22]

	15/12/2008
	Ofício nº SEMUS/556/5008 - Prefeitura solicita visita técnica para verificação e avaliação das condições das obras do convênio (anexo 1 - vol. 1  - fl.22) [peça 5, p. 23]

	22/12/2008
	Relatório nº 208-5-2008 referente a 5ª visita de verificação "in loco" aponta que as recomendações dos 3º e 4º relatórios  de visita "in loco" não foram integralmente atendidas, destacando-se entre elas: depósito de R$ 221.638,91 na conta específica do convênio, restituição do valor de R$ 318.608,00 referente a execução de serviços não pactuados. Foi constatado que o prédio não foi construído sobre pilotos como previa o projeto original. Tal modificação não foi apreciada pelo órgão repassador dos recursos. Foi ressaltado que a obra estava paralisada e se encontrava da mesma maneira em que foi observada na visita anterior realizada em abril/2008. A equipe alertou que a obra estava sofrendo processo de deterioração, incluindo infiltrações, abertura nas lajes que permitiam a entrada de água dentre outras situações que poderiam comprometer o empreendimento (anexo 1 - vol. 1  - fls. 23/42) [peça 5, p. 24-43]

	01/01/2009
	Toma posse como Prefeito o Sr. Tarcísio Gonçalves Pessoa 

	28/01/2009
	Prefeitura encaminha cópias dos termos aditivos relativos ao contrato da obra ) anexo 1 - vol. 1   - fl. 43/71) [peça 5, p. 44-51 e peça 6, p. 21]

	28/01/2009
	Ofício CC/011/2009 - Prefeitura solicita prorrogação do convênio por mais 120 dias (anexo 1 - vol. 1   - fl.72)  [peça 6, p. 22]

	10/01/2009
Obs:Esta data deve estar incorreta
	Despacho nº 0074/MS/SE/FNS/DICON/SEHAP/RJ sugere atender à solicitação da Prefeitura de prorrogação do convênio (anexo 1 - vol. 1  - fl.73) [peça 6, p. 23]

	03/02/2009
	Ofício nº 105/MS/SE/DICON/RJ - encaminha para a prefeitura cópia do parecer nº 427 que informa a aprovação parcial da prestação de contas relativa à 3ª parcela. São apontadas várias irregularidades na execução do convênio (anexo 1 - vol. 1   - fls.74/83) . [peça 6, p. 24-33]

	09/02/2009
	Liberação da 5ª e última parcela no valor de R$ 300.000,00 (2009OB804229) 

	30/03/2009
	7º Termo Aditivo prorroga a vigência do convênio para 28/06/2009, com prazo para apresentação da prestação de contas até 27/08/2009 (anexo 1 - vol. 1   - fls. 84/86) [peça 6, p. 34-36].

	07/05/2009
	Ofício nº CC/021/2009 - Prefeitura encaminha recibo de depósito relativo à ressarcimento de juros pela não aplicação financeira dos recursos depositados na conta específica do convênio (anexo 1 - vol. 1   - fls. 87/88) [peça 6, p. 37-38].

	05/06/2009
	Ofício GAB/326/2009 solicita nova prorrogação do convênio por mais 120 dias. O motivo apresentado para a solicitação da prorrogação foi a necessidade de se alterar o Plano de Trabalho para a inclusão de rebaixamento de teto de gesso para a colocação de luminárias, que não constava do projeto inicial. Em anexo encontra-se declaração do fiscal da obra informando que a mesma encontra-se 80% executada (anexo 1 - vol. 1  - fls. 89/90) [peça 6, p. 39-40].

	01/07/2009
	Despacho nº 0394/MS/SE/FNS/DICON/SEHAP/RJ dá parecer favorável a prorrogação do convênio (anexo 1 - vol. 1   - fls. 91/96) [peça 6, p. 41-46].

	14/08/2009
	8º Termo Aditivo prorroga a vigência do convênio até 14/12/2009, com prazo para apresentação da prestação de contas até 12/02/2010

	31/08/2009
	Despacho nº 11514/MS/CE/FNS/CGCC faz análise do pedido de prorrogação, que foi efetuada em 14/08/2009 (anexo 1 - vol. 1  - fl. 97) [peça 6, p. 47].

	10/11/2009
	Ofício GAB/326/2009 (numeração equivocada) solicita nova prorrogação do convênio por mais 180 dias e informa que existe a necessidade de alteração no Plano de Trabalho para o rebaixamento do teto de gesso da construção (anexo 1 - vol. 1   - fl. 98) [peça 6, p. 48].

	27/11/2009
	Parecer técnico dá parecer favorável ao pedido de prorrogação do convênio (anexo 1 - vol. 1   - fls. 99/100) [peça 6, p. 49-50].

	18/12/2009
	Ofício GAB/691/2009 solicita a aprovação de planilha de alteração do Plano de Trabalho (anexo 1 - vol. 1  - fl. 101) [peça 7, p. 1] .

	18/12/2009
	Ofício nº 625/2009 substitui o ofício anterior (anexo 1 - vol. 1  - fl. 102) [peça 7, p. 2].

	24/12/2009
	9º Termo Aditivo prorroga a vigência do convênio até 14/06/2010, com prazo para apresentação da prestação de contas até 13/08/2010 (anexo 1 - vol. 1  - fl. 107) [peça 7, p. 7].

	22/02/2010
	Despacho SIST nº 901/FNS/CGCC - encaminha para a área técnica pleito de 1ª alteração do Plano de Trabalho (anexo 1 - vol. 1  - fls. 108/110) [peça 7, p. 8-10]. 

	27/05/2010
	Ofício nº 175/2010 - Prefeitura informa, em atendimento ao ofício nº 032929 - MS/SE/FNS, que já foi efetuada pela mesma, a solicitação de prorrogação do convênio (anexo 1 - vol. 1  - fl. 111) [peça 7, p. 11].

	16/06/2010
	Ofício PMP/GP nº 211/2010 é solicitada nova prorrogação de 180dias (anexo 1 - vol. 1  - fl. 112) [peça 7, p. 12].

	23/06/2010
	Despacho nº 241 - MS/SE/FNS/DICON/SEHAP/RJ - deixa de analisar o pedido de prorrogação tendo em vista ser o mesmo intempestivo. Complementa informando que a Prefeitura não entregou os documentos necessários para a análise e que foi encaminhado em 22/12 pedido de alteração do Plano de Trabalho solicitado pela Prefeitura para o setor SEAT/FNS (anexo 1 - vol. 1  - fl. 113) v [peça 7, p. 13]. 

	20/07/2010
	10º Termo Aditivo prorroga a vigência do convênio até 20/01/2011, com prazo para apresentação da prestação de contas até 13/08/2010

	28/07/2010
	Nota Técnica-CGCC/DESD/SE/MS nº 64/2010 solicita uma verificação técnica "in loco" para a área de engenharia (anexo 1 - vol. 1  - fls. 114/116) [peça 7, p. 14-16].

	28/07/2010
	Of. nº 017740 - MS/SE/FNS - informa a prorrogação do convênio para a Prefeitura (anexo 1 - vol 1- fl. 117) [peça 7, p. 17].

	19/08/2010
	Nota técnica CGIS/DIPE/SE/MS Nº 72/2010 - não obstante o não atendimento do solicitado na Nota Técnica-CGCC/DESD/SE/MS nº 64/2010, informa o prosseguimento da análise da solicitação da Prefeitura e aponta a falta de documentação para instruir o processo (anexo 1 - vol 1 - fl. 118) [peça 7, p. 18].

	20/08/2010
	Ofício CGCIS/DESD/SE/Nº 234/2010 - Diretor de Economia da Saúde e Desenvolvimento/SE/MS encaminha parecer técnico nº 1.065-D/2010, que explicita pendências e solicita o envio de documentos para continuar a análise técnica do pleito de alteração do Plano de Trabalho do convênio (anexo 1 - vol. 1  - fls 119/122) . [peça 7, p. 19-22]

	29/11/2010
	Ofício GP/438/2010 - Prefeitura solicita documentos para atender ao parecer 1.065-D/2010 referente à 6ª análise do projeto de arquitetura (anexo 1- vol. 1 - fls. 124) [peça 7, p. 24].

	05/01/2011
	Ofício nº 006/2011- Prefeitura solicita nova prorrogação do convênio por mais 180 dias (anexo 1 - vol. 1  - fl. 125) [peça 7, p. 25].

	17/01/2011
	Ofício 014/2011- Prefeitura encaminha documentos solicitados em ofícios anteriores (anexo 1 - vol. 1  - fl. 126) [peça 7, p. 26].

	08/02/2011
	Parecer da DICON - informando que as obras encontram-se concluídas no percentual de 98% conforme o relatório situacional (anexo 1 - vol. 1  - fls. 127/131) [peça 7, p. 27-31].

	16/02/2011
	11º Termo Aditivo prorroga a vigência do convênio até 20/08/2011, com prazo para apresentação da prestação de contas até 19/10/2011 (anexo 1 - vol. 1  - fl. 132) [peça 7, p. 32].

	09/05/2011
	Ofício PMP/SECPLAN nº 156/2011 a prefeitura encaminha documento em atenção a 6ª análise do projeto de arquitetura do empreendimento (anexo 1 - vol. 1  - fl. 133) [peça 7, p. 33].

	15/06/2011
	Equipe do TCU solicita o processo físico relativo ao convênio para análise

	20/06/2011
	Ofício nº 068/2011 - da Secretaria Executiva do Ministério da Saúde encaminha parecer técnico referente a 7ª análise do projeto de arquitetura, versando sobre a alteração do Plano de Trabalho e solicita a  Prefeitura documentos para continuar a análise do pleito (anexo 1 - vol. 1  - fl. 134/139) [peça 7, p. 34-39].

	21/06/2011
	Equipe do TCU realiza visita ao hospital e constata o estado precário das instalações do prédio. Praticamente todas as janelas, portas, alisares, louças dos banheiros, interruptores e também a fiação elétrica, foi retirada. Não há vigilância na obra, encontrando-se a mesma completamente abandonada e em péssimo estado de conservação (anexo 1 - volume 1 - fls. 149/155) [peça 8] .

2.2.	Os trabalhos para análise deste processo, à cargo da Secex/RJ, exigiram a realização de duas diligências saneadoras (instruções às peças 15 e 36) , sobrevindo aos autos novos elementos de prova (além daqueles já levantados pela equipe de auditoria) , de sorte que aquela unidade técnica considerou saneado os autos e propôs a realização de diversas citações e audiências, sejam dos ex-gestores municipais (que não realizaram adequadamente o objeto do convênio) , sejam dos diversos responsáveis pertencentes aos quadros do órgão concedente (que praticaram diversas irregularidades durante a vigência daquela tratativa) - peça 54. Os responsáveis que foram excluídos da relação processual e aqueles que tiveram suas contas julgadas regulares com ressalva não apresentaram recurso, assim, no que pertine à presente análise:
2.2.1.	O ex-Prefeito de Paracambi/RJ (exercício de 2003 a 2008) , André Luiz Ceciliano, foi regularmente notificado por este Tribunal em face das seguintes irregularidades:
2.2.1.1.	Citação (peça 136) :
 (...) danos ao erário proveniente da impossibilidade de funcionamento do hospital objeto do Convênio 458/2003 (Siafi 497866) , firmado entre o Fundo Nacional de Saúde e a Prefeitura de Paracambi/RJ, em face da paralisação das obras, bem como da depredação e degradação das instalações já conclusas, com infração ao disposto na Instrução Normativa - STN n. 1, de 15 de janeiro de 1997, art. 22, caput, na Cláusula Quinta do Termo de Convênio 458/2003, na Cláusula Segunda do Termo de Convênio, item 2.1, e na jurisprudência predominante do TCU, exemplificada pelo Acórdão 1.969/2006, Acórdão 626/2010 e Acórdão 2620/2010-TCU-Segunda Câmara;
Débitos:
R$ 300.000,00, em 16/12/2005
R$ 300.000,00, em 14/11/2005
R$ 300.000,00, em 10/11/2004
R$ 300.000,00, em 8/10/2004
2.2.1.2.	Audiência (peça 135) :
 (...) 
a) referente à falta de apresentação de documentação:
a.1) conduta do responsável: ter apresentado, durante a sua gestão à frente da prefeitura, projeto originador do Convênio 458/2003 sem os devidos elementos exigidos pela RDC n. 50, de 21/2/2002, bem como não ter enviado, dentro do prazo fixado pelo parágrafo primeiro da cláusula quinta do termo de convênio, o referido projeto ao órgão técnico competente da concedente;
a.2) irregularidade: a conduta do responsável propiciou a ocorrência de falta de apresentação pela convenente da documentação exigida pela legislação, com infração ao disposto na Resolução - RDC n. 50, de 21 de fevereiro de 2002 (Regulamento Técnico para planejamento, programação, elaboração e avaliação de projetos físicos de estabelecimentos assistenciais de saúde) , na Cláusula quinta, parágrafo primeiro, do termo do convênio e no prazo de atendimento estabelecido no Ofício/Cgcis/Desd/SE/MS/n. 234/2010;
b) referente ao fracionamento de despesas:
b.1) conduta do responsável: ter promovido, durante a sua gestão à frente da prefeitura, a contratação da construção do hospital objeto do convênio 458/2003 por meio de duas tomadas de preço, não obstante o valor de tal construção exigisse a realização de licitação na modalidade concorrência;
b.2) irregularidade: a conduta do responsável propiciou a ocorrência de fracionamento de despesas para a contratação da construção do referido hospital, com infração ao disposto no art. 23, inciso I, alínea c) , da Lei 8.666/93, com a redação dada pela Lei 9.648/1998, e no art. 23, § 2º, da Lei 8.666/93;
c) referente à alteração do Plano de Trabalho:
c.1) conduta do responsável: ter permitido, durante a sua gestão à frente da prefeitura, que a construtora encarregada de realizar a obra fizesse alterações de monta no projeto aprovado para o convênio, que abrangeram desde modificações das quantidades, nos itens da planilha de obra, referentes a aterro e fornecimento de saibro, a até mesmo a alteração no próprio partido arquitetônico da obra (edificação tinha sido construída a partir do pavimento térreo, enquanto o projeto aprovado exigia que o prédio fosse erigido sobre pilotis) , isso tudo realizado sem que houvesse autorização para tal por parte do concedente;
c.2) irregularidade: a conduta do responsável propiciou a ocorrência de alteração do Plano de Trabalho sem autorização do órgão concedente, com infração do disposto no art. 15 da IN/STN n. 01/97 e na Cláusula Quinta do Termo de Convênio - caput;
d) referente à não aplicação da contrapartida:
d.1) conduta do responsável: ter deixado, durante a sua gestão à frente da prefeitura, de adotar as providências necessárias para que fosse aplicado no convênio 458/2003 o valor da contrapartida pactuado na avença, visto ter sido constatado, na segunda fiscalização in loco da execução do convênio, realizada em 2005, a não utilização da contrapartida pactuada na forma estabelecida no Cronograma de Desembolso do Plano de Trabalho aprovado e, posteriormente, na fiscalização realizada em 2008, a aplicação de apenas R$ 159.330,12 como contrapartida, correspondendo a 53% do total pactuado;
d.2) irregularidade: a conduta do responsável propiciou a ocorrência de não aplicação da contrapartida pactuada no Termo de Convênio, com infração do disposto no arts. 2º e 7º da IN/STN n. 01/97 e na Cláusula Terceira do Termo de Convênio;
e) referente à documentação comprobatória das despesas:
e.1) conduta do responsável: ter deixado, durante a sua gestão à frente da prefeitura, de adotar as providências necessárias para que fossem observadas as regras referentes à documentação comprobatória das despesas na execução do convênio 458/2003, visto ter constado, no Relatório de Verificação in loco N.94-3/2006, de 29/12/2006, relato de que a convenente, na ocasião dos trabalhos de fiscalização que resultaram nesse relatório, não mantinha arquivada a documentação comprobatória das despesas realizadas, devidamente identificada com o n. do convênio, bem como de não ter havido a devida disponibilização tempestiva da totalidade dos processos de pagamentos para análise do órgão concedente;
e.2) irregularidade: a conduta do responsável propiciou a ocorrência da irregularidade consistente na falta de observância do regramento referente à documentação comprobatória das despesas, com infração do disposto no art. 30 da IN/STN n. 01/97 e na Cláusula Segunda do Termo de Convênio, item 2.5.
2.2.2.	Já o também ex-Prefeito de Paracambi/RJ (período de 1/1/2009 a 31/12/2013) , Tarciso Gonçalves Pessoa, foi regularmente notificado pelas imputações abaixo transcritas:
2.2.2.1.	Citação (peça 57) :
 (...) danos ao erário proveniente da impossibilidade de funcionamento do hospital objeto do Convênio 458/2003 (Siafi 497866) , firmado entre o Fundo Nacional de Saúde e a Prefeitura de Paracambi/RJ, em face da paralisação das obras, bem como da depredação e degradação das instalações já conclusas, com infração ao disposto na Instrução Normativa - STN n. 1, de 15 de janeiro de 1997, art. 22, caput, na Cláusula Quinta do Termo de Convênio 458/2003, na Cláusula Segunda do Termo de Convênio, item 2.1, e na jurisprudência predominante do TCU, exemplificada pelo Acórdão 1.969/2006, Acórdão 626/2010 e Acórdão 2620/2010-TCU-Segunda Câmara.
Débito:
R$ 300.000,00, em 9/2/2009
2.2.2.2.	Audiência (peça 61, p. 1) :
 (...) 
a) referente a pagamentos de despesas em finalidade diversa da estabelecida no convênio:
a.1) conduta do responsável: ter deixado, durante a sua gestão à frente da prefeitura, de adotar as providências necessárias para que fosse observada a regra referente à vedação da aplicação dos recursos repassados em objeto não vinculado ao Convênio 458/2003, visto ter sido constatada, no Relatório de Verificação in loco N. 92-6/2011, de 21/7/2011, tal aplicação de recursos, exemplificada nos desembolsos de maior vulto identificados (R$ 88.346,46, em 17/3/2009, R$ 255.000,00, em 6/12/2010 e R$ 220.000,00, em 28/1/2011) ;
a.2) irregularidade: a conduta do responsável propiciou a ocorrência de pagamentos de despesas em finalidade diversa da estabelecida no convênio, com infração do disposto no art. 20, caput, da IN/STN n. 01/97 e na Cláusula Sexta, alínea "f", do Termo de Convênio.
2.2.3.	As motivações que redundaram nas audiências dos demais responsáveis, por razões de conveniência e de melhor análise processual, constam nos subitens posteriores às razões recursais apresentadas por cada um.
2.3.	Menciona-se que, à exceção de André Luiz Ceciliano, Anna Maria Guimarães Salgado e Tarciso Gonçalves Pessoa, que se mantiveram inertes, os demais recorrentes apresentaram as suas defesas às peças 83, 102, 104, 109, 118 e 122. A Secex/RJ, ao apreciar as razões de justificativas apresentadas, não as acolheu e propôs, dentre outras medidas (peça 164-166) : o julgamento irregular das contas desses responsáveis; a imputação de débitos aos dois ex-gestores municipais de Paracambi/RJ (pelos valores constantes em suas respectivas citações) , bem como a aplicação de multa proporcional ao débito; por fim, a aplicação de multa a esses mesmos responsáveis com base no inciso I do art. 58 da Lei 8.443/1992. 
2.4.	No essencial, o Ministério Público junto a este Tribunal (MP/TCU) anuiu ao encaminhamento proposto pela unidade técnica de origem (peça 167) .
2.5.	Em 16/11/2016, acolhendo parcialmente os encaminhamentos propostos pela Secex/RJ e MP/TCU, foi prolatado o Acórdão 2911/2016-TCU-Plenário, nos termos transcritos no subitem 1.1 deste Exame. Posteriormente, André Luiz Ceciliano interpôs recurso de embargos de declaração (peça 252) o qual foi conhecido e rejeitado, por meio do Acórdão 227/2017-TCU-Plenário.
2.6.	Irresignados com o acórdão recorrido, os responsáveis, ora recorrentes interpõem nove recursos de reconsideração, os quais se passam a analisar.
EXAME DE ADMISSIBILIDADE
3.	Reiteram-se os exames de admissibilidade (peças 305-314) em que se propôs o conhecimento dos recursos com a concessão de efeito suspensivo aos itens 9.4, 9.5, 9.6, 9.7, 9.8, 9.9, 9.10, 9.11, 9.12, 9.13.2, 9.13.5, 9.13.6, 9.13.7, 9.13.8, 9.13.9, 9.13.11 e 9.14 do acórdão recorrido. Por meio de despacho (peça 316) , aquele exame foi ratificado pelo relator do recurso, Ministro Walton Alencar Rodrigues. 
EXAME DE MÉRITO
4.	Delimitação
4.1.	Constitui objeto do presente exame analisar:
a) se há contradição e omissão nos fundamentos do acórdão recorrido quanto ao julgamento das contas do gestor municipal devendo a responsabilidade pelo dano recair sobre o seu sucessor;
b) se resta regularmente configurado o nexo causalidade entre a conduta do gestor municipal e as irregularidades constatadas;
c) se é devida a responsabilização do gestor municipal sucessor pela imputação de débito referente à última parcela repassada no âmbito do convênio;
d) se, mediante nova diligência determinada pelo TCU, a requerimento do responsável, o débito imputado ao gestor municipal sucessor pode ser afastado; e
e) se as circunstâncias fáticas em que se deram as condutas dos responsáveis, no âmbito do órgão concessor, autorizam a mitigar ou desconstituir a pena de multa a eles aplicadas.
5.	Contradição e omissão quanto a existência de nexo causal no acórdão recorrido
5.1.	André Luiz Siciliano, ex-gestor municipal de Paracambi/RJ, alega que há contradição e omissão do nexo causal no acórdão recorrido, devendo suas contas serem julgadas regulares. Argumenta, para tanto, que (peça 291, p. 3-8) :
a) constou no voto condutor do julgado em questão que o recorrente não cumpriu o objeto do Convênio 458/2003, inobservou os critérios de qualidade técnica, custos e prazos previstos da obra e não adotou medidas acautelatórias para evitar a sua deterioração. No entanto, a inércia governamental ocorreu na gestão de Tarcísio Gonçalves Pessoa, conforme restou apurado no âmbito do TC Processo 012.759/2010-4, processo que foi iniciado pelo próprio recorrente perante a Procuradoria da República no Estado do Rio de Janeiro (peça 291, p. 11-19) ;
b) conforme atas da câmara de vereadores, faz prova de que seu mandato se encerrou no dia 3/4/2008 (peça 291, p. 20-35) . Em 5/12/2008, o fiscal de obras do município, Gilmar Cortês, atestou que as obras estiveram paralisadas no decorrer de todo o exercício de 2008, não podendo ser responsabilizado pela paralisação da obra por apenas três meses;
c) o abandono e a vandalização ocorreram, posteriormente, após a liberação da última parcela, em 9/2/2009, sem a devida conclusão da obra, já no âmbito do mandato do prefeito sucessor. A ação omissiva do sucessor foi intencional e visou a prejudicar o recorrente;
d) não foi possível a conclusão da obra em face do não repasse da última parcela do convênio em questão;
e) o Relatório de Fiscalização 626/2011, do TCU, fez análise demonstrando que até a data de 3/4/2008, apesar da obra estar paralisada, " (...) nenhum dos eventos pode ser apontado como determinante como dano ao Erário, uma vez que o abandono e vandalização das obras ocorreu na gestão do sucessor";
f) no Parecer Gescon 427, de 3/2/2009 (de aprovação parcial da prestação de contas do convênio em discussão) , consta que a irregularidade referente ao fracionamento de despesa deve ser considerada como falha formal;
g) no relatório da primeira visita técnica da concedente, restou constatado que a execução do convênio estava regular recomendando-se a continuidade dos trabalhos. A primeira prorrogação do convênio se deu de ofício em virtude do atraso no repasse da parcela do convênio por 317 dias. Na gestão do recorrente, as três primeiras prorrogações foram de ofício e, as demais, a partir de 2009, conforme consta no item 22 do Relatório de Fiscalização 622/2011;
h) a segunda visita técnica foi realizada nos dias 19 e 20 de abril de 2005, na gestão de Flávio Campos Ferreira. O Parecer Gescon 4.060, de 8/11/2005, de aceitação parcial da prestação de contas, consta o posicionamento pela aceitação da prestação de contas das primeira e segunda parcelas e liberação da terceira para a continuidade da execução da obra;
i) o Relatório de Verificação "in loco" 64-3/2006, referente à terceira visita técnica, apesar de apontar ressalvas quanto à extensão dos trabalhos, concluiu pela realização de nova inspeção. Essa, por sua vez, foi realizada em 1/4/2008 e a quinta em 27/11/2008, já no período de gestão de Jairo dos Santos, essa última gerando o relatório "208-5/2008", de 22/12/2008;
j) naquela ocasião, foi feito o alerta de que a obra, inacabada e paralisada, está sofrendo processo de deteriorização, incluindo infiltrações, aberturas nas lajes, dentre outras. Noticia-se que em 14/11/2008 houve enchente na região, decorrente de fortes chuvas, havendo em 4/1/2013 enchente conforme se comprova à peça 291, p. 63-65;
k) até 22/12/2008, nenhum relatório apontou que as obras estavam abandonadas ou vandalizadas, bem como se havia alguma indicação de situação caracterizadora de dano ao Erário. Até 3/4/2008, a paralisia da obra decorreu do não recebimento da última parcela, ou seja, em virtude do descompasso entre a execução física e financeira. Não havia, assim, necessidade de adotar medidas acautelatórias para evitar a deterioração do que já havia sido edificado;
l) não se pode deixar de mencionar que a liberação das parcelas posteriores só ocorre se as anteriores forem aprovadas; e
m) dessa forma, é contraditório atribuir ao recorrente a irregularidade pelo abandono da obra, uma vez que essa irregularidade compete exclusivamente ao seu sucessor que deixou de concluir a obra com a última parcela repassada no âmbito do convênio em tela.
Análise:
5.2.	Inexiste a alegada contradição.
5.3.	A paralisação da obra objeto do convênio não se limitou a apenas no período dos três primeiros meses de 2008, mas remonta aos idos de 31/7/2007, conforme resta consignado no Relatório de Verificação in loco 92-6/2011, de 21/7/2011 (peça 19, p. 8, itens 2.1 e 2.2) , onde se informa que a execução financeira estava em 79,9% ao passo que a execução física da obra restaria abaixo do que foi informado no relatório anterior (Relatório de Verificação in loco 208 5/2008, de 22/12/2008, peça 20, p. 34, item 2.2) onde se noticiou 59,4% de execução.
5.4.	Quanto à alegação de que a depredação da obra e degradação das instalações ocorreram na gestão do sucessor, entende-se que compete ao recorrente apresentar provas robustas nesse sentido. Não consta em suas razões recursais provas sobre essa ocorrência, sendo certo que ao deixar de exercer seu mandato eletivo em abril de 2008, não foi produzido documento que comprovasse que a obra em discussão estava com documentação e execução integralmente íntegros e com contratação de serviços de vigilância e manutenção condizentes com o estado de construção daquela unidade de saúde.
5.5.	Noutra linha de argumentação, o recorrente assevera que a paralisação da obra foi decorrente da não disponibilização da última parcela do convênio. Tal justificativa também não pode ser aceita, uma vez que a mencionada paralisação se deu em circunstâncias onde foram constatadas diversas irregularidades, as quais foram objeto de audiência do recorrente (vide subitem 2.2.1.2 deste Exame) , mencionando-se, por exemplo, não aplicação da contrapartida, alteração do plano de trabalho sem anuência da concedente, falha no projeto original, etc. 
5.6.	Quanto à tese de que se extrai do Relatório de Fiscalização 626/2011 deste Tribunal a informação de que a responsabilidade pelo abandono e vandalização da obra recai exclusivamente sobre o prefeito sucessor à gestão do recorrente, procedeu-se à leitura do mencionado relatório (peça 1, p. 11 12) e não se verificou aquela assertiva. Ao contrário, foram sintetizadas naquele expediente as diversas irregularidades que fundamentam a imputação de débito ao recorrente, a saber:
	(...) 
22. Já na primeira análise do projeto arquitetônico, o parecer inicial aponta que vários documentos não estavam de acordo com as normas técnicas que regulavam a matéria. E tal situação perdura até o momento, pois para analisar o que seria a 1' alteração do Plano de Trabalho, o Ministério da Saúde solicita o envio de alguns documentos que não se encontram no processo. Durante a execução física do convênio, qual seja, a construção do prédio do hospital, a Prefeitura alterou por "conta própria" o projeto arquitetônico, deixando de construir o prédio sobre "pilotis", sem solicitar a alteração do projeto ao órgão concedente. Apenas no último relatório de acompanhamento físico-financeiro do convênio é que isso foi relatado pelos servidores que realizaram uma visita na obra (vide fls. 27 do anexo 1-vol. 1) . Pode-se concluir que, excetuando-se na primeira visita, onde a obra ainda não havia sido iniciada, nas outras três visitas posteriores isso não foi notado. Desde 2009 sucessivas prorrogações da vigência do contrato vem sendo efetivadas, com respaldo em pedido de alteração do Plano de Trabalho feito pela Prefeitura, ainda não apreciado pelo setor competente do Fundo Nacional de Saúde.
23. Também a execução financeira do convênio feriu por diversas vezes as normas públicas de administração financeira. Não foram apresentados extratos bancários tempestivamente, os documentos fiscais não se apresentavam de acordo com as normas, o processo licitatório foi desenvolvido em desacordo com a legislação e vários outros documentos não foram apresentados aos responsáveis pelo acompanhamento do convênio, quando das verificações "in loco" da execução do mesmo. Também não houve aplicação da contrapartida do município no projeto, conforme determinado pelo Termo de Convênio.
24. Por outro lado, os responsáveis pelo acompanhamento da execução do convênio, no caso a Divisão de Convênios - D1CON/FtJ, órgão que apesar de estar sediado no Rio de Janeiro, tem subordinação direta à Secretaria Executiva do Ministério da Saúde, não se mostraram diligentes no acompanhamento da execução do convênio.
25. Apesar de os vários relatórios de verificação "in loco" apontarem falhas na execução do convênio, sucessivas prorrogações do prazo de vigência do convênio foram sendo autorizadas, mesmo sendo constatado que as obras estavam paralisadas. Escoimados nessas prorrogações, os diversos responsáveis pelo acompanhamento da execução do convênio, ao longo do tempo, não tomaram as medidas necessárias não só para que a Prefeitura apresentasse os documentos solicitados, conforme exigido pela legislação, mas, sobretudo, não garantiram que a construção do empreendimento fosse finalizada.
5.7.	Em que pese o Parecer Gescon 427/2009 ter opinado que o fracionamento da despesa possa ser considerado falha formal, compete a este Tribunal, como instância superior de controle de da regularidade de gastos federais, avaliar as circunstâncias em que ocorrências desse tipo possam ser consideradas, ou não, falhas formais. A mencionada irregularidade, ao ser incluída em um dos itens da audiência do responsável, ora recorrente, foi considerada grave, levando em consideração o conjunto de irregularidades que se verificaram nestes autos. Então não se deve mitigar o valor da multa aplicada em função da manifestação técnica de um dos órgãos da concedente, até porque a justificativa apresentada, da cisão da construção do centro administrativo e do setor cirúrgico, não é plausível dado que o plano de trabalho não previa tal sistemática na execução da obra. 
5.8.	 Prosseguindo em sua defesa, o recorrente faz um histórico de ocorrências processuais sem apresentar fatos aptos a afastar as irregularidades pelas quais ele foi ouvido em audiência ou comprovar que a execução da obra se deu, pari passu, com a execução financeira. 
5.9.	Com relação à ocorrência de enchente no dia 14/11/2008, tal fato não isenta de culpa a responsabilidade do recorrente uma vez que esse fato que, em tese, poderia ensejar a ocorrência de caso de força maior, não resta devidamente comprovado, havendo necessidade de obtenção de laudo pericial que correlacione o evento "enchente" com a inutilização da obra executada até aquele momento. 
5.10.	Em relação ao argumento de que não havia necessidade de adotar medidas acautelatórias para evitar a deterioração do que já havia sido edificado, não se pode acolhê-lo. A partir do momento em que determinada obra pública esteja com paredes e cobertura de telhas, há necessidade, sim de contratar serviços de vigilância para evitar eventuais furtos e usos indevidos do espaço público.
5.11.	Quanto à liberação das parcelas que foram efetivadas pela concedente (tentando se transparecer legalidade da atuação daquele órgão) , todos os servidores que dela participaram foram responsabilizados nesta TCE, de sorte que se reitera o acerto o fundamento sobre essa questão, lançado no voto condutor do acórdão recorrido, nos seguintes termos (peça 173, p. 4) :
 (...) 
28. Por fim, observo que os pareceres da Gestão Financeira de Convênios - Gescon do Núcleo Estadual do Ministério da Saúde do Rio de Janeiro aprovaram as contas parciais do ajuste em questão, mesmo ciente de que as obras estavam paralisadas, conforme análise empreendida a partir do item 63 deste voto. Assim, referidas aprovações parciais das contas apresentadas, da forma como foram realizadas, não impõem qualquer silhueta de legalidade à execução do objeto do Convênio 458/2003, como alega o responsável.
5.12.	Assim, não aproveita à situação processual do recorrente o fato da concedente ter repassado as quatro parcelas do convênio os quais se deram em desacordo com as normas que regem os convênios públicos, conforme se analisará adiante (item 9 deste Exame) . Ao analisar as condutas irregulares dos servidores do órgão concedente, seja autorizando a prorrogação de vigência, seja aprovando as prestações de contas parciais se verifica que houve omissão grave sobre diversos fatos que poderiam estabelecer, no mínimo, condicionantes saneadoras para liberação das parcelas ou prorrogação da vigência do convênio em questão.
5.13.	Quanto ao argumento de que as parcelas posteriores do convênio só eram creditadas quando eram aprovadas as respectivas prestações de contas parciais anteriores, tal sistemática não se verificou no âmbito do Convênio 458/2003. Conforme transcrito no histórico de ocorrências (vide subitem 2.1 deste Exame) , se constata que as segunda e quarta parcelas foram liberadas com interregno de tempo aproximado, respectivamente, de dois e um mês em relação aos créditos da primeira e da terceira parcelas.
5.14.	Dessa forma, não se verificam as alegadas contradições ou omissões no acórdão recorrido ressaltando-se que o recorrente não apresentou defesa para as demais irregularidades a ele imputadas em sua audiência. 
6.	Nexo de causalidade entre conduta e irregularidade do gestor municipal
6.1.	O gestor municipal prossegue alegando que, até 3/4/2008, sua conduta não contribuiu, significativamente, para o resultado ilícito, não se configurando o nexo de causalidade para o julgamento irregular de suas contas. Com efeito (peça 291, p. 8-9) :
a) a prova de que o recorrente agiu de forma diligente resta em sua iniciativa de denunciar a não conclusão da obra ao Ministério Público Federal, por parte de seu sucessor, após ter recebido a última parcela do convênio. Sua conduta foi favorável ao município e demonstra ato inequívoco para evitar a deterioração do que já havia sido edificado;
b) a Decisão Normativa 71/2005 delimitou os contornos atinente ao nexo de causalidade entre a conduta e o resultado ilícito. Resta definido naquele normativo que os parâmetros sobre culpabilidade, e seus aspectos correlatos, devem ser definidos levando-se em consideração: a boa-fé, se o ato praticado se deu com base em pareceres, se houve consciência da ilicitude e se era previsível a adoção de conduta diversa do que foi efetivamente praticado;
c) nesse contexto, o recorrente agiu de boa-fé, praticou os atos após a manifestação dos órgãos técnicos, inexistiu evidência de qualquer ilicitude e não lhe era razoável exigir conduta diversa; e
d) dessa forma, não se configura vínculo de nexo causalidade entre sua conduta e os atos inquinados de irregularidades.
Análise:
6.2.	Não assiste razão ao recorrente.
6.3.	De início, cumpre assinalar que mencionar que o prazo inicialmente previsto para a execução físico-financeira do Convênio 458/2003 foi fixado em 360 dias (caput da Cláusula Oitava da tratativa, peça 2, p. 7) . De outro lado, após o recebimento da quarta parcela de R$ 300.000,00, em 16/12/2005 (que correspondia a 80% dos recursos federais destinados ao objeto do mencionado convênio) , o recorrente, até abril de 2008, permaneceu como gestor municipal de Paracambi/RJ por mais de 800 dias para dar fiel cumprimento à execução da obra. Apesar desse extenso interregno de tempo, acresce-se que, durante esse período, diversos relatórios de verificação in loco atestaram inúmeras condutas irregulares, a saber:
a) Relatório 93-4/2006, de 29/12/2006: 
a.1) ausência de apresentação de comprovantes de despesas (peça 21, p. 54, item 1.3) ;
a.2) inobservância da lei de licitações (arts. 22 e 23 da Lei 8.666/1993) e ausência de publicidade de todas as etapas do procedimento licitatório (peça 21, p. 54, item 1.4) ;
a.3) despesas efetuadas em descompasso com o plano de trabalho (peça 21, p. 54, item 1.5) ;
a.4) pagamentos de valores em serviços não pactuados (peça 21, p. 54, item 1.5) ;
a.5) alteração do plano de trabalho sem anuência da concedente (peça 21, p. 54, item 1.5) ;
a.6) falta de identificação do número do convênio nos comprovantes de despesas (peça 21, p. 54, item 1.5) ;
a.7) impossibilidade de aferição das despesas referentes à contrapartida (peça 21, p. 54, item 1.5) ;
a.8) planilha contratada contem itens que não correspondem ao plano de trabalho que somam montante de R$ 318.608,24 (peça 21, p. 55, item 2.2) ;
a.9) pagamento de tributos em desconformidade com o item II, subitem 2.9 do termo de convênio (peça 21, p. 57, item V) ;
b) Relatório de acompanhamento, datado de 31/1/2007, informa que persistem as irregularidades acima mencionadas (peça 4, p. 22) ;
c) Relatório de acompanhamento, datado de 28/7/2008, noticiando a ausência de atendimento a diversas recomendações (peça 5, p. 6-7) :
c.1) ausência de identificação do convênio nos comprovantes de despesas;
c.2) falta de justificativa para o depósito de R$ 221.638,91;
c.3) não restituição do valor de R$ 318.608,00;
c.4) não devolução à conta específica de origem o valor de R$ 32.900,87; e
c.5) não encaminhamento de cópia das notas fiscais e medições dos processos de pagamentos.
6.4.	Dessa forma, se constata que a conclusão lançada no acórdão recorrido, de que " (...) restou demonstrado que o referido responsável não atuou de forma a dar cumprimento ao objeto do Convênio 458/2003, visto restar inconcluso o hospital, além de não ter observado critérios de qualidade técnica, custos e prazos previstos (...) " [peça 173, p.3, item 24], resta plenamente fundamentada e estabelece a devida relação de nexo causalidade entre as condutas, comissivas e omissivas, praticadas pelo recorrente e que contribuíram de forma determinante para o não funcionamento da unidade hospitalar de Paracambi/RJ e, por via de consequência, ao débito a ele imputado. 
6.5.	Assinale-se que o fato do recorrente ter sido o autor da representação, em que noticiou irregularidades praticadas pelo prefeito sucessor, que não concluiu a obra objeto do convênio em discussão, tal atitude não pode ser considerada causa de exclusão ou mitigação de responsabilidade. Ao contrário da legislação penal brasileira, na qual se prevê benefícios no âmbito do instituto da colaboração premiada, não houve alteração na Lei 8.443/1992 naquele sentido. 
6.6.	Por fim, reiteram-se as mesmas considerações lançadas nos itens 5.4, 5.5, 5.6, 5.8 e 5.10 deste Exame de forma a afastar aplicabilidade da tese alegada pelo recorrente.
7.	Responsabilidade do gestor municipal sucessor
7.1.	O ex-Prefeito de Paracambi/RJ, Tarciso Gonçalves Pessoa, argumenta que não pode ser responsabilizado pelos atos apontados em suas citação e audiência uma vez que (peça 246, p. 2-14) :
	a) ocupou o mencionado cargo a partir de 1º de janeiro de 2009 salientando que o objeto do convênio em questão já deveria, em tese, ter sido executado;
	b) a obra efetuada nos dois mandatos anteriores não obedeceu ao objeto do convênio, o qual previa que a sua construção deveria ser sob pilotis, portanto " (...) o recorrente quando assumiu a gestão municipal já havia sido construído o prédio, o qual não atendeu aos ditames do convênio". Dito por outras palavras, a obra estava executada erroneamente;
	c) os recursos do convênio não utilizados estão à disposição da concedente e o recorrente envidou esforços para recolher seu valor;
	d) a parcela gerida pelo recorrente, no valor de R$ 300 mil, se destinou, tão somente, ao pagamento de duas medições nos valores de R$ 30.067,00 e R$ 61.200,00, restando o montante de R$ 208.733,00 depositado na conta do convênio e à disposição do órgão convenente, devidamente atualizado conforme comprovante à peça 246, p. 12, sem, no entanto, ter havido a expedição da guia de restituição em que pese a solicitação ao órgão concedente (peça 246, p. 14) ;
	e) a municipalidade está concluindo, com recursos próprios, a nova destinação ao prédio público, destinando-o à área de saúde; e
	f) foram juntados às razões recursais cópias fotográficas da atual destinação da obra, do extrato de aplicações financeiras da conta corrente do convênio e e-mail eletrônico dirigida à concedente com solicitação de emissão de guia para recolhimento de saldo remanescente de recursos do convênio.
	Análise:
7.2.	Não assiste razão ao recorrente.
7.3.	Quanto aos argumentos apresentados em relação à imputação de débito referente à última parcela do Convênio 458/2003:
7.3.1.	O recorrente argumenta que, a partir do momento em que assumiu a Prefeitura de Paracambi/RJ, o objeto do citado convênio já deveria, em tese, ter sido executado. Tal alegação não pode ser aceita tendo em vista que:
	a) o montante total previsto para a construção do Hospital Municipal de Paracambi/RJ foi de R$ 1.800.000,00 (R$ 300.000,00, a título de contrapartida) . Como já haviam sido repassadas quatro parcelas de R$ 300.000,00, acrescidos de R$ 159.330,00 de contrapartida (somando R$ 1.359.330,00, o que representa 75,5% do total) , ainda restavam R$ 440.670,00 (ou, em termos percentuais, 24,5% do total) ainda a serem aplicados no objeto do convênio em questão; 
	b) assim, é de se presumir, que, ao contrário do alegado pelo recorrente, faltando um quarto dos recursos previstos naquela tratativa, a conclusão daquela obra ainda estava por acontecer; e
	c) ademais, pelo princípio da continuidade administrativa, já deveria ser de seu conhecimento as constatações do Relatório de Verificação in loco 208-5/2008, de 22/12/2008 (peça 20, p. 29-37) , em especial, de que a obra estava paralisada (fotografias da unidade de saúde fazem parte dos documentos anexos àquele relatório) e com a constatação de que o percentual de sua execução física estava em 59,4%.
7.3.2.	Quanto à menção de que já havia erro quanto à forma pela qual a obra, objeto do convênio, foi executada, melhor sorte não socorre ao recorrente:
	a) conforme consta à peça 6, p. 22, a Comissão de Convênio do Município de Paracambi/RJ, por meio do Ofício CC/011, de 28/1/2009, requereu a prorrogação pelo prazo adicional de 120 dias a fim de que fosse possível o repasse da última parcela do convênio em questão, bem como para a apresentação da prestação final das contas dessa tratativa;
	b) entende-se, assim, que a administração municipal, sob gestão do recorrente, assumiu a responsabilidade pela continuidade da execução do Hospital de Paracambi, vindo a receber, em 9/2/2009 (por meio da ordem bancária 2009OB804229) , a última parcela dos mencionados recursos e se obrigando a aplicar os demais recursos referentes à contrapartida da convenente;
	c) dessa forma, a conclusão da obra e a apresentação da prestação final de contas dos recursos referentes ao Convênio 458/2003, deveriam ter sido por ele providenciados. Fato é que que nenhum daqueles dois objetivos foram concretizados, a par de que não há qualquer controvérsia de que sua gestão se estendeu por dois mandatos consecutivos: de 2009 a 2012 e de 2013 a 2016;
	d) por fim, se havia eventual erro estrutural que impossibilitasse a conclusão da obra do convênio, tal fato deveria ter sido comunicado à concedente, o que não providenciado pelo responsável. Ao solicitar e receber o repasse da última parcela de R$ 300.000,00, o recorrente assumiu todos os riscos e efeitos dessa opção administrativa.
7.4.	Já em relação às alegações que tentam desconstituir os fundamentos da audiência do recorrente, se tecem as seguintes considerações adicionais:
	a) na peça recursal, não foram juntados novos documentos que comprovassem que os recursos foram efetivamente aplicados no objeto do convênio. Dessa forma, se mantêm as constatações do Relatório de Verificação in loco 92-6/2011, de 21/6/2011 (peça 20, p. 52-56, p. 19, p. 1-9) , que atestam que não existe a comprovação de que foram efetuadas despesas em contrariedade ao que dispõe o art. 20, caput, da IN/STN 1/1997 e a Cláusula Sexta, alínea "f", do Termo de Convênio 458/2003; e
	b) os gastos que o recorrente afirma que foram efetuados no objeto do convênio (medições realizadas na gestão anterior, nos valores de R$ 30.067,00 e R$ 61.200,00) , também são carecedores do necessário suporte documental. Há necessidade de cópias dos extratos bancários, das notas fiscais com a necessária identificação do número do convênio, dos cheques e demais comprovantes de despesas a fim de que seja analisado a regularidade dessas despesas para fins de desconstituição da multa aplicada ao recorrente com base no inciso II do art. 58 da Lei 8.443/1992.
7.5.	Em relação aos novos documentos juntados pelo recorrente, atesta-se que são insuficientes para afastar ou desconstituir parcialmente o débito a ele imputado, tendo em vista que:
a) a cópia do extrato de investimentos na conta do convênio, emitido em 7/12/2016, cujo valor de saldo consta R$ 439.038,02 (peça 246, p. 12) , atesta somente que podem ser considerados como existentes os valores e lançamentos lá constantes. No entanto, tal extrato não é apto a classificar o valor lá depositado como saldo de recursos não utilizados no convênio:
a.1) primeiro, porque o objeto do convênio não foi concluído;
a.2) segundo, porque consta nos autos que houve créditos na conta corrente do convênio sem comprovação de origem, no total de R$ 349.492,54 (peça 19, p. 1) ;
a.3) terceiro, sem o extrato bancário de todo o período, se desconhece se a essa conta foi utilizada para recebimento de créditos de recursos municipais, estaduais e federais até a data de sua emissão a partir da posse do recorrente no cargo de prefeito;
b) ainda sobre esse extrato, importa assinalar que compete ao responsável efetuar o recolhimento do saldo remanescente não utilizado no convênio, por meio da competente guia de recolhimento, desde que o objeto do convênio fosse concluído, o que não se verificou no presente caso concreto;
c) as fotografias juntadas à peça 246, p. 9-11, por si só, são elementos de prova insuficientes para atestar a destinação final da obra objeto do convênio em questão; e
d) a cópia de e-mail eletrônico à peça 246, p. 14, à mingua do comprovante de entrega, não comprova de que ele foi enviado para a concedente e se o seu recebedor era, de fato, o responsável competente para o pedido da emissão de guia de recolhimento.
7.6.	Assim, não há motivo suficiente para desconstituir o débito imputado ao recorrente ou para afastar ou mitigar a pena de multa a ele aplicada.
8.	Requerimento de realização de diligência pelo TCU
8.1.	O gestor municipal sucessor, Tarciso Gonçalves Pessoa, requer, adicionalmente, que seja efetuado diligência para averiguar se a obra em questão está atendendo aos interesses dos munícipes de Paracambi/RJ (peça 246, p. 8) .
	Análise:
8.2.	A pretensão do recorrente não deve ser deferida.
8.3.	Levando em consideração as alegações do mencionado recorrente acerca de seu pedido, entende-se que se aplicam os seguintes entendimentos constantes na base de "Jurisprudência Selecionada" deste Tribunal:
a) Acórdão 352/2017-TCU-Primeira Câmara (relatoria do Ministro Benjamin Zymler) :
Não cabe ao TCU, a pedido do responsável, realizar diligências para obtenção de provas adicionais às que se encontram no processo. Eventuais dificuldades do responsável na obtenção dos documentos necessários à prestação de contas dos recursos geridos, inclusive as derivadas de ordem política, se não resolvidas administrativamente, devem ser por ele levadas ao conhecimento do Poder Judiciário por meio de ação própria, uma vez que a responsabilidade pela comprovação da boa e regular aplicação dos recursos públicos é pessoal;
b) Acórdão 6214/2016-TCU-Primeira Câmara (relatoria do Ministro Bruno Dantas) :
Não cabe ao TCU determinar, a pedido do responsável, a realização de diligência, perícia ou inspeção para a obtenção de provas, uma vez que constitui obrigação da parte apresentar os elementos que entender necessários para a sua defesa; e
c) Acórdão 1522/2016-TCU-Plenário (Relatoria do Ministro Benjamin Zymler) 
A distribuição do ônus probatório nos processos de fiscalização do TCU segue a disciplina do art. 373 da Lei 13.105/2015 (CPC) , aplicada às peculiaridades da atividade de controle externo, competindo: a) à unidade técnica do Tribunal demonstrar os fatos apurados nas fiscalizações, mediante a juntada das evidências que os suportam; b) aos órgãos fiscalizados e aos terceiros interessados provar os fatos impeditivos, modificativos ou extintivos do direito do Estado de obter ressarcimento e/ou punir a prática de ato ilegal, ilegítimo e antieconômico que lhes fora atribuída pelo corpo instrutivo do Tribunal.
9.	Desconstituição da multa aplicada aos responsáveis ou mitigação de seu valor
9.1.	Os demais recorrentes alegam diversas circunstâncias factuais objetivando desconstituir as multas a eles aplicadas, ou, subsidiariamente, reduzir seus valores. Apresentam os argumentos abaixo mencionados, seguidos pelos itens de suas respectivas audiências. 
9.1.1.	Glauber Bragança de Miranda (peça 238, p. 1-7) :
	a) exerce o cargo de Agente Administrativo do Ministério da Saúde (peça 238, p. 10) e estava lotado na Divisão de Convênios no Estado do Rio de Janeiro;
	b) quanto ao disposto no item 260 do relatório do acórdão recorrido:
	b.1) à época dos fatos, a rotina para análise do pedido de prorrogação de convênios consistia em procedimentos operacionais tais como: tempestividade do pedido, motivação, existência de relatório situacional apresentado pelo convenente e de material fotográfico, comprovantes de publicações referentes aos procedimentos licitatórios realizados, eventual declaração do gestor no caso de existir pedido de reformulação do trabalho (peça 238, p. 31-33) ;
	b.2) após, aqueles procedimentos (peça 238, p. 28-29) :
- Afixar no ato, de forma imediata, carimbo no documento, atestando a data de seu efetivo recebimento e, em seguida, registrar no Sistema de Protocolo - SIPAR
- Fazer anexação ao Processo Administrativo do Convênio correspondente, com registro no SIPAR.
- Analisar e emitir parecer e despacho no Módulo de Prorrogação no sistema GESCON acerca do pleito quanto a viabilidade de prorrogar ou não, encaminhando a CGCC/CEPROC, para apreciação e decisão por parte da Diretoria Executiva, atentando para os procedimentos técnicos e a legislação aplicada a convênios e similares.
- Imprimir e assinar o parecer e o Despacho, juntando-os ao processo.
- Enviar o processo a este Fundo Nacional de Saúde, para conclusão dos procedimentos relativos ao pleito da Entidade. Informações contidas no Memorando circular n° 0253/MS/SE/FNS de 19 de maio de 2009;
	b.3) tais procedimentos foram definidos previamente ao seu ingresso no serviço público federal em 22/11/2009;
	b.4) a solicitação era tempestiva e havia solicitação de reformulação de plano de trabalho (Ofício GAB/691, de 18/12/2009 - peça 238, 12-13) pendente de análise pela área técnica em Brasília. Tal fato inviabilizava a execução do objeto do convênio tendo em vista que se tratava de mudança de ordem técnica na obra em questão e apontava para a necessidade de conceder prorrogação do prazo de vigência do convênio;
	b.5) segundo orientação do Ofício Circular 1609, havia a necessidade de declaração do gestor de que não procedeu sua execução e de que ficaria no aguardo da autorização prévia da concedente. Acontece que a negativa de autorização só se deu em 19/8/2015, quase seis anos depois;
b.6) ressalte-se a norma que veda pagamentos em data posterior à vigência do convênio, à exceção de autorização da concedente e desde que o seu fato gerador tenha ocorrido durante a sua vigência. A não concessão de prorrogação de vigência ocasionaria o fim da execução do convênio e o parecer pelo deferimento do pedido era a decisão técnica mais coerente;
b.7) a partir de 2009, o sistema de convênios, Siconv, implementou funcionalidade no sentido de que, uma vez cadastrado um pedido de alteração no plano de trabalho, os demais trâmites processuais ficam suspensos até que aquele pedido seja apreciado;
c) em relação ao que foi mencionado nos itens 262 e 263 do acórdão recorrido:
c.1) as orientações para a questão referente ao canteiro de obras já estavam mencionadas no próprio relatório de verificação in loco, não competindo ao parecerista a adoção de meios (como embargo da obra) que fugiam de sua alçada. Fato é que sua participação objetivava à prefeitura viabilizar a execução da obra;
c.2) ademais, em se tratando de obra referente à construção de hospital envolve sempre dilemas no que tange ao interesse coletivo;
c.3) todas as instâncias superiores referendaram o deferimento da prorrogação da tratativa sendo certo que: 
 (...) 
Seria muito pouco provável que uma manifestação negativa por parte desse recorrente a continuidade de uma obra orçada em mais de R$ 1.000.000,00, que estava com um pedido de Alteração de plano de Trabalho em análise, fosse acatada, provavelmente seria ignorada ou mesmo alterada por qualquer técnico de instância superior a DICON/RJ;
d) em face do que foi lançado no item 264, o parecer foi regularmente encaminhado às instâncias superiores e atendeu a todos os requisitos normativos, inclusive em face da possibilidade de alteração da proposta;
e) quanto ao disposto no item 265 do acórdão recorrido, o recorrente requer, em grau de recurso, ampliar as justificativas e argumentações ora apresentadas;
f) em relação à análise lançada no item 266, a manutenção e zelo pelas instalações físicas da obra seria de responsabilidade direta da prefeitura, seja pela proximidade, seja pela segurança patrimonial. No que estava sob a alçada do recorrente, foi feito parecer pela prorrogação do convênio;
g) já em relação ao fundamento contido no item 267, há que se assinalar que os protocolos e medidas foram adotados pelos respectivos setores responsáveis e não se caracterizaram como manifestações individualizadas e desprovidas de supervisão pelas instâncias superiores; e
h) em arremate, o recorrente ressalta que atendeu a:
 (...) todas as rotinas e protocolos orientados pelo Ministério da Saúde e Divisão de Convênios do Rio de Janeiro. Recebi Ofício PMP/SECPLAN n° 223/2011 de 14/07/2011 em acordo com as normas exigidas para o pleito em conformidade aos procedimentos padrões, encaminhei para a área técnica - Coordenação de Elaboração, Processamento e Controle de Contratos e Convênios - CEPROC para decisão final. Minha manifestação favorável, naquela ocasião, que viria ser apreciada em análise final pelas instâncias superiores, foi totalmente pautada em boa-fé não permitir que uma obra orçada em mais de R$ 1.000.000,00 fosse definitivamente abandonada gerando um prejuízo imensurável para os cofres públicos e usuários do serviço, manifestação essa, submetida a várias esferas, fatores e agentes que envolvem a complexa situação da saúde pública.
9.1.1.1.	O termo de sua audiência contemplou as seguintes impropriedades (peça 79, p. 1) :
 (...) indícios de possíveis irregularidades ocorridas no Convênio 458/2003 (Siafi 497866) - FNS, nos termos descritos a seguir:
a) referente à apreciação de pedidos de prorrogação de prazo:
a.1) conduta do responsável: ter incorrido em falha ao se pronunciar, acerca da solicitação de prorrogação do Convênio 458/2003, no Parecer Técnico Gescon/Dicon 21/7/2011 e no Despacho n. 184-S/SE/FNS/Dicon/Sehap/RJ, visto que em tais apreciações:
a.1.1) deixou-se de realizar a esperada análise da razoabilidade dos motivos invocados pela convenente para a prorrogação, não podendo ser tomado como tal, no caso do Parecer Técnico Gescon/Dicon 21/7/2011, a simples manifestação de que a 'justificativa que a entidade veio a apresentar com o fito de fundamentar o pleito da nova prorrogação guarda consistência pelo fato do objeto encontrar-se em execução', emitida em face da também simplória justificativa apresentada pela prefeitura de que a dilação de prazo pretendida visava alcançar o 'objetivo de atendermos aos procedimentos técnicos administrativo e de serviços que busquem alcançar o produto final do contrato firmado com a concedente';
a.1.2) deixou-se de abordar a questão crucial, para o bom andamento da avença, da preocupante situação de degradação e abandono das obras do hospital, situação essa que já tinha sido constatada desde 2005, no caso do abandono do canteiro de obras e das próprias instalações, e desde 2008, relativamente à degradação das instalações, tampouco cogitou de medidas que instassem a prefeitura a tomar providências para sanar tais problemas;
a.2) irregularidade: a conduta do responsável propiciou a ocorrência de apreciação falha de pedidos de prorrogação de prazo do convênio 458/2003, com infração ao disposto no art. 15 da IN/STN n. 01/97. 
Análise:
9.1.1.2.	Entende-se que deva ser mitigado o valor da multa a Glauber Bragança de Miranda.
9.1.1.3.	Preliminarmente, há que se consignar que os limites da controvérsia que se instaura em relação às condutas, tidas por irregulares, de responsáveis no âmbito dos processos em curso neste Tribunal é delimitada pelos termos de suas respectivas audiências ou citações.
9.1.1.4.	No presente caso concreto, conforme se verifica pelo que consta no subitem 9.1.1.1 deste Exame, a conduta do recorrente foi valorada por duas omissões: a primeira, não realização da esperada análise de razoabilidade da prorrogação do convênio em questão; e, a segunda, não abordagem da situação real do estágio de execução da obra e de eventuais medidas corretivas.
9.1.1.4.1.	Quanto à primeira imputação, de fato, o parecer emitido pelo recorrente resta instruído de forma deficiente (peça 23, p. 10-11) . Com efeito:
a) no tópico sobre "análise técnica", subtópico "análise de acompanhamento", consta que o convênio não teve pendência ou não teve acompanhamento, quando já era conhecido que o seu objeto sequer havia sido concluído ou que constasse pedido de reformulação do plano de trabalho, ainda pendente de apreciação;
b) na descrição técnica, foi mencionado que o Convênio 458/2003 "teve analisado pedido de reformulação de plano de trabalho", quando, em verdade, o mesmo ainda não havia sido apreciado, conforme o próprio recorrente alega em suas razões recursais;
c) consta, sem a necessária indicação do suporte documental, a informação de que as recomendações do relatório de verificação in loco 208-5/2008 restavam atendidas, quais sejam (peça 20, p. 35, item VI) :
c.1) a convenente deveria manter em seus arquivos, documentação completa referente à execução da obra;
c.2) a convenente deveria zelar para que seja revertido o processo de deterioração, incluindo infiltrações, aberturas nas lajes que permitissem a entrada de água, dentre outras situações deletérias;
c.3) justificativa para a paralisação da obra, objeto do convênio em questão;
c.4) justificativa para as situações verificadas quanto à retirada de valores da conta específica do convênio sem a devida apresentação de documentação comprobatória das despesas;
d) aliás, não há nenhuma informação no parecer sobre aquelas circunstâncias;
e) ademais, segundo documentação juntada pelo próprio recorrente (cópia do Ofício Circular 1.609/MS/SE/NERJ, DICON/SEHAP, peça 238, p. 31-33) , para apreciação do pedido de prorrogação de vigência do convênio, havia a necessidade de uma série de documentos, dentre os quais: material fotográfico, extrato da publicação do edital, da homologação, da adjudicação, dos comprovantes de despesas já efetuadas, todos esses referentes ao processo de licitação da obra já executada. No entanto, também não houve qualquer menção sobre tais documentos no parecer em discussão;
f) dessa forma, resta suficientemente demonstrado que o parecer em discussão é omisso quando deixa de mencionar elementos essenciais para apreciação do mérito quanto ao deferimento, ou não, da prorrogação pretendida pela convenente, desvirtuando a utilidade do parecer técnico que é subsidiar a tomada de decisão para os escalões superiores na hierarquia administrativa da concedente. Ademais, à míngua de quaisquer ressalvas, terceiro que aprecie o sobredito parecer, nos termos em que foi lançado, não tem ciência de nenhum elemento apto a indeferir o pleito de prorrogação da vigência do convênio, mormente as graves circunstâncias em que a obra se encontrava; e
g) toda a motivação quanto ao posicionamento pelo deferimento do pleito, constante nas razões recursais apresentadas pelo recorrente, não constou do parecer sob análise, de sorte que, ainda que plausíveis, não se pode aproveitá-los para fins de sopesamento da sua culpabilidade.
 9.1.1.4.2.	No entanto, já em relação à segunda imputação, entende-se que a conduta omissiva do recorrente é carecedora de culpabilidade, devendo ser mitigado o valor da multa aplicada ao recorrente em face das seguintes considerações:
a) inicialmente há que se esclarecer que a ausência de informação quanto ao estado incompleto da obra já está englobada na primeira imputação, de sorte que essa irregularidade é redundante em relação à audiência do recorrente. A inovação na segunda imputação resta assente na omissão quanto à falta de possíveis recomendações por parte do parecerista, ora recorrente, o qual entende-se que não pode servir de suporte para valorar a pena de multa a ele imposta;
b) com efeito, a data em que ocorreu o repasse da última parcela do Convênio 458/2003, de R$ 300.000,00, se deu em 9/2/2009, ao passo que o parecer em discussão foi exarado com interregno de tempo superior a dois anos, em 21/7/2011. É importante registrar tal fato, haja vista que a data de repasse da última parcela do convênio é momento que baliza a aferição de conduta dos responsáveis arrolados nesta TCE, haja vista que, após a ocorrência desse evento medidas corretivas já não se mostram mais eficazes;
c) assim, na data de assinatura do parecer, em 21/7/2011, ante a inexistência de novas parcelas a serem repassadas à convenente, repita-se, não havia medidas saneadoras ou alternativas a serem sugeridas pelo parecerista que pudessem ser eficazes no sentido de potencializar a conclusão da obra do multicitado convênio ou o seu eventual reaproveitamento;
d) o cerne do parecer se limitava à prorrogação, ou não, do convênio, o que acabou sendo analisado pelo recorrente, ainda que de forma deficiente, conforme analisado no subitem anterior. Dito por outras palavras, quanto à segunda imputação de sua audiência (proposição de eventuais recomendações) , não seria exigível conduta diversa de sua parte, uma vez que, como mencionado anteriormente, os recursos do convênio já haviam sido integralmente repassados.
9.1.1.5.	Conforme análise anterior (subitem 9.1.1.4.1 deste Exame) , não se pode acolher a alegação de que o parecer exarado pelo recorrente atendeu às normas internas da Dicon, até porque os deveres de veracidade e de completude na emissão de pareceres técnicos, no âmbito da Administração Pública, são de observância obrigatória pelos servidores públicos nesse tipo de ato.
9.1.1.6. 	Ademais, rechaçando o conjunto das alegações do recorrente, importa assinalar que o juízo de valor sobre o mérito pelo deferimento, ou indeferimento, do pedido de prorrogação de vigência em questão não foi objeto da audiência do recorrente (o que caracteriza apresentação de defesa indireta desprovida de eficácia) , mas sim seu conteúdo material, que não trouxe a integralidade dos subsídios de fato para que as autoridades hierárquicas superiores da concedente procedessem ao correto exame de mérito sobre aquele pleito. Sobre a ausência desse tipo de informação, o recorrente nada trouxe em sua defesa. 
9.1.1.7.	Não se pode acolher o argumento de que não havia necessidade de discorrer sobre o estado deficiente da obra uma vez que aquela constatação já estava mencionada no relatório de inspeção in loco. Um dos objetivos do parecer técnico-administrativo é consolidar as principais ocorrências factuais, sobretudo aquelas que possam interferir no mérito do pedido de prorrogação de vigência do convênio, meta essa que não foi cumprida pelo recorrente em seu parecer. 
9.1.1.8.	A par do foi mencionado pelo recorrente, não se pode desmerecer a importância do conteúdo dos pareceres técnicos-administrativos, emitidos pelas áreas subalternas da concedente, ao argumento de que seria pouco provável o seu acolhimento. Cada caso detém suas próprias peculiaridades e admitir a validade desse tipo de alegação seria como reduzir a emissão dos sobreditos pareceres a meras peças de conteúdo formal sem adentrar no mérito sobre o pedido de prorrogação do convênio em questão. 
9.1.1.9.	Fato é que, conforme mencionado anteriormente (vide subitem 9.1.1.4.1 deste Exame) , não foi levado em consideração a prevalência do princípio da verdade material que rege o processo administrativo ante a falta de informações determinantes para a formação da convicção sobre o deferimento daquele pleito.
9.1.1.10.	 Não se pode acolher a alegação de que o recorrente agiu com boa-fé posto que o fundamento para a aplicação da pena ao recorrente se pautou em ato omissivo, não importando se essa conduta desidiosa foi, ou não, intencional. 
9.1.1.11.	Por fim, entende-se que, naquele momento processual, não era razoável exigir do recorrente a proposição de recomendações providas de eficácia e, sendo essa impropriedade parte do objeto de sua audiência, propõe-se reduzir o valor da multa a ele aplicado.
9.1.2.	Ana Paula Gaspar Pontes (peça 239, p. 1-8) :
	a) conforme documentos anexos, a prorrogação de prazo apresentada pela Prefeitura de Paracambi/RJ, em 26/10/2009, atendeu a todos os requisitos normativos (justificativa do pedido, fotos e relatório situacional - peça 239, p. 9-13) ;
	b) a recorrente, tendo entrado em exercício na Divisão de Convênios em 28/10/2009, deu em seu parecer fiel cumprimento ao que dispõe todos os termos procedimentais contidos no Memorando Circular 0253/MS/SE/FNS, de 19/5/2009 (peça 239, p. 14-17) ;
	c) o serviço de habilitação da mencionada divisão não possuía autonomia para realizar visitar in loco nos locais em que são executadas obras custeados com recursos de convênios federais. Além de estar em período de aprendizado, não lhe foi dado alerta ou orientação quanto as mazelas constatadas na obra em discussão;
	d) ademais, os autos do processo referente ao Convênio 458/2003 não foram encaminhados àquele serviço, estando em Brasília (peça 240, p. 18) . Sua análise se baseou em informações constantes no Sistema Gescon o qual informara que, anteriormente, há haviam sido deferidos oito pedidos de prorrogação de vigência daquele convênio, que, ao final, resultaram em 13 termos aditivos;
	e) constava, ainda, uma análise parcial e uma aprovação parcial da prestação de contas. Fato é que somente em 2016, após sete anos, é que as contas foram reprovadas;
	f) na manifestação da recorrente, Despacho 241, de 23/6/2010, não houve manifestação pelo deferimento ou indeferimento do pedido de prorrogação da prefeitura, mas foi assinalado que a municipalidade entregou o pedido fora do prazo e sem os documentos necessários para a devida análise (peça 239, p. 22-23) . No entanto, as instâncias superiores do FNS deferiram a prorrogação do convênio (peça 239, p. 24-25) ;
g) a recorrente também seguiu os procedimentos previstos no Ofício Circular 1.609, de 26/11/2007, uma vez que havia pedido de reformulação do plano de trabalho ainda não apreciado. Aliás, à época de sua atuação não havia acesso a informações que pudessem impedir a prorrogação do convênio em tela;
h) quanto ao parecer Gescon emitido pela recorrente, a entidade apresentou proposta de prorrogação onde constou percentual de execução da obra e justificativa, que obedeceu às regras dos ofícios e memorandos exigidos pela concedente. Naquele ato, a recorrente agiu com estrita observância a todos os normativos e pautada na boa-fé;
i) em síntese:
 (...) a recorrente além de ter sido orientada, pela chefia com base nos documentos já mencionados, não possuía o processo físico para analisar, tendo apenas o sistema Gescon para verificar. Nele a recorrente pode observar que, referente a quinta visita 'in loco', no item 3, do Relatório 208-5/08, consta que havia uma recomendação para a convenente pedindo para que a mesma justificasse a paralisação da obra, que é o objeto do Convênio 458/2003. Porém, no dia 03 de fevereiro de 2009, data anterior ao Parecer Gescon emitido pela recorrente, o chefe da Dicon-RJ, Sr. Manoel Santos, lançou que a recomendação havia sido atendida. Com isso, não havia nada impedindo a solicitação de prorrogação do Convênio objeto desse recurso;
j) por fim, reitera que a palavra final sobre a prorrogação de convênio era do FNS o que acabou por ser deferido pela concedente (peça 239, p. 33-36) .
9.1.2.1.	Sua audiência foi delimitada em face das seguintes ocorrências (peça 70, p. 1) : 
 (...) indícios de possíveis irregularidades ocorridas no Convênio 458/2003 (Siafi 497866) - FNS, nos termos descritos a seguir:
a) referente à apreciação de pedidos de prorrogação de prazo:
a.1) conduta do responsável: ter incorrido em falha ao se pronunciar acerca da solicitação de prorrogação do Convênio 458/2003 no Parecer Técnico GESCON, de 27/11/2009, visto que nessa apreciação:
a.1.1) deixou-se de abordar a questão crucial, para o bom andamento da avença, da preocupante situação de degradação e abandono das obras do hospital, situação essa que já tinha sido constatada desde 2005, no caso do abandono do canteiro de obras e das próprias instalações, e desde 2008, relativamente à degradação das instalações, tampouco cogitou de medidas que instassem a prefeitura a tomar providências para sanar tais problemas;
a.2) irregularidade: a conduta do responsável propiciou a ocorrência de apreciação falha de pedidos de prorrogação de prazo do convênio 458/2003, com infração ao disposto no art. 15 da IN/STN n. 01/97.
Análise:
9.1.2.2.	Em homenagem ao princípio da proporcionalidade, entende-se que, também, deva ser mitigado o valor da multa aplicada a Ana Paula Gaspar Pontes em grau maior à diminuição do valor da multa que se propõe ao recorrente Glauber Bragança de Miranda haja vista que o item de sua audiência é subconjunto dos itens a ele atribuídos, não tendo sido ela ouvida em audiência pela imputação constante da alínea "a.1.1" do subitem 9.1.1.1 deste Exame.
9.1.2.3.	Cotejando-se os itens de sua audiência (subitem 9.1.2.1 deste Exame) em relação aos que constam na audiência de Glauber Miranda (vide subitem 9.1.1.1 deste Exame) , verifica-se que a única imputação a ela corresponde à segunda impropriedade imputada àquele responsável, a qual se propôs que seja, em parte, desconsiderada para fins de culpabilidade, nos termos já analisados no subitem 9.1.1.4.2. 
9.1.2.4.	Assinale se que o seu parecer (peça 6, p. 49) , tal como de Glauber Miranda, é deficiente quanto à menção sobre a incompletude da obra, informação essa crucial para o juízo de valor do pedido de prorrogação das autoridades hierárquicas superiores da concedente. Tal constatação fundamenta, de forma suficiente, a mantença da pena de multa, porém, entende-se que seu valor seja fixado em patamar menor ao que vier a ser fixado para Glauber Miranda.
9.1.2.5.	Ao apreciar os termos materiais em que foram lançados o parecer da recorrente, se verifica que ela, também, não apresenta justifica plausível em relação à ausência, em seu parecer, de informação determinante sobre o estado da obra para o correto juízo de valor das autoridades que decidiriam, posterior e conclusivamente, sobre o deferimento, ou não, do pedido de prorrogação do convênio.
9.1.2.6.	Quanto às alegações referentes ao acerto quanto ao mérito do encaminhamento no parecer em discussão, reiteram-se as mesmas análises lançadas nos subitens 9.1.1.4.1, alínea "g", 9.1.1.5, 9.1.1.6, 9.1.1.8 e 9.1.1.10 deste Exame.
9.1.2.7.	Dessa forma, propõe-se reduzir o valor da multa à recorrente, em patamar menor ao que for fixado a Glauber Miranda.
9.1.3.	Osmar Machado dos Santos Junior (peça 240, p. 1-6) :
	a) esclarece que a Dicon se dividia em dois setores: Sehap, Serviço de Habilitação a Projetos, e Saap, Serviço de Acompanhamento e Prestação de Contas (setor esse responsável pelo acompanhamento da execução de convênios, incluindo inspeções in loco e análise de prestação de contas) ;
	b) os procedimentos operacionais da Sehap para pedidos de prorrogação de convênio estavam disciplinados por meio do Memorando Circular 0253, de 19/5/2009 (peça 240, p. 7-8) ;
	c) o recorrente estava, à época do ato inquinado, lotado na Sehap e não tinha autonomia para acompanhar a execução dos convênios e nem fazer visitas in loco. Também deveriam serem observadas as disposições do Ofício Circular 1.609, de 26/11/2007;
	d) a solicitação de prorrogação foi encaminhada pelo convenente e analisada, apenas, no âmbito do Sistema Gescon, haja vista que os autos do processo estavam em Brasília, sob análise de reformulação do objeto do convênio. O mencionado sistema trabalha de forma simplista, em forma de check-list, dividido em duas abas, "Análise Básica" e "Análise da Execução" (onde se verifica se há recomendações ou pendências sobre a prestação de contas) . Consigne-se que constava a informação de que as prestações de contas parciais estavam aprovadas, de acordo com o Parecer Gescon 427, de 3/2/2009. Já no módulo de acompanhamento, foi consultado o Relatório de Verificação in loco 208-5/08 constava a informação, do Servidor Manoel Cezar Nobre dos Santos, de que a justificativa para paralisação da obra já estava saneada (peça 240, p. 9) ;
	e) segundo informações prestadas pela convenente, 98% da execução do convênio já havia sido concluído. A última visita in loco, antes da solicitação de prorrogação, apontou 59,4% de execução financeira, não havendo nova inspeção até 2011. Constou, também, uma solicitação de prorrogação, datada de 5/6/2009, onde foi declarado 85% de execução;
	f) quanto à imputação de que não poderia ter havido prorrogação sem restar decidido o pedido de reformulação do plano de trabalho (PT) , consigna que a prorrogação era devida, pois a convenente estava aguardando o parecer conclusivo sobre a alteração do PT que só veio a ocorrer em 19/8/2015, pelo seu indeferimento (peça 240, p. 30-32) ;
g) a análise preliminar, efetuada à época dos fatos, gerou um parecer nos moldes do modelo do Gescon, propiciando a aprovação do 11º Termo Aditivo ao convênio;
h) constou parecer favorável anterior pela prorrogação do convênio de servidora do Sehap que não foi arrolada nestes autos, o que acabou por gerar o 8º Termo Aditivo (peça 240, p. 39-42) . Posteriormente, houve nova prorrogação sem procedimentos de autorização, gerando o décimo termo aditivo;
i) em síntese:
 (...) a análise se deu diante da vasta documentação interna (Memorando Circular n° 0253/MS/SE/FNS de 19 de maio de 2009; Ofício Circular n° 1609/MS/SE/NERJ/DICON/SEHAP de 26 de novembro de 2007; Despacho 08001 - MS/FNS/CGCC/CEPROC; Solicitação de prazo que gerou o 10° Termo Aditivo, e ainda, pelo fato do Relatório de Verificação "In Loco" 208-5/08 Gescon ter a recomendação atendida e pelo fato da prestação de contas parcial ter sido aprovada) . E o parecer o foi emitido em função da documentação entregue, documentação exigida pelos superiores e encaminhada para Brasília (CEPROC) ;
j) por fim, nos termos do Memorando Circular 112, reitera que a palavra final sobre a prorrogação de convênio era do FNS e que, da mesma forma que outros responsáveis arrolados neste processo, agiu desprovido de má-fé. Assinala, também, que inexiste nexo de causalidade entre sua conduta e o resultado tido por irregular, nos termos do que descreve o item 3.2, alínea "c" da Portaria 670/2015 do Tribunal de Contas do Estado de Santa Catarina, não persistindo sua responsabilização.
9.1.3.1.	Sua audiência contemplou o seguinte rol de impropriedades (peça 74, p. 1-2) : 
 (...) indícios de possíveis irregularidades ocorridas no Convênio 458/2003 (Siafi 497866) - FNS, nos termos descritos a seguir:
a) referente ao acompanhamento físico-financeiro do convênio:
a.1) conduta do responsável: ter sido condescendente ao se pronunciar a respeito do Convênio 458/2003, quando da ação fiscalizatória que deu origem ao Relatório de Verificação in loco N.7 7/2013, colaborando assim com a persistência das irregularidades existentes na execução da avença, visto que:
a.1.1) a fiscalização imediatamente anterior, Relatório de Verificação in loco N. 92-6/2011, de 21/7/2011, havia sido contundente ao recomendar a devolução da totalidade dos recursos repassados, por ter considerado que, além das diversas irregularidades havidas na execução do convênio, não restou concluído o objeto da avença tampouco alcançado seu objetivo;
a.1.2) não obstante isso, a fiscalização subsequente, que deu origem ao Relatório de Verificação in loco N.7-7/2013, a qual, é bom frisar, foi realizada dois anos depois da fiscalização anterior (Relatório de Verificação in loco N. 92-6/2011) e retratou uma realidade que era praticamente a mesma da observada nessa última ação fiscalizatória, relativizou a contundência do recomendado em 2011, pois sugeriu que a devolução tivesse lugar somente no caso de fracassarem as tratativas para mais uma prorrogação de prazo e para a reformulação do plano de trabalho, desconsiderando o fato de que tais tratativas, à época , já se delongavam por bastante tempo, há mais de 1 ano no caso da prorrogação e há mais de 4 no que respeita à reformulação;
a.2) irregularidade: a conduta do responsável propiciou a ocorrência de acompanhamento físico-financeiro do convênio realizado de forma precária e condescendente, com infração ao disposto no art. 23 da IN/STN n. 01/97 e no art. 219, inc. VIII) , da Portaria n. 3.965, de 14 de dezembro de 2010, expedida pelo Gabinete do Ministro da Saúde;
b) apreciação de pedidos de prorrogação de prazo:
b.1) conduta do responsável: ter incorrido em falha ao se pronunciar, acerca da solicitação de prorrogação do Convênio 458/2003, no Parecer Técnico GESCON, de 8/2/2011 e do Despacho N. 31/MS/SE/FNS/DICON/SEHAP/RJ, visto que em tais apreciações:
b.1.1) ter deixado de realizar a esperada análise da razoabilidade dos motivos invocados pela convenente para a prorrogação, não podendo ser tomado como tal, no caso do Parecer Técnico GESCON, de 8/2/2011, a simples manifestação de que a "justificativa que a entidade veio a apresentar com o fito de fundamentar o pleito da nova prorrogação guardam consistência", emitida em face da também simplória justificativa apresentada pela prefeitura de que as "devidas providências para a retomada da obra estão sendo tomadas";
b.1.2) ter deixado de abordar a questão crucial, para o bom andamento da avença, da preocupante situação de degradação e abandono das obras do hospital, situação essa que já tinha sido constatada desde 2005, no caso do abandono do canteiro de obras e das próprias instalações, e desde 2008, relativamente à degradação das instalações, tampouco cogitou de medidas que instassem a prefeitura a tomar providências para sanar tais problemas;
b.1.3) ter sido contemplada, no Parecer Técnico GESCON, de 8/2/2011, informação incorreta de que as obras do hospital já se encontrariam executadas em "98% conforme Relatório Situacional", não obstante tal percentual não estar presente em nenhum dos 7 relatórios de vistoria pertinentes ao convênio, além do mais, o relatório mais recente, à época, era o 208-5/2008, de 22/12/2008, o qual mencionava índice sensivelmente inferior, uma vez que assinalava que "a obra está paralisada desde 31/12/2004, com execução de 59,4 (cinquenta e nove vírgula quatro) %";
b.2) irregularidade: a conduta do responsável propiciou a ocorrência de apreciação falha de pedidos de prorrogação de prazo do convênio 458/2003, com infração ao disposto no art. 15 da IN/STN n. 01/97 e no art. 219, inc. VIII) , da Portaria n. 3.965, de 14 de dezembro de 2010, expedida pelo Gabinete do Ministro da Saúde.
Análise:
9.1.3.2.	Inicialmente, há que se esclarecer que a multa imputada ao recorrente não decorre da imputação lançada na alínea "a" de sua audiência (vide subalínea anterior) , na qualidade do cossignatário de relatório de verificação in loco, uma vez que foi reconhecido, no âmbito do voto condutor do acórdão recorrido, que os autores dos sobreditos relatórios restaram isentos de culpa (peça 173, p. 7) :
 (...) 
56. Ante o exposto, pedindo vênias por divergir dos pareceres prévios, é de se concluir que os responsáveis pela elaboração dos relatórios das vistorias in loco se ativeram a expressar suas opiniões técnicas acerca do andamento do objeto do convênio. Já os responsáveis pela aprovação desses relatórios apenas anuíram às conclusões técnicas neles insertas. Desse modo, tanto os responsáveis pela elaboração dos relatórios quanto aqueles que os aprovaram não contribuíram, de forma decisiva, para o prosseguimento dos repasses dos recursos, nem para a dilação do prazo da avença, cujas decisões sobre sua continuidade couberam a outros agentes públicos do ente concedente.
9.1.3.3.	A conduta do recorrente está incluída no grupo de responsáveis, servidores da Dicon, que emitiram parecer favorável à prorrogação do convênio em discussão após o repasse da última parcela do convênio. Sendo assim, ratificando-se a mesma análise lançada no subitem 9.1.1.4.2 deste Exame, entende-se que deva ser mitigado o valor da multa aplicada ao recorrente.
9.1.3.4. 	Em homenagem ao princípio da proporcionalidade, entende-se que essa redução se dê em grau menor à diminuição do valor da multa que se propõe ao recorrente Glauber Bragança de Miranda haja vista que ele responde a um item extra, no rol de irregularidades de sua audiência, em relação aos itens a atribuídos a Glauber Miranda, qual seja, o lançamento de informação incorreta (vide subalínea "b.1.3" do subitem 9.1.3.1 deste Exame) , que, por si só, teria o condão de influenciar, de forma determinante, a decisão pelas autoridades hierárquicas superiores da concedente em não prorrogar o convênio.
9.1.3.5.	As alegações recursais do recorrente se assemelham às apresentadas por Glauber Miranda e o parecer por ele confeccionado restou motivado (peça 7, p. 27-28) de forma semelhante ao que foi lançado por aquele responsável, motivo pelo qual reitera-se a mesma análise lançada nos subitens 9.1.1.5, 9.1.1.6, 9.1.1.8 e 9.1.1.4.1 (abaixo transcrita com os ajustes aplicados sobre as circunstâncias de sua conduta) : 
	(...) Quanto à primeira imputação, de fato, o parecer emitido pelo recorrente resta instruído de forma deficiente (peça 7, p. 27) . Com efeito:
a) no tópico sobre "análise técnica", subtópico "análise de acompanhamento", consta que o convênio não teve pendência ou não teve acompanhamento, quando já era conhecido que o seu objeto sequer havia sido concluído ou que constasse pedido de reformulação do plano de trabalho, ainda pendente de apreciação;
b) na descrição técnica, foi mencionado que o Convênio 458/2003 estava com a obra executada em 98% o que não refletia a realidade naquele momento;
c) ademais, segundo documentação juntada pelo próprio recorrente (cópia do Ofício Circular 1.609/MS/SE/NERJ, DICON/SEHAP, peça 240, p. 10) , para apreciação do pedido de prorrogação de vigência do convênio, havia a necessidade de uma série de documentos, dentre os quais: material fotográfico, extrato da publicação do edital, da homologação, da adjudicação, dos comprovantes de despesas já efetuadas, todos esses referentes ao processo de licitação da obra já executada. No entanto, também não houve qualquer menção sobre tais documentos no parecer em discussão;
d) dessa forma, resta suficientemente demonstrado que o parecer em discussão é omisso quando deixa de mencionar elementos essenciais para apreciação do mérito quanto ao deferimento, ou não, da prorrogação pretendida pela convenente, desvirtuando a utilidade do parecer técnico que é subsidiar a tomada de decisão para os escalões superiores na hierarquia administrativa da concedente. Dito por outras palavras, à míngua de quaisquer ressalvas, terceiro que aprecie o sobredito parecer, nos termos em que foi lançado, não tem ciência de nenhum elemento apto a indeferir o pleito de prorrogação da vigência do convênio, mormente as graves circunstâncias em que a obra se encontrava; e
e) toda a motivação quanto ao posicionamento pelo deferimento do pleito, constante nas razões recursais apresentadas pelo recorrente, não constou do parecer sob análise, de sorte que, ainda que plausíveis, não se pode aproveitá-los para fins de sopesamento da sua culpabilidade.
9.1.3.6.	Dessa forma, entende-se que deva ser reduzido o valor da multa ao recorrente, porém, em patamar acima do que vier a ser fixado a Glauber Miranda. 
9.1.4.	Pedro Paulo Pires Robaço (peça 247, p. 1-10) :
	a) em face do que foi lançado no item 132 do relatório do acórdão recorrido, faz juntar à peça recursal cópias de diversos documentos dos autos referente ao convênio em questão e que reflete a hierarquia interna das decisões (peça 247, p. 11-134, e peça 248) ;
	b) em relação à imputação de que aprovou indevidamente a terceira prestação de contas parcial do Convênio 458/2005, assevera que:
	b.1) considerando as atribuições institucionais no âmbito do FNS, a Saap não libera recursos, não prorroga prazos de vigência e não reformula plano de trabalho. Aquele setor emite parece opinativo pela aprovação da prestação de contas parcial e sugere a liberação de parcela. A efetiva liberação do recurso só ocorre após análise das instâncias superiores e é de responsabilidade do ordenador de despesas;
	b.2) os pormenores dos trâmites envolviam as seguintes etapas:
 (...) 
Entre as diversas instâncias superiores e áreas técnicas, diretamente quanto à avaliação de prestação de contas, tínhamos à época dentro da estrutura hierárquica do MS/FNS a CGAPC e a CPCONT, a CGAPC era a Coordenação Geral de Acompanhamento e Prestação de Contas de Contratos e Convênios, sob sua subordinação estavam a CAAV e a CPCONT - Coordenação de Prestação de Contas, responsável em avaliar os pareceres de prestação de contas tanto referente a parcelas como a prestação de contas final. O técnico do SAAP - Serviço de Acompanhamento e Análise de Prestação de Contas, emitia o parecer que a DICON - Divisão de Convênios avaliava e encaminhava via sistema GESCON para a CPCONT e consequentemente para CGAPC para avaliação, naquele momento o rascunho do parecer no sistema GESCON permanecia com uma TARJA, que informava que estava sob ANÁLISE DA CPCONT, e disponível a visualização por todas as instâncias hierárquicas do FNS/MS, somente após a avaliação daquela Coordenação, é que ficava liberado o parecer no Sistema GESCON para ser emitido e encaminhado ao Convenente. O mesmo ocorria para os Relatórios de Verificação IN LOCO, a Coordenação responsável era e ainda é a CAAV, que da mesma forma, assim como as outras Coordenações, além de orientar as rotinas administrativas e a forma de análise de processos, também avaliava os Relatórios de Verificação IN LOCO, com o mesmo critério, após a equipe técnica concluir o Relatório de Verificação IN LOCO no Sistema GESCON, o relatório também ficava com a TARJA de sob ANÁLISE DA CAAV, e somente depois da referida análise o Relatório ficava liberado para a impressão pela equipe técnica e posterior assinaturas e encaminhamento para a/o convenente; [grifos suprimidos]
	b.3) os pareceres emitidos pelo recorrente seguiram as determinações superiores. O parecer de diligência, em face do sistema Gescon não permitia a emissão direta de um parecer de não aprovação e um parecer opinativo pela não aprovação, conforme documento anexo;
	b.4) a análise de prestação de contas parcial se dá sobre fatos já ocorridos. Se a convenente apresenta documentação que comprova a execução do recurso financeiro à parcela repassada, apresentando percentual de execução compatível com o plano de trabalho, o técnico " (...) vai usar os critérios de análise para aquela parcela, se a parcela subsequente está atrelada a sua liberação pela aprovação da anterior, é uma condicionante, o técnico cumpre apenas a rotina de análise determinada pelas instâncias superiores";
	b.5) reitera que o Saap não emite ordem bancária, nota de empenho, etc., sendo que para tais atos as áreas responsáveis têm critérios próprios de análise;
	c) quanto à imputação de supervisão deficiente em relação às anuências aos relatórios de verificação in loco:
	c.1) assim como na prestação de contas, no acompanhamento in loco, os relatórios são lançados no Sistema Gescon pela equipe técnica da Dicon e ficam com uma tarja sob a insígnia "ANÁLISE DA CAAV";
	c.2) após a equipe técnica concluir o relatório de verificação in loco, o mesmo ficava no sistema como sendo um rascunho e somente depois da análise havia a sua liberação para impressão pela equipe técnica e posterior assinaturas e encaminhamento à convenente; e
	c.3) ressalte-se trechos dos normativos que disciplinam as atribuições de coordenações superiores ao Saap que permitem o entendimento de que, para a liberação de repasses de recursos, não basta apenas o parecer emitido pela instância local sobre a sugestão de liberação de parcela e que, só depois de todo o trâmite no Saap, o recurso é liberado. [vide transcrições dos manuais e normativos à peça 247, p. 6-10].
9.1.4.1.	Sua audiência decorreu das seguintes falhas/irregularidades (peça 73, p. 1-2) :
 (...) indícios de possíveis irregularidades ocorridas no Convênio 458/2003 (Siafi 497866) - FNS, nos termos descritos a seguir:
a) referente ao acompanhamento físico-financeiro do convênio:
a.1) conduta do responsável: ter realizado supervisão deficiente, materializada nas manifestações de anuência ao Relatório de Verificação in loco N. 64-4/2008 e ao Relatório de Verificação in loco N.7-7/2013, do acompanhamento do Convênio 458/2003, permitindo assim o prosseguimento no repasse dos recursos e na dilação do prazo de vigência da avença, mesmo existindo problemas sérios na execução do convênio, haja vista o seguinte:
a.1.1) no que se refere ao Relatório de Verificação in loco N. 64-4/2008:
a.1.1.1) carecer da devida profundidade a ação de fiscalização que deu origem ao Relatório de Verificação in loco N. 64-4/2008, visto que não logrou identificar desconformidade flagrante, no que se refere ao aspecto arquitetônico da obra, pois o projeto aprovado no plano de trabalho exigia edificação sobre pilotis, ao passo que o prédio do futuro hospital foi construído a partir do pavimento térreo;
a.1.2) no que se refere ao Relatório de Verificação in loco N.7-7/2013:
a.1.2.1) a fiscalização imediatamente anterior, Relatório de Verificação in loco N. 92-6/2011, de 21/7/2011, havia sido contundente ao recomendar a devolução da totalidade dos recursos repassados, por ter considerado que, além das diversas irregularidades havidas na execução do convênio, não restou concluído o objeto da avença tampouco alcançado seu objetivo;
a.1.2.2) não obstante isso, a fiscalização subsequente, que deu origem ao Relatório de Verificação in loco N.7-7/2013, a qual, é bom frisar, foi realizada dois anos depois da fiscalização anterior (Relatório de Verificação in loco N. 92-6/2011) e retratou uma realidade que era praticamente a mesma da observada nessa última ação fiscalizatória, relativizou a contundência do recomendado em 2011, pois sugeriu que a devolução tivesse lugar somente no caso de fracassarem as tratativas para mais uma prorrogação de prazo e para a reformulação do plano de trabalho, desconsiderando o fato de que tais tratativas, à época , já se delongavam por bastante tempo, há mais de 1 ano no caso da prorrogação e há mais de 4 no que respeita à reformulação;
a.2) irregularidade: a conduta do responsável propiciou a ocorrência de acompanhamento físico- financeiro do convênio realizado de forma precária e condescendente, com infração ao disposto no art. 23 da IN/STN n. 01/97, no art.152, inc. VIII) , da Portaria N. 2.123, de 7 de outubro de 2004, expedida pelo Gabinete do Ministro da Saúde, e no art. 219, inc. VIII) , da Portaria n. 3.965, de 14 de dezembro de 2010, expedida pelo Gabinete do Ministro da Saúde;
b) apreciação de prestação de contas parciais:
b.1) conduta do responsável: ter incorrido em falha ao se pronunciar favoravelmente à aprovação da terceira prestação de contas parcial do Convênio 458/2005 no Parecer Gescon n. 427, de 3/2/2009, visto que:
b.1.1) não ter sido cogitado nesse parecer que se condicionasse a aprovação da prestação de contas parcial à solução pela prefeitura do crucial problema envolvendo a situação em que se encontravam as obras do hospital, situação essa que já era de conhecimento pela Dicon/RJ, ante o relatado no Relatório de Verificação in loco N.86-2/2005, de 9/8/2005, que tanto o canteiro de obras como as próprias instalações do futuro hospital se encontravam em estado de abandono;
b.2) irregularidade: a conduta do responsável propiciou a ocorrência de apreciação falha de prestação de contas parciais do convênio 458/2003, com infração ao disposto no art. 35 da IN/STN n. 01/97 e nos arts.152, inc. VII) e VIII) , e 169, inc. II) , da Portaria N. 2.123, de 7 de outubro de 2004, expedida pelo Gabinete do Ministro da Saúde.
 Análise:
9.1.4.2.	Não assiste razão ao recorrente em relação à multa a ele aplicada.
9.1.4.3.	Há que se esclarecer que a multa imputada ao recorrente não decorre da imputação lançada na alínea "a" de sua audiência (vide subitem 9.1.4.1 deste Exame) , na qualidade do cossignatário dos relatórios de verificação in loco, uma vez que foi reconhecido, no âmbito do voto condutor do acórdão recorrido, que os autores dos sobreditos relatórios restaram isentos de culpa (peça 173, p. 7, item 56) , mas sim da análise falha sobre a terceira prestação de contas, conforme consta na alínea "b" do transcrito no subitem 9.1.4.1 deste Exame.
9.1.4.4.	Da leitura do parecer técnico emitido pelo recorrente, Parecer Gescon 427, de 3/2/2009, constata-se que ocorreu grave falha em sua análise. De fato, o mencionado documento (vide peça 22, p. 8-10) , exarado pelo então Chefe do Serviço de Acompanhamento e Análise de Prestação de Contas do Núcleo Estadual do Ministério da Saúde no Rio de Janeiro (peça 33) , foi omisso quanto à descrição sobre o estado deficiente da obra e de notícia sobre a falta da aplicação dos recursos referentes à contrapartida da municipalidade, o que acabou por propiciar o repasse da última parcela à convenente.
9.1.4.5.	A fim de se eximir de responsabilidade, as duas primeiras alegações do recorrente (no sentido de que aquele serviço não detém atribuição de liberar recursos, prorrogar prazos de vigência de convênio ou reformular planos de trabalho, bem como de que todos os fatos pretéritos já constavam no processo e que os trâmites processuais eram seguidos segundo os normativos internos) não podem ser aceitas. Com efeito:
a) de fato, não há controvérsia sobre o parecer técnico emitido pelo Saap é opinativo. Uma de suas utilidades era de subsidiar a tomada de decisão para os escalões superiores na hierarquia administrativa da concedente; 
b) como então Chefe do Saap, era de se esperar que o recorrente tinha plena ciência sobre os efeitos que decorrem da não aprovação de contas parciais, que é o não repasse de parcelas subsequentes, até que haja saneamento do processo, nos precisos termos do art. 35 da IN/STN 1/1997, verbis:
Art. 35. Constatada irregularidade ou inadimplência na apresentação da prestação de contas parcial, o ordenador de despesas suspenderá imediatamente a liberação de recursos e notificará o convenente dando-lhe o prazo máximo de 30 (trinta) dias para sanar a irregularidade ou cumprir a obrigação.
Parágrafo único. Decorrido o prazo de que trata o "caput" deste artigo sem que a irregularidade haja sido sanada ou adimplida a obrigação, o ordenador de despesas do concedente, sob pena de responsabilidade no caso de omissão, comunicará o fato ao órgão de controle interno a que estiver jurisdicionado, providenciará, junto à unidade de contabilidade analítica competente, a instauração de Tomada de Contas Especial e procederá, no âmbito do Siafi, no cadastro de Convênios, ao registro de inadimplência. (redação dada pela IN/STN  2, de 31/5/2006) ; e
c) à míngua de quaisquer ressalvas, terceiro que aprecie o sobredito parecer, nos termos em que foi lançado, não tem ciência de nenhum elemento apto a não recomendar a terceira aprovação parcial das contas, mormente as graves circunstâncias em que a obra se encontrava;
d) além disso, nas peças processuais juntadas pelo recorrente, não se verifica nenhum óbice instrumental que impossibilitasse o recorrente de lançar informações, seja do estado precário da obra, seja sobre a ausência de informações a despeito da aplicação dos recursos referentes à contrapartida. Aliás, sobre essas questões, o recorrente não apresentou qualquer justifica plausível;
e) importa assinalar que o recorrente tinha plena consciência das irregularidades quanto à execução da obra objeto do convênio uma vez que assinou o Relatório de Verificação in loco 64-4/2008, de 26/6/2008 [ou seja, transcorreu interregno de tempo inferior a 8 meses ao parecer pela aprovação da terceira prestação parcial de contas, por meio do Parecer Gescon 427, de 3/2/2009], no qual constou os seguintes apontamentos referente à construção do Hospital de Paracambi/RJ (peça 20, p. 3-11) :
e.1) as recomendações do Relatório de Visita in loco 94-3/2006 não haviam sido atendidas (peça 20, p. 7, item 1.1) ;
e.2) não foram apresentados os extratos bancários da conta corrente no período de janeiro de 2008 até a data da inspeção (peça 20, p. 7, item 1.3) ;
e.3) não houve a realização de novos procedimentos licitatórios para a execução do convênio (peça 20, p. 7, item 1.4) ;
e.4) despesas não foram realizadas conforme pactuado no plano de trabalho, foram gastos R$ 65.657,50 em serviços não pactuados (com a proposição de que deveriam ser objeto de devolução à conta corrente do convênio) e os comprovantes de despesas não estavam referenciados com o número do convênio (peça 20, p. 7-8, item 1.5) ;
e.5) a contrapartida pactuada não era possível avaliar, pois não havia comprovação das despesas efetuadas (peça 20, p. 8, item 1.6) ;
e.6) as metas físicas/etapas/fases não haviam sido avaliadas em face da paralisação da obra (peça 20, p. 8, item 2.1) ;
e.7) o percentual de execução da obra, paralisada desde 31/12/2004, estava em 59,4% e, em decorrência de falha na execução do telhado, houve infiltrações, alagamentos e pintura de paredes danificadas (peça 20, p. 8, item 2.2) ;
e.8) não houve apresentação da documentação técnica da obra (peça 20, p. 9, item 2.5) ; e
f) dessa forma, mormente a ciência de extenso rol de impropriedades (conforme mencionado na alínea anterior) , o parecer técnico elaborado pelo recorrente restou insuficientemente instruído, o que possibilitou a liberação indevida da última parcela do convênio. Não se podendo deixar de repisar que um dos objetivos do parecer técnico-administrativo é consolidar as principais ocorrências factuais, sobretudo aquelas que possam interferir no mérito do pedido de aprovação parcial de contas, encargo esse que não foi cumprido pelo recorrente no parecer em discussão.
9.1.4.6.	As demais alegações dizem respeito às outras irregularidades que não fundamentaram a aplicação da pena de multa que ora se recorre. Dessa forma, essas razões recursais não detêm eficácia para sopesar o valor da multa aplicada ao recorrente. 
9.1.4.7.	Entende-se, assim, que a pena de multa aplicada ao recorrente, no valor de R$ 10.000,00, resta suficientemente fundamentada tendo sido observados todos os aspectos formais e materiais para a sua validade, não havendo qualquer razão de ordem material que autorize sua mitigação.
9.1.5.	Manoel Cezar Nobre dos Santos (peça 253, p. 1-12) :
	a) conforme os apontamentos do voto condutor do acórdão recorrido, há que se ressaltar que não houve menção à construção do objeto do convênio por meio de pilotis conforme pode ser constatado nas especificações do projeto aprovado pelo FNS. Houve indução a erro do relator a quo pelos achados da unidade técnica de origem constantes no relatório de inspeção in loco (peça 253, p. 1-2) ;
	b) em relação à análise efetuada pela Secex/RJ, que rejeitou as razões de justificativas apresentadas anteriormente pelo recorrente, se argumenta que a pena de multa a ele aplicada se mostra incabível na medida em que (peça 253, p. 7-12) :
	b.1) inexistiu falha na supervisão quanto aos pedidos de prorrogação do convênio, pois seus deferimentos se deram em razão da indefinição quanto à reformulação do plano de trabalho da avença. Era diretiva do FNS deferir prorrogações nesse tipo de situação. Ademais (conforme documentos juntado à peça recursal) , tais posicionamentos eram submetidos às instâncias superiores, em Brasília, não competindo àquela divisão a decisão final sobre a prorrogação;
	b.2) aliás, as próprias áreas técnicas e jurídica do FNS ressaltaram que a não prorrogação do convênio poderia ocasionar prejuízos à comunidade e gerar mais uma situação de obra inacabada, conforme consta no item 8 do Despacho nº 5.989/2008 do diretor daquele fundo;
	c) quanto à imputação de que a aprovação parcial de contas do convênio se deu de forma indevida:
	c.1) em relação à aprovação da segunda parcela da prestação de contas parcial:
	c.1.1) foi baseada nas recomendações constantes no Relatório de Verificação in loco 86 2/2005, de 9/9/2005. Constava dos autos falhas formais e que não justificariam a retenção do repasse até porque houve evolução de execução da obra de 10% para 59,4% no período de 29/12/2006 a 26/6/2008;
	c.1.2) relativamente ao que consta nos itens 341 e 345 do relatório do acórdão recorrido:
 (...) 
Relativamente ao contido no item 341 do Relatório quando afirma que no Parecer Gescon n. 4060, de 8/11/2005, constou inconsistência, pois, apesar de no corpo do parecer constar afirmação de que o 'objeto pactuado está sendo cumprido', no Relatório do Roteiro de Análise, que o acompanha, foi lançada resposta negativa ao quesito, de número de ordem 020202, 'As metas, etapas ou fases estão sendo/foram executadas de acordo com a quantidade programada, justificamos que a resposta ao quesito não poderia ser outra, uma vez que a execução do convênio não estava obedecendo fielmente ao cronograma físico-financeiro inicialmente proposto, qualquer resposta diferente não espelharia a realidade. Quanto ao item 345 do mesmo Relatório que assinalou que no Parecer Gescon N. 4060 de 8/11/2005 (peça 3, P. 40-47) , encontra-se consignado que houve um total de R$ 600,000,00 de repasses e mesmo valor em despesas realizadas, cabe-nos informar que apesar de terem sido apresentadas despesas acima desse valor e estávamos analisando despesas que cobriam a segunda parcela, por isso relatamos que a prestação de contas levou em conta as despesas até a segunda parcela no montante de R$ 600.000,00, para fins de repasse de parcelas subsequentes até a quarta, conforme prevê a IN/STN 01/97, a diferença seria acrescida nas despesas para repasse da quinta parcela e reavaliadas na prestação final do convênio, conforme a praxe amplamente utilizada no FNS;
	c.2) já em relação à aprovação da terceira parcela da prestação de contas parcial:
	c.2.1) resgata-se a mesma linha de argumentação mencionada anteriormente (vide alínea "b.2" supracitada) . A prorrogação da vigência do convênio era requisito para a aprovação da terceira prestação parcial de contas e aquela foi deferida " (...) visando a execução plena do que foi pactuado";
	c.2.2) ademais, na gestão municipal de André Luiz Ceciliano, foi enviada declaração do responsável pela obra objeto do convênio no qual foi dada ciência de que as obras foram retomadas em 10/11/2008, mormente a informação, de 22/12/2008, constante no Relatório de Verificação 208 5/2008 de que a obra estava paralisada. No entanto, tomou posse nova gestão que se prontificou a tomar as medidas visando à retomada das obras, inclusive medidas corretivas quanto à deterioração;
	c.2.3) apesar do ambiente de instabilidade política (envolvendo três gestões municipais durante o período de vigência do convênio) e de que a última demonstrou claro desejo de dar continuidade ao projeto e de que, apesar de paralisada, estava com 59,4% executada, foi aprovada a terceira prestação de contas parcial de forma a possibilitar a finalização da obra com a transferência da última parcela do convênio;
	d) importa assinalar ainda que:
	d.1) em 16/4/2014, houve reunião, na sede do Ministério Público do Estado do Rio de Janeiro, havendo proposição no sentido de aproveitar a edificação em discussão em unidade ambulatorial para diagnóstico e fisioterapia; e
	d.2) no entanto, apesar do Ministério da Saúde ter concedido prazo de 280 dias para viabilizar esse aproveitamento, a prefeitura não implementou as medidas. Dessa forma, as contas do convênio acabaram por ser reprovadas;
	e) por fim, o recorrente assevera que a pena a ele imposta é muito rigorosa, tanto do ponto de vista funcional, como financeiro, ponderando que:
 (...) Reafirmamos que as iniciativas e decisões tomadas no caso em pauta decorreram de uma atuação voltada para o atendimento à risca das diretrizes do Fundo Nacional de Saúde - FNS para o atingimento do objeto e objetivos do convênio que no caso concreto se trata de construção de Unidade de Saúde para atendimento da população carente e dependente do SUS, apesar da Secex/RJ, em sua rebuscada tese, não ter levado em conta essa postura, mas infelizmente não logramos êxito até o momento decorrente de falta de espírito público do gestores municipais e ainda estamos sendo punidos e tratados de forma pouco cordial pela Secex/RJ quando nos adjetivou de 'mero pareceirista' (item 339) e nos itens 333 e 334 relata que no caso das prorrogações enveredamos por trilha de defesa já percorrida por outros responsáveis e que esse posicionamento seria merecedor de censura, já que o opinado restou concretizado. Quanto a esse aspecto reafirmamos que os casos são similares e não poderiam ter justificativas que não fossem também similares. [grifos suprimidos]
9.1.5.1.	Sua audiência levou em consideração as seguintes ocorrências (peça 72, p. 1-5) :
 (...) indícios de possíveis irregularidades ocorridas no Convênio 458/2003 (Siafi 497866) - FNS, nos termos descritos a seguir:
a) referente ao acompanhamento físico-financeiro do convênio:
a.1) conduta do responsável: ter realizado, na condição de Chefe da Divisão de Convênios - Dicon/RJ, supervisão deficiente, materializada nas manifestações de anuência ao Relatório de Verificação in loco N. 64-4/2008 e ao Relatório de Verificação in loco N.7-7/2013, do acompanhamento do Convênio 458/2003, permitindo assim o prosseguimento no repasse dos recursos e na dilação do prazo de vigência da avença, mesmo existindo problemas sérios na execução do convênio, haja vista o seguinte:
a.1.1) no que se refere ao Relatório de Verificação in loco N. 64-4/2008:
a.1.1.1) carecer da devida profundidade a ação de fiscalização que deu origem ao Relatório de Verificação in loco N. 64-4/2008, visto que não logrou identificar desconformidade flagrante, no que se refere ao aspecto arquitetônico da obra, pois o projeto aprovado no plano de trabalho exigia edificação sobre pilotis, ao passo que o prédio do futuro hospital foi construído a partir do pavimento térreo;
a.1.2) no que se refere ao Relatório de Verificação in loco N.7-7/2013:
a.1.2.1) a fiscalização imediatamente anterior, Relatório de Verificação in loco N. 92-6/2011, de 21/7/2011, havia sido contundente ao recomendar a devolução da totalidade dos recursos repassados, por ter considerado que, além das diversas irregularidades havidas na execução do convênio, não restou concluído o objeto da avença tampouco alcançado seu objetivo;
a.1.2.2) não obstante isso, a fiscalização subsequente, que deu origem ao Relatório de Verificação in loco N.7-7/2013, a qual, é bom frisar, foi realizada dois anos depois da fiscalização anterior (Relatório de Verificação in loco N. 92-6/2011) e retratou uma realidade que era praticamente a mesma da observada nessa última ação fiscalizatória, relativizou a contundência do recomendado em 2011, pois sugeriu que a devolução tivesse lugar somente no caso de fracassarem as tratativas para mais uma prorrogação de prazo e para a reformulação do plano de trabalho, desconsiderando o fato de que tais tratativas, à época , já se delongavam por bastante tempo, há mais de 1 ano no caso da prorrogação e há mais de 4 no que respeita à reformulação;
a.2) irregularidade: a conduta do responsável propiciou a ocorrência de acompanhamento físico- financeiro do convênio realizado de forma precária e condescendente, com infração ao disposto no art. 23 da IN/STN n. 01/97, no art.152, inc. VIII) , da Portaria N. 2.123, de 7 de outubro de 2004, expedida pelo Gabinete do Ministro da Saúde, e no art. 219, inc. VIII) , da Portaria n. 3.965, de 14 de dezembro de 2010, expedida pelo Gabinete do Ministro da Saúde;
b) referente à apreciação de pedidos de prorrogação de prazo:
b.1) conduta do responsável: ter realizado, na condição de Chefe da Divisão de Convênios - Dicon/RJ, supervisão falha de apreciações técnicas de subordinados, materializada na manifestação de anuência aos Despacho 0074/MS/SE/FNS/DICON/SEHAP/RJ, datado de 10/1/2009, e Despacho N. 0394/MS/SE/FNS/DICON/SEHAP/RJ, datado de 1/7/2009, tendo em vista que:
b.1.1) neles deixou-se de realizar a esperada análise da razoabilidade dos motivos invocados pela convenente para a prorrogação, não podendo ser tomado como tal:
b.1.1.1) no caso do Despacho 0074/MS/SE/FNS/DICON/SEHAP/RJ, a simples manifestação de que a solicitação "está em conformidade com o prazo previsto no art. 15, da IN/ST-01, de 15/1/97 e suas alterações", emitida em face da também simplória justificativa apresentada pela prefeitura de que a dilação de prazo derivava do fato de o convênio estar "em fase de execução, aguardando a liberação da última parcela";
b.1.1.2) no caso do Despacho N. 0394/MS/SE/FNS/DICON/SEHAP/RJ, a singela manifestação no sentido de ser considerada, para efeito de concessão da prorrogação, o fato de a entidade ter ingressado "com a solicitação dentro da vigência do convênio", bem como a circunstância da natureza do objeto convenial, frente a também simplória justificativa do convenente de que 'o convênio está em fase de conclusão sendo este, até o momento executado em 80%';
b.1.1.3) ter se deixado, em ambos os despachos, de abordar a questão crucial, para o bom andamento da avença, da preocupante situação de degradação e abandono das obras do hospital, situação essa que já tinha sido constatada desde 2005, no caso do abandono do canteiro de obras e das próprias instalações, e desde 2008, relativamente à degradação das instalações, tampouco cogitou de medidas que instassem a prefeitura a tomar providências para sanar tais problemas;
b.2) irregularidade: a conduta do responsável propiciou a ocorrência de apreciação falha de pedidos de prorrogação de prazo do convênio 458/2003, com infração ao disposto no art. 15 da IN/STN n. 01/97 e nos arts. 152, inc. VII) e VIII) , e 169, inc. II) , da Portaria N. 2.123, de 7 de outubro de 2004, expedida pelo Gabinete do Ministro da Saúde;
c) referente à apreciação de pedidos de prorrogação de prazo:
c.1) conduta do responsável: ter realizado, na condição de Chefe da Divisão de Convênios - Dicon/RJ, supervisão falha de apreciações técnicas de subordinados, materializada na manifestação de anuência ao Despacho N. 31/MS/SE/FNS/DICON/SEHAP/RJ, tendo em vista:
c.1.1) ter havido, no Despacho N. 31/MS/SE/FNS/DICON/SEHAP/RJ, por sua vez, anuência a parecer técnico (Parecer Técnico GESCON, de 8/2/2011) que contemplou informação incorreta de que as obras do hospital já se encontrariam executadas em '98% conforme Relatório Situacional', não obstante tal percentual não estar presente em nenhum dos 7 relatórios de vistoria pertinentes ao convênio, além do mais, o relatório mais recente, à época, era o 208-5/2008, de 22/12/2008, o qual mencionava índice sensivelmente inferior, uma vez que assinalava que 'a obra está paralisada desde 31/12/2004, com execução de 59,4 (cinquenta e nove vírgula quatro) %';
c.2) irregularidade: a conduta do responsável propiciou a ocorrência de apreciação falha de pedidos de prorrogação de prazo do convênio 458/2003, com infração ao disposto no art. 15 da IN/STN n. 01/97 e nos arts. 152, inc. VII) e VIII) , e 169, inc. II) , da Portaria N. 2.123, de 7 de outubro de 2004, expedida pelo Gabinete do Ministro da Saúde;
d) referente à apreciação de pedidos de prorrogação de prazo:
d.1) conduta do responsável: ter realizado, na condição de Chefe da Divisão de Convênios - Dicon/RJ, supervisão falha de apreciações técnicas de subordinados, materializada na manifestação de anuência ao Despacho N. 712/SE/FNS/DICON/ SEHAP/RJ, ao Despacho n. 184-MS/SE/FNS/Dicon/Sehap/RJ e ao Despacho n. 18-MS/SE/FNS/Dicon/Sehap/RJ, tendo em vista:
d.1.1) ter havido, no Despacho N. 712/SE/FNS/DICON/ SEHAP/RJ, por sua vez, anuência a parecer técnico (Parecer Técnico GESCON, de 27/11/2009) , sendo que nesse último deixou-se de abordar a questão crucial, para o bom andamento da avença, da preocupante situação de degradação e abandono das obras do hospital, situação essa que já tinha sido constatada desde 2005, no caso do abandono do canteiro de obras e das próprias instalações, e desde 2008, relativamente à degradação das instalações, tampouco cogitou de medidas que instassem a prefeitura a tomar providências para sanar tais problemas;
d.1.2) ter havido no Despacho n. 184-MS/SE/FNS/Dicon/Sehap/RJ, por sua vez, anuência ao Parecer Técnico Gescon/Dicon 21/7/2011, sendo que nesse último se verificou o seguinte:
d.1.2.1) deixou-se de realizar a esperada análise da razoabilidade dos motivos invocados pela convenente para a prorrogação, não podendo ser tomado como tal, no caso do Parecer Técnico Gescon/Dicon 21/7/2011, a simples manifestação de que a "justificativa que a entidade veio a apresentar com o fito de fundamentar o pleito da nova prorrogação guarda consistência pelo fato do objeto encontrar-se em execução", emitida em face da também simplória justificativa apresentada pela prefeitura de que a dilação de prazo pretendida visava alcançar o 'objetivo de atendermos aos procedimentos técnicos administrativo e de serviços que busquem alcançar o produto final do contrato firmado com a concedente';
d.1.2.2) deixou-se de abordar a questão crucial, para o bom andamento da avença, da preocupante situação de degradação e abandono das obras do hospital, situação essa que já tinha sido constatada desde 2005, no caso do abandono do canteiro de obras e das próprias instalações, e desde 2008, relativamente à degradação das instalações, tampouco cogitou de medidas que instassem a prefeitura a tomar providências para sanar tais problemas;
d.1.3) ter havido no Despacho n. 18-MS/SE/FNS/Dicon/Sehap/RJ, por sua vez, anuência a Parecer Gescon/Dicon de 12/1/2012, sendo que nesse último se verificou o seguinte:
d.1.3.1.) deixou-se de realizar a esperada análise da razoabilidade dos motivos invocados pela convenente para a prorrogação, não podendo ser tomado como tal a simples manifestação de que a 'justificativa que a Entidade veio a apresentar com o fito de fundamentar o pleito da nova prorrogação guarda consistência pelo fato do objeto encontrar-se em execução', emitida em face da também simplória justificativa apresentada pela prefeitura de que a prorrogação objetivava atender 'aos procedimentos técnicos, administrativos e serviços que busquem alcançar o produto final do contrato firmado com o concedente';
d.1.3.2) deixou-se de abordar a questão crucial, para o bom andamento da avença, da preocupante situação de degradação e abandono das obras do hospital, situação essa que já tinha sido constatada desde 2005, no caso do abandono do canteiro de obras e das próprias instalações, e desde 2008, relativamente à degradação das instalações, tampouco cogitou de medidas que instassem a prefeitura a tomar providências para sanar tais problemas;
d.1.3.3) ter sido contemplada informação incorreta de que o 'Convênio foi acompanhado e as recomendações do Relatório de verificação IN LOCO  n° 92-6/11 atendidas', não obstante ter sido recomendado nesse relatório a devolução dos recursos, a qual obviamente não foi efetivada pela Prefeitura de Paracambi/RJ;
d.2) irregularidade: a conduta do responsável propiciou a ocorrência de apreciação falha de pedidos de prorrogação de prazo do convênio 458/2003, com infração ao disposto no art. 15 da IN/STN n. 01/97, nos arts.152, inc. VII) e VIII) , e 169, inc. II) , da Portaria N. 2.123, de 7 de outubro de 2004, expedida pelo Gabinete do Ministro da Saúde, e no art. 219, inc. II) e VIII) , da Portaria n. 3.965, de 14 de dezembro de 2010, expedida pelo Gabinete do Ministro da Saúde;
e) referente à apreciação de prestação de contas parciais:
e.1) conduta do responsável: ter incorrido em falha ao se pronunciar favoravelmente pela aprovação da segunda prestação parcial do Convênio 458/2003 no Parecer Gescon n. 4060, de 8/11/2005, visto que:
e.1.1) ter contemplado inconsistência essa análise da prestação de contas parcial, pois, apesar de no corpo do parecer constar afirmação de que o 'objeto pactuado está sendo cumprido', no Relatório do Roteiro de Análise, que o acompanha, foi lançada resposta negativa ao quesito, de número de ordem 020202, 'As metas, etapas ou fases estão sendo/foram executadas de acordo com a quantidade programada';
e.1.2.) não ter sido cogitado nesse parecer que se condicionasse a aprovação da prestação de contas parcial à solução pela prefeitura do crucial problema envolvendo a situação em que se encontravam as obras do hospital, situação essa que já era de conhecimento pela Dicon/RJ, ante o relatado no Relatório de Verificação in loco N.86-2/2005, de 9/8/2005, que tanto o canteiro de obras como as próprias instalações do futuro hospital se encontravam em estado de abandono;
e.2) irregularidade: a conduta do responsável propiciou a ocorrência de apreciação falha de prestação de contas parciais do convênio 458/2003, com infração ao disposto no art. 35 da IN/STN n. 01/97;
f) referente à apreciação de prestação de contas parciais:
f.1) conduta do responsável: ter incorrido, na condição de Chefe da Divisão de Convênios - Dicon/RJ, em falha ao se pronunciar favoravelmente à aprovação da terceira prestação de contas parcial do Convênio 458/2003 no Parecer Gescon n. 427, de 3/2/2009, visto que:
f.1.1) não ter sido cogitado nesse parecer que se condicionasse a aprovação da prestação de contas parcial à solução pela prefeitura do crucial problema envolvendo a situação em que se encontravam as obras do hospital, situação essa que já era de conhecimento pela Dicon/RJ, ante o relatado no Relatório de Verificação in loco N.86-2/2005, de 9/8/2005, que tanto o canteiro de obras como as próprias instalações do futuro hospital se encontravam em estado de abandono;
f.2) irregularidade: a conduta do responsável propiciou a ocorrência de apreciação falha de pedidos de prestação de contas parciais do convênio 458/2003, com infração ao disposto no art. 35 da IN/STN n. 01/97, e nos arts.152, inc. VII) e VIII) , e 169, inc. II) , da Portaria N. 2.123, de 7 de outubro de 2004, expedida pelo Gabinete do Ministro da Saúde.
Análise:
9.1.5.2.	Considerando que, em relação aos demais responsáveis que praticaram atos após a transferência da última parcela do convênio, há proposição de mitigação do valor da multa quanto à omissão da indicação de medidas que instassem a prefeitura a tomar providências para sanar os problemas quanto à não conclusão de seu objeto, há que se estender o mesmo tratamento à pena imposta ao recorrente uma vez que essa imputação constou na parte final de três itens da audiência do recorrente, transcritas nas alíneas "b.1.1.2", "d.1.2.2" e "d.1.3.2" do subitem 9.1.5.1 deste Exame. Dessa forma, propõe-se redução no valor da multa a ele aplicada.
9.1.5.3.	Já quanto às alegações do recorrente entende-se que não são aptas a desconstituir a multa aplicada a ele ou reduzir seu valor. 
9.1.5.4.	Inicialmente, deve ser esclarecido que a pena em discussão não decorre da imputação lançada na alínea "a" na notificação da audiência uma vez que foi reconhecido, no âmbito do voto condutor do acórdão recorrido, que os autores e os que anuíram aos relatórios de inspeção in loco restaram isentos de culpa (peça 173, p. 7, item 56) . Assim as alegações decorrentes das deficiências quanto ao acompanhamento físico-financeiro não têm qualquer eficácia, em especial, a primeira alegação do recorrente que diz respeito ao modo de construção da obra, pavimento térreo/pilotis, inexistindo qualquer possibilidade da existência de indução a erro do julgador por parte da unidade técnica de origem.
9.1.5.5.	Também deve ser mencionado que o valor da multa aplicada ao recorrente, no montante de R$ 20.000,00, guarda devida proporcionalidade em decorrência dos aspectos quantitativos e qualitativos dos atos inquinados ao recorrente (constantes em sua audiência - vide subitem 9.1.5.1 deste Exame) em contraste com as irregularidades imputadas aos demais servidores da concedente, que, em grau menor de culpabilidade, tiveram suas multas fixadas em R$ 10.000,00. Sua atuação funcional se fez presente na maior parte do período de vigência do convênio, tendo atuado como cossignatário de relatórios de inspeção in loco e como agente supervisor em diversos pareceres de prorrogação de vigência do convênio e de aprovação de prestação de contas parcial da mesma tratativa.  
9.1.5.6.	Mencionados tais esclarecimentos preliminares, prossegue-se no exame das demais alegações de mérito do recorrente.
9.1.5.6.1.	Quanto à supervisão sobre os pareceres técnicos que discorreram sobre as prorrogações de vigência do convênio em tela (peça 253, p. 7-8) :
a) não se pode acolher a alegação de que as prorrogações foram deferidas em virtude da indefinição quanto à reformulação do plano de trabalho uma vez que ela se caracteriza como argumento de defesa indireto. Os atos irregulares inquinados ao recorrente não foram quanto ao mérito do encaminhamento, mas sim pela anuência a pareceres insuficientes instruídos com fatos que deveriam subsidiar a decisão por parte das autoridades superiores da concedente não se podendo aceitar, por óbvio, a alegação de que a Dicon/RJ não detinha a decisão de mérito final;
b) reiteram-se, assim, as mesmas análises lançadas nos subitens 9.1.1.4.1, alíneas "f" e "g", 9.1.1.6 e 9.1.1.9 deste Exame; e
c) por fim, quanto ao argumento de que as áreas técnica e jurídica do FNS opinaram pela prorrogação do convênio sob pena de ocasionar prejuízos à comunidade em face da inexecução da obra, assinale-se que que não competiria às instâncias subalternas ao fundo, ainda que se aliassem com essa mesma tese, omitir informações e fatos importantes para a apreciação de mérito quanto às sucessivas prorrogações deferidas pela concedente.
9.1.5.6.2.	Já em relação aos atos referentes à aprovação das prestações parciais de contas do convênio (peça 253, p. 8-12) :
a) referente à aprovação da segunda prestação parcial de contas:
a.1) o recorrente argumenta que a aceitação parcial da segunda parcela se deu de forma devida uma vez que se verificou o avanço posterior na execução da obra, de 10% para 59,4%, e que ela foi baseada nas recomendações do Relatório de Verificação in loco 86-2/2005 (peça 21, p. 22-33) , mormente em sua conclusão constar, expressamente, que " (...) as providências deverão ser adotadas, com vistas a possibilitar o saneamento e/ou correções pertinentes e necessárias". Ainda que se admita a evolução posterior do percentual de execução da obra, esse tipo de argumento não pode ser aceito uma vez foram diversas recomendações, relevantes, lançados no sobredito relatório e que apontavam, justamente, em sentido contrário à aceitação da segunda prestação parcial de contas, a saber (peça 21, p. 32) :
a.1.1) comprovar a inclusão dos recursos repassados pelo FNS no orçamento municipal do exercício de 2005;
a.1.2) apresentar cópia dos extratos bancários da conta corrente do convênio no período de 29/12/2003 a 31/3/2005;
a.1.3) regularizar a modalidade da aplicação financeira dos recursos repassados;
a.1.4) justificar a escolha da modalidade licitatória utilizada;
a.1.5) retificar cláusula contratual no âmbito do processo licitatório;
a.1.6) providenciar ateste nas planilhas de medição;
a.1.7) justificar a não utilização de contrapartida;
a.1.8) justificar a paralisação dos serviços e indicar quando a obra foi paralisada;
a.1.9) providenciar a assinatura do termo aditivo ao contrato com a empresa responsável pela execução da obra;
a.1.10) solicitar, justificadamente, a reformulação do plano de trabalho visando adequar o cronograma da obra;
a.1.11) providenciar a instalação de placa de obra e dos tapumes de proteção
a.1.12) justificar o abandono do canteiro de obras;
a.1.13) enviar à Dicon/RJ a documentação técnica da obra;
a.1.14) providenciar os projetos executivos da obra;
a.1.15) justificar a ausência de tapumes de vedação, barracão da obra, instalações provisórias e placa de obra mencionados nas planilhas de medição; e
a.1.16) reiniciar a execução física da obra no prazo de 15 dias;
a.2) no Parecer Gescon 4060/2005 (peça 3, p. 40-47) não há manifestação conclusiva sobre o saneamento da integralidade dessas recomendações, sendo certo que uma das funções precípuas da sistemática de liberação de recursos de convênio por meio de parcelas é justamente o controle que se faz no momento da apreciação parcial de suas contas como requisito para liberação das parcelas ulteriores. E, o que se verifica, é que o recorrente se descuidou desse necessário zelo funcional e que está corretamente balizado nos itens de sua audiência;
a.3) a justificativa apresentada pelo recorrente para a inconsistência de informação no Parecer Gescon 4060/2005 também não pode ser aceita, pois a realidade poderia ser restabelecida se a conclusão do parecer alertasse que apesar da resposta negativa ao quesito ser "NÃO", fossem emitidas justificativas outras que apontassem para a continuidade da liberação das demais parcelas do convênio;
a.4) com relação à justifica apresentada para apresentação de informação de igual valor nas receitas repassadas pelo convênio e do gasto efetuado, de que era "praxe amplamente utilizada no FNS", além de carecer do necessário suporte documental ou normativo, nada obstaria que essa incongruência tivesse sido informada no mesmo parecer;
b) referente à aprovação da terceira prestação parcial de contas:
b.1) o recorrente elenca uma série de justificativas que apontam para o acerto de seu ato, materializado na assinatura do Parecer Gescon 427, de 3/2/2009 (peça 22, p. 6-10) . No entanto, conforme já mencionado anteriormente, esse tipo de defesa é indireto de sorte que se reitera os apontamentos lançados no subitem 9.1.5.6.1 deste Exame;
b.2) insta rechaçar, em especial, a alegação de que a nova gestão municipal eleita denotava um ambiente de estabilidade e de que demonstrou claro o desejo de dar continuidade ao projeto. A administração pública não pode se pautar em parâmetros subjetivos afetos às intenções de ocasião dos gestores governamentais, sendo certo que a liberação da última parcela só poderia ter ocorrido se houvesse, concretamente, provas de saneamento das irregularidades até então constatadas e de providências extras que garantissem, efetivamente, a conclusão final da obra objeto do convênio;
b.3) quanto às demais alegações do recorrente, por se tratar do mesmo ato inquinado de irregularidade a Pedro Paulo Pires Robaço (cossignatário do mencionado parecer) , aplica-se a mesma análise lançada no subitem 9.1.4.5 deste Exame. Sobreleva assinalar, adicionalmente, que as tratativas para reaproveitamento da obra restaram infrutíferas, não gerando qualquer proveito à situação processual do recorrente; e
c) por todos esses apontamentos, a conduta do recorrente, em seu conjunto, se reveste de gravidade suficiente para a fixação de seu valor no montante que lhe foi arbitrado, haja vista que o interesse público prevalente em ambos os momentos das manifestações sobre as prestações de contas parciais dos recursos em discussão era de saneamento de irregularidades e correção de rumos.
9.1.5.7.	Assim sendo, entende-se que a multa do recorrente deve ser sopesada em virtude da reanálise de ofício dos elementos contidos nestes autos, nos termos contidos no subitem 9.1.5.2 deste Exame, de forma a que seu montante fique entre R$ 10.000,00 e R$ 20.000,00. 
9.1.6.	Adriana Nocchi dos Santos (peça 255, p. 1-7) :
	a) exerce o cargo de Agente Administrativo do Ministério da Saúde e estava lotada na Divisão de Convênios no Estado do Rio de Janeiro;
	b) quanto ao disposto no item 278 do relatório do acórdão recorrido:
	b.1) à época dos fatos, a rotina para análise do pedido de prorrogação de convênios consistia em procedimentos operacionais tais como: tempestividade do pedido, motivação, existência de relatório situacional apresentado pelo convenente e de material fotográfico, comprovantes de publicações referentes aos procedimentos licitatórios realizados, eventual declaração do gestor no caso de existir pedido de reformulação do trabalho (peça 255, p. 11) ;
	b.2) após, aqueles procedimentos (peça 255, p. 13-14) :
- Afixar no ato, de forma imediata, carimbo no documento, atestando a data de seu efetivo recebimento e, em seguida, registrar no Sistema de Protocolo - SIPAR
- Fazer anexação ao Processo Administrativo do Convênio correspondente, com registro no SIPAR.
- Analisar e emitir parecer e despacho no Módulo de Prorrogação no sistema GESCON acerca do pleito quanto a viabilidade de prorrogar ou não, encaminhando a CGCC/CEPROC, para apreciação e decisão por parte da Diretoria Executiva, atentando para os procedimentos técnicos e a legislação aplicada a convênios e similares.
- Imprimir e assinar o parecer e o Despacho, juntando-os ao processo.
- Enviar o processo a este Fundo Nacional de Saúde, para conclusão dos procedimentos relativos ao pleito da Entidade. Informações contidas no Memorando circular n° 0253/MS/SE/FNS de 19 de maio de 2009;
	b.3) tais procedimentos foram definidos previamente ao seu ingresso no serviço público federal em 17/12/2009;
	b.4) a solicitação era tempestiva e havia solicitação de reformulação de plano de trabalho (Ofício GAB/691, de 18/12/2009 - peça 255, 18-19) pendente de análise pela área técnica em Brasília. Tal fato inviabilizava a execução do objeto do convênio tendo em vista que se tratava de mudança de ordem técnica na obra em questão e apontava para a necessidade de conceder prorrogação do prazo de vigência do convênio;
	b.5) segundo orientação do Ofício Circular 1609, havia a necessidade de declaração do gestor de que não procedeu sua execução e de que ficaria no aguardo da autorização prévia da concedente. Acontece que a negativa de autorização só se deu em 19/8/2015, quase seis anos depois;
b.6) ressalte-se a norma que veda pagamentos em data posterior à vigência do convênio, à exceção de autorização da concedente e desde que o seu fato gerador tenha ocorrido durante a sua vigência. A não concessão de prorrogação de vigência ocasionaria o fim da execução do convênio e o parecer pelo deferimento do pedido era a decisão técnica mais coerente;
b.7) fato é que o FNS, foi favorável ao pedido de prorrogação do convênio e que:
 (...) 
A conduta padrão seria submeter o pedido de prorrogação a análise da instância superior, a Coordenação de Elaboração, Processamento e Controle de Contratos e Convênios - CEPROC, como foi realizado através do Despacho n° 18-MS/SE/FNS/DICON/SEHAP/RJ de 12/01/2012 (peça 255, p. 28) para que após o veredicto por parte desta Coordenação, referente a alteração do Plano de Trabalho a Prefeitura pudesse dar continuidade dentro da Lei, sendo a decisão coerente para manter o processo de acordo com a lei e as Normas Técnicas;
c) em relação ao que foi mencionado nos itens 279 e 280 do acórdão recorrido:
c.1) uma análise negativa do pleito poderia acarretar dano à população com mais uma obra pública de saúde paralisada;
c.2) a decisão sobre a prorrogação do convênio não é de alçada exclusiva da Dicon e se submete a todas as instâncias superiores do FNS. Ademais:
 (...) dificilmente uma manifestação negativa por parte da Divisão de Convênios seria acatada ainda por cima por se tratar de uma obra orçada em mais de R$ 1.000.000,00 e que ainda estava com pedido de alteração de plano de trabalho em análise na própria instância superior; 
c.3) o então Sistema Gescon era inconsistente e deficiente tendo sido substituído, posteriormente, pelo Siconv;
d) em face do que foi lançado no item 281, quanto à ausência de vínculo de nexo causalidade entre conduta e dano, sua gestão está além de suas possibilidades. Além disso, a entidade foi orientada a zelar pela conservação das instalações físicas da obra que já estaria executada em 54%;
e) quanto ao disposto nos itens 282, 283 e 284 do acórdão recorrido, a recorrente destaca que:
e.1) as recomendações referentes ao Relatório de Verificação 92-6/2011 foram feitas dentro da vigência do convênio, ou seja, dentro do prazo de execução do objeto;
e.2) a análise não deve se limitar às considerações das visitas in loco, mas é necessário "olhar todas as vertentes" para um parecer sobre a prorrogação, ou não, do convênio, salientando-se estava pendente de apreciação análise quanto à alteração de objeto que demorou seis anos para ser apreciada;
e.3) como agente administrativa não se tem o poder de alterar ou mudar qualquer atendimento de recomendação in loco. Tal análise só poderia se dá pelo chefe do setor após inúmeras reuniões com os técnicos e servidores administrativos sempre com observância às normas;
e.4) a autonomia para alterar os pareceres dos técnicos compete ao chefe da divisão e houve expressa ressalva quanto à pendência de análise (peça 255, p. 41) ; 
f) em relação à análise lançada no item 285, foram tomadas todas as providências em face dos dispositivos normativos que regem a prorrogação de convênios e a palavra final competia às instâncias superiores do FNS;
g) em arremate, a recorrente ressalta que:
 (...) após dar os devidos esclarecimentos a todas as indagações que o Ofício 3763/2016- TCU/SECEX-RJ DE 29/11/2016 me solicitou, enfatizando que cumpri de forma coerente e ética com toda a minha rotina e procedimentos padrões como agente administrativa desta Divisão de Convênios do Rio de Janeiro. Entendendo que este Tribunal de Contas da União ao saber de forma detalhada toda a dinâmica e rotina da DICON poderá analisar com conhecimento de causa os procedimentos adotados por mim desde o recebimento do Ofício PMP/GP n° 04/12 de 06/01/2012 devidamente assinado pelo prefeito, tempestivo até o  seu encaminhamento para o veredicto final por parte de quem de direito no Fundo Nacional de Saúde (CGCC/CEPROC) , ressaltando também que como agente administrativa não tomo decisões de forma individualizada, mas após inúmeras reuniões com minha chefia, vistas ao processo e andamento do referido Convênio, enfatizando mais uma vez que o veredicto final não fica por conta da Divisão de |Convênio, mas sim por parte do Fundo Nacional de Saúde que pode a qualquer momento interferir em qualquer sugestão dada em nosso parecer de prorrogação.
9.1.6.1.	Em sua audiência constaram as seguintes imputações (peça 78, p. 1) : 
 (...) indícios de possíveis irregularidades ocorridas no Convênio 458/2003 (Siafi 497866) - FNS, nos termos descritos a seguir:
a) referente à apreciação de pedidos de prorrogação de prazo:
a.1) conduta do responsável: ter incorrido em falha ao se pronunciar, acerca da solicitação de prorrogação do Convênio 458/2003, no Parecer Técnico GESCON, de 12/1/2012, visto que nessa apreciação:
a.1.1) deixou-se de realizar a esperada análise da razoabilidade dos motivos invocados pela convenente para a prorrogação, não podendo ser tomado como tal a simples manifestação de que a 'justificativa que a Entidade veio a apresentar com o fito de fundamentar o pleito da nova prorrogação guarda consistência pelo fato do objeto encontrar-se em execução', emitida em face da também simplória justificativa apresentada pela prefeitura de que a prorrogação objetivava atender 'aos procedimentos técnicos, administrativos e serviços que busquem alcançar o produto final do contrato firmado com o concedente';
a.1.2) deixou-se de abordar a questão crucial, para o bom andamento da avença, da preocupante situação de degradação e abandono das obras do hospital, situação essa que já tinha sido constatada desde 2005, no caso do abandono do canteiro de obras e das próprias instalações, e desde 2008, relativamente à degradação das instalações, tampouco cogitou de medidas que instassem a prefeitura a tomar providências para sanar tais problemas;
a.1.3) ter sido contemplada informação incorreta de que o 'Convênio foi acompanhado e as recomendações do Relatório de verificação IN LOCO n° 92-6/11 atendidas', não obstante ter sido recomendado nesse relatório a devolução dos recursos, a qual obviamente não foi efetivada pela Prefeitura de Paracambi/RJ;
a.2) irregularidade: a conduta do responsável propiciou a ocorrência de apreciação falha de pedidos de prorrogação de prazo do convênio 458/2003, com infração ao disposto no art. 15 da IN/STN n. 01/97.
Análise:
9.1.6.2.	A recorrente está no grupo de responsáveis, servidores da Dicon, que emitiram parecer favorável à prorrogação do convênio em discussão após o repasse da última parcela do convênio e suas imputações são as mesmas as que foram atribuídas a Osmar Machado dos Santos Junior. Sendo assim, ratificando-se a mesma análise lançada no subitem 9.1.1.4.2 deste Exame, há que ser mitigado o valor da multa aplicada à recorrente.
9.1.6.3. 	Em homenagem ao princípio da proporcionalidade, entende-se que essa redução se dê em grau menor à diminuição do valor da multa que se propõe ao recorrente Glauber Bragança de Miranda haja vista que ela responde a um item extra, no rol de irregularidades de sua audiência, em relação aos itens a atribuídos a Glauber Miranda, qual seja, o lançamento de informação incorreta (vide subalínea "a.1.3" do subitem 9.1.6.1 deste Exame) , que, por si só, teria o condão de influenciar, de forma determinante, a decisão pelas autoridades hierárquicas superiores da concedente em não prorrogar o convênio.
9.1.6.4.	As alegações recursais da recorrente se assemelham às apresentadas pelo recorrente Glauber Miranda e o parecer por ela confeccionado restou motivado (peça 23, p. 20) de forma semelhante ao que foi lançado por aquele responsável, motivo pelo qual reiteram-se as mesmas análises lançadas nos subitens 9.1.1.5, 9.1.1.6, 9.1.1.8 e 9.1.1.4.1 (abaixo transcrita com os ajustes aplicados sobre as circunstâncias de sua conduta) : 
	(...) Quanto à primeira imputação, de fato, o parecer emitido pelo recorrente resta instruído de forma deficiente (peça 23, p. 20) . Com efeito:
a) no tópico sobre "análise técnica", subtópico "análise de acompanhamento", consta que o convênio não teve pendência ou não teve acompanhamento, quando já era conhecido que o seu objeto sequer havia sido concluído ou que constasse pedido de reformulação do plano de trabalho, ainda pendente de apreciação;
b) na descrição técnica, foi mencionado que o Convênio 458/2003 em relação às "recomendações do Relatório de verificação IN LOCO nº 92-6/11 atendidas", quando, em verdade, não houve o ressarcimento integral dos recursos conforme recomendado naquele relatório (peça 19, p. 8) ;
c) ademais, segundo documentação juntada pela própria recorrente (cópia do Ofício Circular 1.609/MS/SE/NERJ, DICON/SEHAP, peça 255, p. 11) , para apreciação do pedido de prorrogação de vigência do convênio, havia a necessidade de uma série de documentos, dentre os quais: material fotográfico, extrato da publicação do edital, da homologação, da adjudicação, dos comprovantes de despesas já efetuadas, todos esses referentes ao processo de licitação da obra já executada. No entanto, também não houve qualquer menção sobre tais documentos no parecer em discussão;
d) dessa forma, resta suficientemente demonstrado que o parecer em discussão é omisso quando deixa de mencionar elementos essenciais para apreciação do mérito quanto ao deferimento, ou não, da prorrogação pretendida pela convenente, desvirtuando a utilidade do parecer técnico que é subsidiar a tomada de decisão para os escalões superiores na hierarquia administrativa da concedente. Dito por outras palavras, à míngua de quaisquer ressalvas, terceiro que aprecie o sobredito parecer, nos termos em que foi lançado, não tem ciência de nenhum elemento apto a indeferir o pleito de prorrogação da vigência do convênio, mormente as graves circunstâncias em que a obra se encontrava; e
e) toda a motivação quanto ao posicionamento pelo deferimento do pleito, constante nas razões recursais apresentadas pela recorrente, não constou do parecer sob análise, de sorte que, ainda que plausíveis, não se pode aproveitá-los para fins de sopesamento da sua culpabilidade.
9.1.6.5.	Dessa forma, entende-se que deva ser reduzido o valor da multa à recorrente, porém, em patamar acima do que vier a ser fixado a Glauber Miranda e no mesmo valor que vier a ser atribuído a Osmar Machado dos Santos Junior. 
9.1.7.	Anna Maria Guimarães Salgado (peça 256, p. 1-13) :
	a) exerce o cargo de datilógrafa do Ministério da Saúde desde 1/2/1985, estava lotada na Divisão de Convênios no Estado do Rio de Janeiro e nunca sofreu qualquer penalidade. Ademais, atua, eventualmente, como substituta do Chefe do Sehap/Dicon/RJ em suas ausências e impedimentos; 
	b) não teve qualquer ingerência no Convênio 458/2003, sobretudo quanto à liberação de orçamento/finanças ou análise de prestação de contas. Percebe-se que as aposições de suas assinaturas se materializaram como meros despachos de encaminhamento ao FNS, não adentrando em aspectos jurídicos ou técnicos; 
	c) na qualidade de substituta, não havia atribuição suficiente sua para ir contra os pareceres exarados pela equipe técnica, não tendo responsabilidade pelas irregularidades apontadas;
d) houve participação de diversos setores da Dicon na instrução do processo de prestação de contas e seus atos se fundamentaram em servidores capacitados tecnicamente sendo que os atos por ela praticados se limitaram a impulsionar o processo;
e) não detinha conhecimento técnico para paralisar um convênio que existia desde 2003. Agiu na boa-fé objetiva e subjetiva, nos termos lançados no Acórdão 213/2002-TCU-Primeira Câmara, relatoria do Ministro Marcos Vinícius Vilaça;
f) ainda que se impute conduta omissiva, não há a devida caracterização da relevância da omissão, o conhecimento do fato tido por irregular e o nexo de causalidade entre um e outro;
g) inexistiu culpa ou omissão de sua parte uma vez que seguiu as orientações emanadas de servidores técnicos capacitados, ou seja, atuou com base em pareceres técnicos. A pena a ela imposta infringe aos princípios da razoabilidade e da proporcionalidade, a par de que:
 (...) à época da confecção dos despachos, ora apontados como atos irregulares por parte desta recorrente, o Serviço de Habilitação e Análise de Projetos, fazia apenas um indicativo de deferimento ou não das solicitações das entidades convenentes, pontuando apenas dados relacionados ao atendimento das recomendações de visitas 'in loco' e prestação de contas, quando houvesse; [grifos suprimidos]
h) ademais, citando aspectos doutrinários, à míngua da devida caracterização do binômio adequação-necessidade da pena, a multa a ela aplicada não atendeu aos cânones do princípio da proporcionalidade e do devido processo legal (isonomia processual, bilateralidade dos atos procedimentais, etc.) ;
i) em arremate, após tecer considerações acerca do efeito suspensivo recursal, a recorrente ressalta que:
 (...) 
Mister afirmar que as condutas sobrenarradas não evidenciam qualquer desonestidade administrativa desta recorrente. As condutas apuradas sempre tiveram como finalidade atingir o interesse público, ou seja, seguia a rotina administrativa.
Com isso, tem-se, que não houve por parte desta recorrente grave, média ou pequena infração as normas legais e constitucionais. Vez que, em momento algum houve valoração dos atos técnicos emitidos no referido convênio, na verdade houve sim uma responsabilização por atos estranhos a sua atuação, ou por atos que dependiam do próprio Fundo Nacional de Saúde.
Em outras palavras, ficou esclarecido no presente recurso de reconsideração que as condutas descritas como cometidas por esta recorrente fogem de sua alçada. Assim, nada justifica o julgamento de irregularidades e a aplicação da multa, pois ausente o elemento subjetivo da conduta.
9.1.7.1.	Os termos de sua audiência se deram da seguinte forma (peça 137, p. 1-2) : 
 (...) indícios de possíveis irregularidades ocorridas no Convênio 458/2003 (Siafi 497866) - FNS, nos termos descritos a seguir:
a) referentes à apreciação de pedidos de prorrogação de prazo:
a.1) conduta do responsável: ter realizado supervisão falha de apreciações técnicas de subordinados, materializada na manifestação de anuência aos supramencionados despachos, tendo em vista:
a.1.1) ter havido, no Despacho n. 712/SE/FNS/DICON/ SEHAP/RJ, por sua vez, anuência a parecer técnico (Parecer Técnico GESCON, de 27/11/2009) , sendo que nesse último deixou-se de abordar a questão crucial, para o bom andamento da avença, da preocupante situação de degradação e abandono das obras do hospital, situação essa que já tinha sido constatada desde 2005, no caso do abandono do canteiro de obras e das próprias instalações, e desde 2008, relativamente à degradação das instalações, tampouco cogitou de medidas que instassem a prefeitura a tomar providências para sanar tais problemas;
a.1.2) ter havido no Despacho n. 184-MS/SE/FNS/Dicon/Sehap/RJ, por sua vez, anuência ao Parecer Técnico Gescon/Dicon 21/7/2011, sendo que nesse último se verificou o seguinte:
a.1.2.1) deixou-se de realizar a esperada análise da razoabilidade dos motivos invocados pela convenente para a prorrogação, não podendo ser tomado como tal, no caso do Parecer Técnico Gescon/Dicon 21/7/2011, a simples manifestação de que a 'justificativa que a entidade veio a apresentar com o fito de fundamentar o pleito da nova prorrogação guarda consistência pelo fato do objeto encontrar-se em execução', emitida em face da também simplória justificativa apresentada pela prefeitura de que a dilação de prazo pretendida visava alcançar o 'objetivo de atendermos aos procedimentos técnicos administrativo e de serviços que busquem alcançar o produto final do contrato firmado com a concedente';
a.1.2.2) deixou-se de abordar a questão crucial, para o bom andamento da avença, da preocupante situação de degradação e abandono das obras do hospital, situação essa que já tinha sido constatada desde 2005, no caso do abandono do canteiro de obras e das próprias instalações, e desde 2008, relativamente à degradação das instalações, tampouco cogitou de medidas que instassem a prefeitura a tomar providências para sanar tais problemas;
a.1.3) ter havido no Despacho n. 18-MS/SE/FNS/Dicon/Sehap/RJ, por sua vez, anuência a Parecer Gescon/Dicon de 12/1/2012, sendo que nesse último se verificou o seguinte:
a.1.3.1) deixou-se de realizar a esperada análise da razoabilidade dos motivos invocados pela convenente para a prorrogação, não podendo ser tomado como tal a simples manifestação de que a ' justificativa que a Entidade veio a apresentar com o fito de fundamentar o pleito da nova prorrogação guarda consistência pelo fato do objeto encontrar-se em execução', emitida em face da também simplória justificativa apresentada pela prefeitura de que a prorrogação objetivava atender 'aos procedimentos técnicos, administrativos e serviços que busquem alcançar o produto final do contrato firmado com o concedente';
a.1.3.2) deixou-se de abordar a questão crucial, para o bom andamento da avença, da preocupante situação de degradação e abandono das obras do hospital, situação essa que já tinha sido constatada desde 2005, no caso do abandono do canteiro de obras e das próprias instalações, e desde 2008, relativamente à degradação das instalações, tampouco cogitou de medidas que instassem a prefeitura a tomar providências para sanar tais problemas;
a.1.3.3) ter sido contemplada informação incorreta de que o 'Convênio foi acompanhado e as recomendações do Relatório de Verificação in loco n° 92-6/11 atendidas', não obstante ter sido recomendado nesse relatório a devolução dos recursos, a qual obviamente não foi efetivada pela Prefeitura de Paracambi/RJ;
a.2) irregularidade: a conduta do responsável propiciou a ocorrência de apreciação falha de pedidos de prorrogação de prazo do convênio 458/2003, com infração ao disposto no art. 15 da IN/STN n. 01/97, nos arts.152, inc. VII) e VIII) , e 169, inc. II) da Portaria N. 2.123, de 7 de outubro de 2004, expedida pelo Gabinete do Ministro da Saúde, e no art. 219, inc. VII) e VIII) , da Portaria n. 3.965, de 14 de dezembro de 2010, expedida pelo Gabinete do Ministro da Saúde.
Análise:
9.1.7.2.	A recorrente está no grupo de responsáveis, servidores da Dicon, que emitiram pareceres favoráveis à prorrogação do convênio em questão após o repasse da última parcela do convênio. Sendo assim, ratificando-se a mesma análise lançada no subitem 9.1.1.4.2 deste Exame, entende-se que deva ser mitigado o valor da multa aplicada à recorrente.
9.1.7.3.	No entanto, de todos os responsáveis que se enquadram naquele critério, ao verificar os itens pelos quais a recorrente foi ouvida em audiência, constata-se que sua conduta envolveu anuências em relação a dois pareceres instruídos de forma deficiente (Despacho n. 172-MS/SE/FNS/Dicon/Sehap/RJ, no parecer técnico Gescon de 27/11/2009, peça 6, p. 50, e Despacho n. 184-MS/SE/FNS/Dicon/Sehap/RJ, no parecer técnico Gescon de 21/7/2011, peça 23, p. 11) , o que denota reiteração de conduta omissiva irregular, devendo-se ser fixado novo valor de multa, pelo princípio da proporcionalidade, em patamar superior ao que vier a ser fixado para Adriana Nocchi dos Santos.
9.1.7.4.	Em relação às alegações recursais apresentadas, não assiste razão à recorrente. Com efeito:
a) o fato de não ter cometido atos nas etapas prévias à liberação das parcelas do convênio já foi levado em consideração no sentido de que seja sopesado o valor da multa a aplicada;
b) no entanto, não se pode admitir a mitigação de sua culpabilidade sob a alegação de que assinou seus atos como meros despachos de encaminhamento, haja vista que competiria a ela, como Chefe de Serviço, ainda que em substituição, rever, complementar ou emitir juízo de valor divergente ou adicional aos pareceres técnicos;
c) na qualidade de servidora, superior hierárquica, deveria, sim, ter adentrado sob os aspectos técnicos ou jurídicos sob sua alçada, sob pena de ineficácia das atribuições do próprio cargo em comissão por ela exercido;
d) em relação ao argumento de que não detinha conhecimento técnico para emitir parecer divergente, melhor sorte não lhe aproveita posto que, no ordenamento jurídico pátrio, tem-se admitido que a ninguém é dado o direito de alegar motivo torpe em seu próprio proveito, não sendo aplicável o precedente deste Tribunal por ela invocado;
e) quanto à alegada ausência de relevância de seu ato omissivo, há que se esclarecer que são atos equivalentes tanto a emissão de parecer técnico como a sua anuência. São peças que subsidiam a tomada de decisão da autoridade superior que decide, em última instância, sobre o pedido formulado pelo convenente referente à prorrogação de vigência de convênios;
f) havendo instrução do parecer técnico de forma deficiente, com chancela do chefe imediato (hipótese que se verifica nestes autos) , pode acarretar a indução a erro daquele que dele se utilize ou conduzir a uma decisão fundamentada de forma insuficiente com consequências deletérias imprevisíveis de toda ordem; e
g) com relação à alegação de que não agiu de forma desonesta, reitera-se a mesma análise lançada no subitem 9.1.1.10 deste Exame.
9.1.7.5.	Assim, propõe-se que deva ser reduzido o valor da multa aplicada à recorrente, porém, em patamar acima do que vier a ser fixado para Adriana Nocchi dos Santos.
9.1.8.	Fernando Augusto Cordeiro de Carvalho Filho:
9.1.8.1.	O responsável não apresentou recurso. Os termos de sua audiência se deram da seguinte forma (peça 60, p. 1-2) : 
 (...) indícios de possíveis irregularidades ocorridas no Convênio 458/2003 (Siafi 497866) - FNS, nos termos descritos a seguir:
a) referente ao acompanhamento físico- financeiro do convênio:
a.1) conduta do responsável: ter realizado, quando encarregado do acompanhamento do convênio e, nessa condição, signatário do Relatório de Verificação in loco N.86-2/2005, de modo precário o acompanhamento do Convênio 458/2003, firmado entre o Fundo Nacional de Saúde e a Prefeitura de Paracambi/RJ para a construção de unidade de saúde (Hospital Geral de Paracambi) , permitindo assim o prosseguimento no repasse dos recursos e na dilação do prazo de vigência da avença, mesmo existindo problemas sérios na execução do convênio, haja vista o seguinte:
a.1.1) carecer da devida profundidade a ação de fiscalização que deu origem ao Relatório de Verificação in loco N.86-2/2005, visto que não logrou identificar desconformidade flagrante, no que se refere ao aspecto arquitetônico da obra, pois o projeto aprovado no plano de trabalho exigia edificação sobre pilotis, ao passo que o prédio do futuro hospital foi construído a partir do pavimento térreo;
a.2) irregularidade: a conduta do responsável propiciou a ocorrência de acompanhamento físico- financeiro do convênio realizado de forma precária e condescendente, com infração ao disposto no art. 23 da IN/STN n. 01/97 e no art.152, inc. VIII) , da Portaria N. 2.123, de 7 de outubro de 2004, expedida pelo Gabinete do Ministro da Saúde;
b) referente à apreciação de pedidos de prorrogação de prazo:
b.1) conduta do responsável: ter incorrido em falha, quando Chefe do Serviço de Habilitação e Análise de Projetos, ao se pronunciar, no Despacho N. 0074/MS/SE/FNS/DICON/SEHAP/RJ, datado de 10/1/2009, e no Despacho N. 0394/MS/SE/FNS/DICON/SEHAP/RJ, datado de 1/7/2009, acerca da solicitação de prorrogação do Convênio 458/2003, visto que em tais apreciações:
b.1.1) deixou-se de realizar a esperada análise da razoabilidade dos motivos invocados pela convenente para a prorrogação, não podendo ser tomado como tal:
b.1.1.1) no caso do Despacho 0074/MS/SE/FNS/DICON/SEHAP/RJ, a simples manifestação de que a solicitação "está em conformidade com o prazo previsto no art. 15, da IN/STN 01, de 15/1/97 e suas alterações", emitida em face da também simplória justificativa apresentada pela prefeitura de que a dilação de prazo derivava do fato de o convênio estar "em fase de execução, aguardando a liberação da última parcela";
b.1.1.2) no caso do Despacho N. 0394/MS/SE/FNS/DICON/SEHAP/RJ, a singela manifestação no sentido de ser considerada, para efeito de concessão da prorrogação, o fato de a entidade ter ingressado "com a solicitação dentro da vigência do convênio", bem como a circunstância da natureza do objeto convenial, frente a também simplória justificativa da convenente de que "o convênio está em fase de conclusão sendo este, até o momento executado em 80%";
b.1.2) deixou-se de abordar a questão crucial, para o bom andamento da avença, da preocupante situação de degradação e abandono das obras do hospital, situação essa que já tinha sido constatada desde 2005, no caso do abandono do canteiro de obras e das próprias instalações, e desde 2008, relativamente à degradação das instalações, tampouco cogitou de medidas que instassem a prefeitura a tomar providências para sanar tais problemas;
b.2) irregularidade: a conduta do responsável propiciou a ocorrência de apreciação falha de pedidos de prorrogação de prazo do convênio 458/2003, com infração ao disposto no art. 15 da IN/STN n. 01/97 e nos arts.152, inc. VII) e VIII) , e 169, inc. II) , da Portaria N. 2.123, de 7 de outubro de 2004, expedida pelo Gabinete do Ministro da Saúde;
c) referente à apreciação de pedidos de prorrogação de prazo:
c.1) conduta do responsável: ter realizado, quando Chefe do Serviço de Habilitação e Análise de Projetos, supervisão falha de apreciações técnicas de subordinados, materializada na manifestação de anuência ao Despacho N. 31/MS/SE/FNS/DICON/SEHAP/RJ, tendo em vista:
c.1.1) ter havido, no Despacho N. 31/MS/SE/FNS/DICON/SEHAP/RJ, por sua vez, anuência a parecer técnico (Parecer Técnico GESCON, de 8/2/2011) que contemplou informação incorreta de que as obras do hospital já se encontrariam executadas em "98% conforme Relatório Situacional", não obstante tal percentual não estar presente em nenhum dos 7 relatórios de vistoria pertinentes ao convênio, além do mais, o relatório mais recente, à época, era o 208-5/2008, de 22/12/2008, o qual mencionava índice sensivelmente inferior, uma vez que assinalava que "a obra está paralisada desde 31/12/2004, com execução de 59,4 (cinquenta e nove vírgula quatro) %";
c.2) irregularidade: a conduta do responsável propiciou a ocorrência de apreciação falha de pedidos de prorrogação de prazo do convênio 458/2003, com infração ao disposto no art. 15 da IN/STN n. 01/97 e nos arts. 152, inc. VII) e VIII) , e 169, inc. II) , da Portaria N. 2.123, de 7 de outubro de 2004, expedida pelo Gabinete do Ministro da Saúde.
Análise:
9.1.8.2.	Em que pese o fato desse responsável não ter interposto recurso, entende-se, com base no art. 281 do Regimento Interno do TCU (RI/TCU) , que um dos itens de sua audiência (parte final da alínea "b.1.2" do subitem anterior deste Exame) se enquadra em circunstância objetiva que lhe aproveita no sentido de ter o valor de sua multa mitigada. Com efeito, foi aventada tese no sentido de que não seria razoável apenar os responsáveis que se omitiram quanto à adoção de medidas que instassem a convenente a adotar medidas saneadoras, após o crédito da última parcela do convênio em discussão (vide subitem 9.1.1.4.2 deste Exame) .
9.1.8.3.	Tal circunstância não aproveita aos demais responsáveis que não interpuseram recurso: Jairo Langoni Carvalho, Leonardo Jacques da Costa Braga e Anamaria Carvalho Schneider.
9.1.8.4.	Dessa forma, levando em consideração o princípio da proporcionalidade e as demais imputações constantes na audiência de Fernando Augusto Cordeiro de Carvalho Filho, entende-se que, por simetria de conduta, esse responsável seja apenado com o mesmo valor que vier a ser fixado a Anna Maria Guimarães Salgado.
CONCLUSÃO
10.	Das análises anteriores, conclui-se que:
a) inexistem contradições ou omissões no acórdão recorrido aptas a afastar a responsabilidade do então Prefeito Municipal Paracambi/RJ pelas parcelas de débito a ele imputadas; 
b) ante a constatação de inúmeras irregularidades, formais e materiais, quanto à adequada execução do convênio, resta devidamente configurado o vínculo de nexo causalidade entre a conduta do gestor municipal e o dano a ele imputado;
c) ao aceitar a última parcela do convênio, o prefeito sucessor responde pelo débito daquele valor ao não ter concluído a obra, objeto daquela tratativa;
d) não compete a este Tribunal promover, por meio de realização de diligência, produção de prova de interesse da parte requerente;
e) o princípio da proporcionalidade integra o sistema de dosagem de penas aplicada aos responsáveis por atos irregulares e deve levar em conta o seu conjunto, conforme a forma e o tempo em que foram praticados, e devem estar circunscritos aos termos de suas respectivas audiências. Assim: 
e.1) aos responsáveis que praticaram atos no âmbito da concedente, o acórdão recorrido estipulou apenas dois patamares de montantes de multas (R$ 20.000,00, aplicado a um dos responsáveis, e R$ 10.000,00, aplicado aos demais responsáveis) ao passo que, a partir da reanálise das condutas dos responsáveis, se verificou que, dadas as circunstâncias das condutas e dos itens de audiência, a existência de sete graus de culpabilidade distintos;
e.2) a fim de dar a devida observância ao princípio da proporcionalidade aplicada à gradação da pena, propõe-se, em função da conclusão de que, após o repasse da última parcela do Convênio 458/2003, não era razoável exigir dos responsáveis a sugestão de medidas saneadoras para a execução do objeto daquela avença, hão que ser mitigados os valores das multas a eles aplicadas, de acordo com os seguintes graus da redução dos valores de multas em ordem decrescente (maiores reduções aos primeiros e menores aos últimos) :
e.2.1) Ana Paula Gaspar Pontes;
e.2.2) Glauber Bragança de Miranda; 
e.2.3) Osmar Machado dos Santos Junior e Adriana Nocchi dos Santos;
e.2.4) Anna Maria Guimarães Salgado e Fernando Augusto Cordeiro de Carvalho Filho; [mesmo valor] 
e.2.5) manter o valor da multa de R$ 10.000,00 aplicada a Pedro Paulo Pires Robaço; e
e.2.6) Manoel Cezar Nobre dos Santos.
10.1.	Com base nessas conclusões, propõe-se negar provimento aos recursos interpostos por três dos nove recorrentes, dar provimento parcial aos recursos dos demais, estendendo esse mesmo efeito a Fernando Augusto Cordeiro de Carvalho Filho, de forma a que sejam reduzidos os valores das multas a eles aplicados, conforme sugerido na alínea "e" do item 10 deste Exame.
PROPOSTA DE ENCAMINHAMENTO
11.	Ante o exposto, propõe-se, com base nos arts. 32, inciso I, e 33 da Lei 8.443/1992 e no art. 281 do Regimento Interno do TCU:
	a) conhecer os recursos de reconsideração, para, no mérito:
	a.1) negar provimento aos recursos interpostos por André Luiz Siciliano, Tarciso Gonçalves Pessoa e Pedro Paulo Pires Robaço;
	a.2) dar provimento parcial aos recursos interpostos por Ana Paula Gaspar Pontes, Glauber Bragança de Miranda, Osmar Machado dos Santos Junior, Adriana Nocchi dos Santos e Anna Maria Guimarães Salgado, reduzindo os valores de suas multas, de forma que seus novos montantes sejam fixados, respectivamente, em quatro patamares crescentes de valores, todos inferiores a R$ 10.000,00:
	a.2.1) primeiro patamar: Ana Paula Gaspar Pontes; [menor valor];
	a.2.2) segundo patamar: Glauber Bragança de Miranda;
	a.2.3) terceiro patamar: Osmar Machado dos Santos Junior, Adriana Nocchi dos Santos;
	a.2.4) quarto patamar: Anna Maria Guimarães Salgado; [maior valor];
	a.3) estender os efeitos da proposta da subalínea anterior a Fernando Augusto Cordeiro de Carvalho Filho, de forma que o valor de sua multa seja fixado no mesmo montante do que vier a ser atribuída a Anna Maria Guimarães Salgado; 
	a.4) dar provimento parcial ao recurso interposto por Manoel Cezar Nobre dos Santos, reduzindo o valor de sua multa, de forma que seu novo valor seja fixado em patamar superior a R$ 10.000,00 e inferior a R$ 20.000,00; e
b) dar ciência aos recorrentes, aos demais interessados e ao Procurador-chefe da Procuradoria da República no Estado do Estado do Rio de Janeiro do acórdão que vier a ser proferido.
Em seu parecer (peça 349) , o Ministério Público concorda, em linhas gerais com a proposta da unidade técnica:
Trata-se do exame de recursos de reconsideração interpostos pelo Senhores André Luiz Ceciliano, Tarcísio Gonçalves Pessoa, Glauber Bragança de Miranda, Ana Paula Gaspar Pontes, Osmar Machado dos Santos Júnior, Pedro Paulo Pires Robaço, Manoel Cezar Nobre dos Santos, Adriana Nocchi dos Santos e Anna Maria Guimarães Salgado em face do Acórdão 2911/2016-TCU-Plenário (peça 172) , o qual prolatou decisão em sede de tomada de contas especial (TCE) - relativa à construção do Hospital Geral de Paracambi/RJ (Convênio 458/2003) -, que julgou irregulares as contas dos recorrentes, condenando os dois primeiros em débito e todos ao pagamento de multa, graduada conforme a gravidade da irregularidade e fundamentada de acordo com a responsabilidade apurada em cada caso. A deliberação ora recorrida já havia sido mantida pelo Acórdão 227/2017-TCU-Plenário, proferido em razão da oposição de embargos de declaração (peça 258) .
2.	Enquanto o processo aguardava a manifestação deste gabinete, o Senhor André Luiz Ceciliano juntou aos autos documentação adicional, composta das seguintes informações: i) cópia do Contrato 021/2016, além das alegadas cópias da Dispensa de Licitação 005/2016 e do processo administrativo 358/2016, que, contudo, não foram efetivamente acostadas (peça 347) ; ii) pedido para a inclusão dos gestores municipais relativos aos períodos de 1/1/2005 a 30/5/2005 (Senhor Flávio Campos Ferreira) e 3/4/2008 a 31/12/2008 (Senhor Jairo dos Santos) na condição de corresponsáveis pela execução do Convênio 458/2003, para que fossem instados a apresentar as respectivas alegações de defesa (peça 348) .
3.	A cópia do Contrato 021/2016 (peça 347) refere-se à contratação de empresa para reforma das obras abandonadas do Hospital Geral de Paracambi/RJ, com vistas a aproveitá-las para estabelecer um centro municipal de especialidades, diagnósticos e fisioterapia. Portanto, apenas confirmam que houve a necessidade de firmar outro ajuste, com despesas da ordem de R$ 1 milhão, para dar nova destinação ao objeto do Convênio 458/2003, que a despeito do total repasse dos recursos federais nele previstos, não foi implementado. Portanto, tal documento não é apto a reformar o julgamento do responsável no âmbito da deliberação recorrida.
4.	Quanto ao pedido de inclusão de outros gestores nesta TCE (peça 348) , com a consequente abertura do contraditório, entendemos que não deve ser acolhido. A Secex-RJ, em fase de apuração das responsabilidades, cuidou de avaliar eventual gestão dos ex-prefeitos Flávio Campos Ferreira e Jairo dos Santos sobre os recursos do convênio, a partir da análise de extratos bancários (peça 36) . Com base em informações obtidas em diligência ao Banco do Brasil (peça 39) , aquela Unidade Técnica concluiu que ambos não tiveram atuação no feito, uma vez que em seus curtos mandatos não houve nenhuma retirada de valores da conta específica (peça 54, p. 23) .
5.	No que concerne especificamente às peças recursais interpostas pelos ex-prefeitos de Paracambi/RJ - Senhores André Luiz Ceciliano e Tarcísio Gonçalves Pessoa -, acompanhamos na íntegra a análise da Unidade Técnica no sentido de que não são suficientes para reformar a decisão recorrida (peça 344, p. 17-24) .
6.	Já em relação aos casos dos agentes administrativos que analisaram e deram pareceres favoráveis aos pedidos de prorrogação do Convênio 458/2003, acompanhamos as considerações expostas pela Unidade Técnica para atenuar as respectivas responsabilidades, contudo divergimos do encaminhamento adotado para a Senhora Ana Paula Gaspar Pontes, a quem entendemos não caber a aplicação de penalidade. Isso porque esta servidora tinha apenas 30 dias de exercício no cargo quando emitiu o parecer questionado nestes autos. Razoável, portanto, a alegação de que se encontrava em processo de aprendizagem e adaptação ao serviço. Consideramos ser de excessivo rigor a cobrança de uma conduta melhor apurada da responsável quando ela ainda apresentava necessidade de supervisão mais efetiva de suas ações, pois não contava com a devida experiência para a realização do trabalho e nem possuía o conhecimento detalhado do longo histórico do processo do Hospital Geral de Paracambi/RJ.
7.	Quanto aos demais responsáveis chamados em audiência pelo mesmo motivo - Senhores Glauber Bragança de Miranda, Osmar Machado dos Santos Júnior e Senhora Adriana Nocchi dos Santos -, merece destaque o fato de que, assim como a Senhora Ana Paula Gaspar Pontes, expediram seus pareceres sem que fosse possível realizar inspeções in loco ou verificar o processo físico do convênio, que se encontrava em Brasília para avaliação do pedido de reformulação do plano de trabalho. Foram subsidiados por informações constantes no Sistema Gescon - utilizado pelo órgão para o encaminhamento dos pedidos de prorrogação -, o qual continha pareceres da Gestão Financeira de Convênios com aprovações indevidas das contas parciais do ajuste, irregularidade pela qual respondem outros servidores nestes autos. Embora tais circunstâncias não sejam suficientes para afastar suas responsabilidades, dada a superficialidade dos exames empreendidos, entendemos que o contexto serve para mitigar o grau de reprovação das respectivas condutas, em acréscimo às considerações já expedidas pela Serur nesse sentido.
8.	Tais atenuantes alcançam, a nosso ver, também o caso da Senhora Anna Maria Guimarães Salgado, uma vez que foi ouvida em audiência por manifestação superior favorável aos pareceres que sugeriram a prorrogação do Convênio 458/2003. Aproveitam, ainda, no que couber, ao Senhor Fernando Augusto Cordeiro de Carvalho Filho, considerando que este responsável, entre outras condutas, foi chamado aos autos para responder pela anuência a pleitos semelhantes.
9.	No tocante aos recursos interpostos pelos Senhores Pedro Paulo Pires Robaço e Manoel Cezar Nobre dos Santos, acompanhamos também na íntegra a análise efetuada pela Serur (peça 344, p. 34-46) , sem necessidade de apresentarmos considerações adicionais. 
10.	Diante do exposto, esta representante do Ministério Público acompanha, em linhas gerais, a proposta de encaminhamento expedida pela Serur à peça 344, exceto quanto à responsabilidade da Senhora Ana Paula Gaspar Pontes, a qual merece ser afastada. Consigna-se, ademais, a existência de fatos atenuantes, em acréscimo àqueles já considerados pela Unidade Técnica, que devem ser levados em conta para a dosagem das multas aos Senhores Glauber Bragança de Miranda, Osmar Machado dos Santos Júnior, Fernando Augusto Cordeiro de Carvalho Filho e Senhoras Adriana Nocchi dos Santos e Anna Maria Guimarães Salgado, conforme discorrido neste parecer.

Juliana Tavares Almeida (12.794/OAB-DF), Adriana Peclat Santos (179097/OAB-RJ) e outros.

Procuradora-Geral Cristina Machado da Costa e Silva.

TOMADA DE CONTAS ESPECIAL. NÃO EXECUÇÃO DE OBRA DE UNIDADE DE SAÚDE. CONTAS IRREGULARES. DÉBITO. MULTA. RECURSOS DE RECONSIDERAÇÃO. APLICABILIDADE DO PRINCÍPIO DA PROPORCIONALIDADE. REDUÇÃO GRADATIVA DE VALORES DAS MULTAS APLICADAS SEGUNDO AS CIRCUNSTÂNCIAS DE CADA CONDUTA IRREGULAR. NÃO PROVIMENTO PARA TRÊS DOS RECURSOS INTERPOSTOS E PROVIMENTO PARCIAL PARA OS DEMAIS. EXTENSÃO DE EFEITOS DO PROVIMENTO PARCIAL A OUTRO RESPONSÁVEL.

TOMADA DE CONTAS ESPECIAL (TCE)

Secretaria de Recursos (SERUR); Secretaria de Controle Externo de Tomada de Contas Especial (SecexTCE).

Trata-se de recursos de reconsideração interpostos por André Luiz Ceciliano, Tarciso Gonçalves Pessoa, Glauber Bragança de Miranda, Ana Paula Gaspar Pontes, Osmar Machado dos Santos Junior, Pedro Paulo Pires Robaço, Manoel Cezar Nobre dos Santos, Adriana Nocchi dos Santos e Anna Maria Guimarães Salgado contra o Acórdão 2911/2016-TCU-Plenário, de relatoria do E. Ministro Vital do Rêgo, mantido pelo Acórdão 227/2017-TCU-Plenário, proferido em razão da oposição de embargos de declaração.
Ao analisar tomada de contas especial (TCE) , relativa à construção do Hospital Geral de Paracambi/RJ (Convênio 458/2003) , o Tribunal julgou irregulares as contas dos recorrentes, condenando os dois primeiros responsáveis em débito e multa, além de condenar todos os demais ao pagamento de multa. 
Os dois primeiros ex-prefeitos foram condenados por não terem promovido a devida execução dos trabalhos necessários à consecução do objeto do convênio, visto restar inconcluso o hospital, bem como por não terem observado critérios de qualidade técnica, custos e prazos previstos, nem tomado medidas acautelatórias para evitar a deterioração do que havia sido edificado.
O débito imputado a André Luiz Ceciliano, no valor histórico de R$ 1,2 milhão, decorreu de diversas irregularidades: ter apresentado o projeto originador do Convênio 458/2003 com falhas, sem a observância do RDC 50/2002, ter promovido o indevido fracionamento de despesa na contratação da empresa para a construção da unidade de saúde, ter permitido a alteração unilateral do plano de trabalho pela construtora encarregada de executar a obra sem a autorização do concedente, não ter aplicado a contrapartida municipal da forma como pactuada na avença, nem ter adotado os devidos cuidados na elaboração dos documentos comprobatórios das despesas realizadas.
Em seu recurso (peça 291) , alega que seu mandato se encerrou no dia 3/4/2008, como provam as atas da câmara de vereadores por ele apresentadas; que em 5/12/2008, o fiscal de obras do município atestou que as obras estiveram paralisadas no decorrer de todo o exercício de 2008; e que, sendo assim, não pode ser responsabilizado por paralisação de apenas três meses.
Assevera que o abandono e a vandalização ocorreram após a liberação da última parcela, em 9/2/2009, já no âmbito do mandato do prefeito sucessor, tanto que o relatório de fiscalização 626/2011, do TCU, ao verificar que a obra estava paralisada em 3/4/2008, registra que "nenhum dos eventos pode ser apontado como determinante como dano ao Erário, uma vez que o abandono e vandalização das obras ocorreu na gestão do sucessor", cuja ação omissiva foi intencional, para prejudica-lo.
Argumenta que a paralisia da obra decorreu do descompasso entre a execução física e financeira do Convênio 458/2003, o que associa ao não recebimento da última parcela, motivo pelo qual não foi possível concluir o objeto da avença. Cita em sua defesa os seguintes registros em documentos produzidos pela concedente:
o Parecer Gescon 427, de 3/2/2009, pela aprovação parcial da prestação de contas do convênio, conclui que a irregularidade referente ao fracionamento de despesa deve ser considerada como falha formal;
o relatório da primeira visita técnica da concedente verificou que a execução do convênio estava regular, recomendando a continuidade dos trabalhos;
o Parecer Gescon 4.060, de 8/11/2005, de aceitação parcial da prestação de contas, pugna pela aceitação da prestação de contas das duas primeiras parcelas parcelas e liberação da terceira para a continuidade da execução da obra;
o Relatório de Verificação in loco 64-3/2006, referente à terceira visita técnica, apesar de apontar ressalvas quanto à extensão dos trabalhos, concluiu pela realização de nova inspeção, que foi realizada em 1/4/2008; 
houve outra inspeção em 27/11/2008 que gerou o relatório "208-5/2008", de 22/12/2008, em que foi feito o alerta de que a obra, inacabada e paralisada, estava sofrendo processo de deterioração;
até 22/12/2008, nenhum relatório apontou que as obras estavam abandonadas ou vandalizadas, bem como se havia alguma indicação de situação caracterizadora de dano ao Erário.
Cita a ocorrência de enchentes na região em 14/11/2008 e em 4/1/2013, que agravaram tal quadro. Entretanto, assevera que não havia necessidade de adotar medidas acautelatórias para evitar a deterioração do que já havia sido edificado. 
Conclui que há contradição e omissão do nexo causal no acórdão recorrido, uma vez que o voto condutor deste concluiu que o recorrente não cumpriu o objeto do Convênio 458/2003, não observou os critérios de qualidade técnica, custos e prazos previstos da obra e não adotou medidas acautelatórias para evitar a sua deterioração, enquanto que a inércia governamental ocorreu na gestão de seu sucessor, conforme restou apurado no âmbito do TC Processo 012.759/2010-4.
Argumenta ainda que não se configura nexo causalidade entre sua conduta e as irregularidades verificadas por este Tribunal, pois: denunciou a não conclusão da obra ao Ministério Público Federal, por parte de seu sucessor, que recebeu a última parcela do convênio, o que demonstra sua boa-fé; os atos praticados se deram com base em pareceres; não era possível exigir dele conduta diversa da adotada.
Enquanto os presentes autos encontravam-se em análise pelo Ministério Público junto ao TCU (MPTCU) , André Luiz Ceciliano juntou aos autos documentação adicional, composta das seguintes informações: cópia do Contrato 021/2016 (peça 347) e pedido para a inclusão dos gestores municipais relativos aos períodos de 1/1/2005 a 30/5/2005 (Flávio Campos Ferreira) e 3/4/2008 a 31/12/2008 (Jairo dos Santos) na condição de corresponsáveis pela execução do Convênio 458/2003, para que fossem instados a apresentar as respectivas alegações de defesa (peça 348) .
Tarciso Gonçalves Pessoa, sucessor do signatário do convênio, foi condenado em débito, no valor histórico de R$ 300 mil. Foi também multado por ter promovido pagamentos de despesas em finalidade diversa da estabelecida no convênio.
Em seu recurso (peça 246) , argumenta que ocupou o cargo de prefeito a partir de 1/1/2019, quando o objeto do convênio já deveria, em tese, ter sido executado, e que, ao assumir, verificou que tal execução não ocorreu sobre pilotis, contrariando o previsto em projeto.
Alega que a parcela por ele gerida, no valor de R$ 300 mil, se destinou exclusivamente ao pagamento de duas medições, nos valores de R$ 30.067,00 e R$ 61.200,00, restando R$ 208.733,00 depositados na conta do convênio e à disposição do órgão convenente, em valores atualizados, conforme comprovante à peça 246, p. 12.
Informa que a municipalidade está concluindo a obra com recursos próprios, dando nova destinação ao prédio público, na área de saúde. Junta cópias de fotografias deste, do extrato de aplicações financeiras da conta corrente do convênio e de correio eletrônico dirigido à concedente com solicitação de emissão de guia para recolhimento de saldo remanescente de recursos do convênio.
Finalmente, requer que seja efetuada diligência para averiguar se a obra em questão está atendendo aos interesses dos munícipes de Paracambi/RJ.
Foram ainda ouvidos em audiência três grupos de servidores do Ministério da Saúde, responsáveis por elaborar e aprovar os seguintes documentos relativos ao Convênio 458/2003: os relatórios de fiscalização in loco da obra, as solicitações de prorrogação do convênio e as prestações de contas parciais do convênio.
O relator a quo, E. Ministro Vital do Rêgo, acolheu as razões de justificativas dos servidores responsáveis pelos relatórios de fiscalização in loco, mas rejeitou as dos demais, julgando irregulares a suas contas e aplicando-lhes a multa prevista no art. 58 da Lei 8443/1992, por considerar que:
as falhas na apreciação das prestações de contas parciais foram decisivas para a liberação das parcelas de recursos federais ainda pendentes, agravadas pelo fato de havia relatórios de vistoria in loco apontando o estado de abandono e deterioração da construção objeto do Convênio 458/2003;
os responsáveis por analisar a prorrogação do convênio propuseram sua continuidade mesmo tendo conhecimento das informações contidas nos relatórios de vistoria in loco dando conta da situação de abandono e depredação da obra do hospital.
Do grupo de servidores lotados no Serviço de Acompanhamento e Prestação de Contas (Saap) da Divisão de Convênios do Ministério da Saúde no Estado do Rio de Janeiro (Dicon) , e condenados por irregularidades em suas condutas na apreciação das prestações de contas parciais, Pedro Paulo Pires Robaço foi o único a recorrer. 
Em seu recurso (peça 247) , argumenta que a Saap não libera recursos, não prorroga prazos de vigência e não reformula plano de trabalho, apenas emite parecer opinativo sobre a prestação de contas parcial e sugere (ou não) a liberação de nova parcela dos recursos previstos em convênio. A efetiva liberação do recurso só ocorre após análise das instâncias superiores e é de responsabilidade do ordenador de despesas.
Alega que os técnicos da Saap emitiam o parecer, que era posteriormente avaliado pela Dicon e encaminhado via sistema Gescon para a avaliação superior; que no momento de tal emissão, o rascunho do documento permanecia no sistema com tarja, informando que estava sob análise da Coordenação de Prestação de Contas (CPCONT) ; e que somente após a avaliação desta o parecer era liberado no Sistema Gescon para ser emitido e encaminhado ao Convenente. 
Assevera que os pareceres por ele emitidos seguiram as determinações superiores; que emitiu dois pareceres referentes ao Convênio 458/2003, um deles "parecer de diligência", porque o sistema Gescon "não permitia a emissão direta de parecer de não aprovação", e outro em que opinou pela não aprovação.
Argumenta que a análise de prestação de contas parcial se dá sobre fatos já ocorridos e que, se a convenente apresenta documentação que comprova a execução do recurso financeiro à parcela repassada, apresentando percentual de execução compatível com o plano de trabalho, o técnico "vai usar os critérios de análise para aquela parcela".
Afirma que o fato de a parcela subsequente ter sua liberação atrelada pela aprovação da anterior é apenas condicionante, que "o técnico cumpre apenas a rotina de análise determinada pelas instâncias superiores".
Finalmente, apresenta argumentos relacionados à supervisão deficiente, falha a ele imputada em relação aos relatórios de verificação in loco, conduta para a qual o Relator a quo acolheu as suas razões de justificativa.
Os seguintes recorrentes, lotados Divisão de Convênios do Ministério da Saúde no Estado do Rio de Janeiro (Dicon) , foram condenados em decorrência de suas condutas ao apreciarem as solicitações de prorrogação do Convênio 458/2003: Ana Paula Gaspar Pontes, Glauber Bragança de Miranda, Adriana Nocchi dos Santos, Osmar Machado dos Santos Junior e Anna Maria Guimarães Salgado.
Apesar de todos terem sido condenados pelo mesmo motivo, a emissão de pareceres favoráveis à prorrogação do convênio, os ofícios de audiência tipificaram três tipos de irregularidades:
não analisar a razoabilidade dos motivos para prorrogação:
não tratar da situação de abandono das obras, propondo medidas corretivas:
efetuar lançamento de informação incorreta:
As condutas que ensejaram a condenação dos recorrentes foram então tipificadas pelas irregularidades cometidas em combinação com os documentos/situações em que foram identificadas:
Ana Paula Gaspar Pontes - irregularidade 2 no Parecer Gescon/Dicon 27/11/2009;
Glauber Bragança de Miranda - irregularidades 1 e 2 no Parecer Gescon/Dicon 21/7/2011 e no Despacho 184/SE/FNS/Dicon/Sehap/RJ;
Osmar Machado dos Santos Junior - irregularidades 1, 2 e, 3 no Parecer Gescon/Dicon 21/7/2011 e no Despacho 31/SE/FNS/Dicon/Sehap/RJ;
Adriana Nocchi dos Santos - irregularidades 1, 2, e 3 no Parecer Gescon/Dicon de 12/1/2012;
Anna Maria Guimarães Salgado - irregularidades 1, 2, 3, nos pareceres Gescon/Dicon de 27/11/2009 e 21/7/2011; supervisão falha nos despachos 712 e 184/SE/FNS/Dicon/Sehap/RJ.
Manoel Cezar Nobre dos Santos, chefe da Dicon, foi condenado por sua conduta irregular na supervisão e aprovação de todos os pareceres pela prorrogação do convênio, bem como das prestações de contas parciais. 
Em seu recurso (peça 239) , Ana Paula Gaspar Pontes argumenta que a prorrogação de prazo apresentada pela Prefeitura de Paracambi/RJ, em 26/10/2009, atendeu a todos os requisitos normativos (justificativa do pedido, fotos e relatório situacional) , e que ela, tendo entrado em exercício na Divisão de Convênios em 28/10/2009, ao emitir parecer em 27/11/2009, deu fiel cumprimento ao que dispõem os termos procedimentais contidos no Memorando Circular 0253/MS/SE/FNS, de 19/5/2009.
Alega que estava em período de aprendizado e não lhe foi dado alerta ou orientação quanto às mazelas verificadas na obra. Além disso, o processo tísico referente ao Convênio 458/2003 estava em Brasília, razão pela qual sua análise se baseou apenas em informações constantes no Sistema Gescon.
Informa que este sistema continha informações de que haviam sido deferidos oito pedidos de prorrogação de vigência daquele convênio, que resultaram em 13 termos aditivos; que havia uma análise parcial e uma aprovação parcial da prestação de contas; e que o Relatório da 5ª visita in loco apresentava recomendação para que a convenente justificasse a paralisação da obra. 
No entanto, tal sistema continha informação, lançada pelo chefe da Dicon, Manoel Santos, de que tal recomendação havia sido atendida. Conclui assim que não teve acesso a evidências que demonstrassem a necessidade de propor a negativa de prorrogação do convênio.
Afirma que o Serviço de Habilitação a Projetos (Sehap) , onde estava lotada, que compunha a Dicon, não possuía autonomia para realizar inspeções in loco nas obras custeadas com recursos de convênios federais, e que somente em 2016, sete anos depois, as contas do convênio foram reprovadas.
Em seu recurso (peça 238) , Glauber Bragança de Miranda alega que a rotina para análise do pedido de prorrogação de convênios, definida previamente ao seu ingresso no serviço público federal em 22/11/2009, consistia de procedimentos operacionais para verificar a presença de elementos tais como: tempestividade do pedido, motivação, existência de relatório situacional apresentado pelo convenente e de material fotográfico, comprovantes de publicações referentes aos procedimentos licitatórios realizados, e declaração do gestor, no caso de existir pedido de reformulação do plano de trabalho.
Apresenta os seguintes argumentos para concluir que seguiu todas as rotinas e protocolos orientados pelo Ministério da Saúde e pela Dicon, bem como que sua manifestação favorável foi pautada em boa-fé, com vistas a não permitir que a obra fosse definitivamente abandonada:
a solicitação era tempestiva e havia solicitação de reformulação de plano de trabalho (Ofício GAB/691, de 18/12/2009) pendente de análise pela área técnica em Brasília. Tal fato inviabilizava a execução do objeto do convênio, tendo em vista que se tratava de mudança de ordem técnica na obra em questão e apontava para a necessidade de conceder prorrogação do prazo de vigência do convênio;
no caso de existir pedido de reformulação de plano de trabalho, deveria ser observado se havia "declaração do gestor de que não procedeu sua execução, encontrando-se no aguardo da autorização prévia por parte do concedente", e que no caso concreto, a negativa de autorização só se deu em 19/8/2015, quase seis anos depois;
como a norma que veda pagamentos em data posterior à vigência do convênio, a não concessão de prorrogação de vigência ocasionaria o fim de sua execução. Assim, o parecer pelo deferimento do pedido era a decisão técnica mais coerente;
a partir de 2009, o sistema de convênios (Siconv) implementou funcionalidade no sentido de que, uma vez cadastrado pedido de alteração no plano de trabalho, os demais trâmites processuais são suspensos até que o pedido seja apreciado;
já havia relatório de fiscalização in loco com orientações quanto ao canteiro de obras, não competindo a ele, como parecerista, a adoção de meios que fugiam de sua alçada, como propor o embargo da obra;
todas as instâncias superiores referendaram o deferimento da prorrogação da tratativa sendo certo que seria pouco provável que eventual manifestação negativa de sua parte em relação à continuidade de obra orçada em mais de R$ 1 milhão, que estava com pedido de alteração de plano de trabalho em análise, fosse acatada;
Todos os demais recorrentes refutam a imputação de que não poderia ter havido prorrogação sem restar decidido o pedido de reformulação do plano de trabalho, argumentando que não havia parecer conclusivo sobre tal alteração, o que só veio a ocorrer em 19/8/2015, pelo seu indeferimento. Repetem também as alegações já apresentadas quanto às normas e orientações relativas ao processo de análise de pedidos de prorrogação e quanto à indisponibilidade do processo físico. 
Em seu recurso (peça 240) , Osmar Machado dos Santos Junior acrescenta que o Sistema Gescon, trabalha de forma simplista, em forma de check-list, dividido em duas abas, "Análise Básica" e "Análise da Execução". 
Registra que por meio do sistema foi possível verificar em relação ao Relatório de Verificação in loco 208-5/08 que constava a informação, de responsabilidade do servidor Manoel Cezar Nobre dos Santos, de que a questão relativa à paralisação da obra já estava saneada. O sistema informava também que as prestações de contas parciais estavam aprovadas, de acordo com o Parecer Gescon 427, de 3/2/2009. 
Assevera que, segundo informações prestadas pela convenente, 98% do objeto do convênio já havia sido executado; que a última visita in loco, antes da solicitação de prorrogação, apontou 59,4% de execução financeira, não havendo nova inspeção até 2011; e que havia, ainda, solicitação de prorrogação, datada de 5/6/2009, em que foi declarado 85% de execução;
Argumenta que análise preliminar, efetuada à época dos fatos, gerou parecer nos moldes do modelo do Gescon, propiciando a aprovação do 11º Termo Aditivo ao convênio; que havia parecer favorável anterior pela prorrogação do convênio de servidora do Sehap, não arrolada nestes autos, o que acabou por gerar o oitavo termo aditivo; e que houve nova prorrogação sem procedimentos de autorização, gerando o décimo termo aditivo.
Adriana Nocchi dos Santos acrescenta em seu recurso (peça 247) que foram tomadas todas as providências em face dos dispositivos normativos que regem a prorrogação de convênios e que a palavra final competia às instâncias superiores do FNS e que, como agente administrativa não toma "decisões de forma individualizada, mas após inúmeras reuniões com minha chefia".
Anna Maria Guimarães Salgado acrescenta em seu recurso (peça 256) que não detinha conhecimento técnico para paralisar um convênio que existia desde 2003 e que, ainda que se impute a ela conduta omissiva, não há a devida caracterização da relevância da omissão, do conhecimento do fato tido por irregular, nem do nexo de causalidade entre um e outro.
Alega que, na qualidade de substituta, não tinha atribuição para ir contra os pareceres exarados pela equipe técnica, pois os atos por ela praticados se limitaram a impulsionar o processo, que contou com a participação de diversos setores da Dicon em sua instrução. 
Que, assim, agiu com boa-fé objetiva e subjetiva, nos termos lançados no Acórdão 213/2002-TCU-Primeira Câmara, de relatoria do E. Ministro Marcos Vinícius Vilaça. Citando aspectos doutrinários, conclui que a multa a ela aplicada não atendeu aos cânones do princípio da proporcionalidade e do devido processo legal.
Em seu recurso, Manoel Cezar Nobre dos Santos (peça 253) argumenta que o voto condutor do acórdão recorrido não faz menção à construção do objeto do convênio por meio de pilotis e que não houve falha na supervisão quanto aos pedidos de prorrogação do convênio, pois seus deferimentos se deram em razão da indefinição quanto à reformulação do plano de trabalho da avença. 
Alega que era diretiva do FNS deferir prorrogações em tais situações, tanto que áreas técnicas e jurídica do FNS ressaltaram que a não prorrogação do convênio poderia ocasionar prejuízos à comunidade e gerar mais uma situação de obra inacabada, como consta no item 8 do Despacho FNS 5.989/2008.
Assevera que a aprovação da segunda parcela da prestação de contas parcial foi baseada nas recomendações do relatório de verificação in loco 86-2/2005, de 9/9/2005, em que se verificou haver falhas formais que não justificariam a retenção do repasse, uma vez que houve evolução de execução da obra de 10% para 59,4% no período de 29/12/2006 a 26/6/2008.
Contesta o diagnóstico apresentado no item 341 do Relatório que fundamenta o acórdão recorrido, de que há inconsistência no parecer Gescon 4060, de 8/11/2005, por contar no corpo do parecer constar afirmação de que o "objeto pactuado está sendo cumprido", enquanto no Relatório do Roteiro de Análise, que o acompanha, foi lançada resposta negativa ao quesito, de número 020202, "as metas, etapas ou fases estão sendo/foram executadas de acordo com a quantidade programada". Alega que tais posicionamentos refletem o fato de que "a execução do convênio não estava obedecendo fielmente ao cronograma físico-financeiro inicialmente proposto".
Alega que o mesmo parecer Gescon registra o repasse R$ 600 mil e mesmo valor em despesas realizadas, apesar de terem sido apresentadas despesas acima desse montante, porque naquela ocasião estavam sendo analisadas despesas que cobriam a segunda parcela; que, como prevê a IN/STN 01/97, a diferença seria acrescida nas despesas referentes a parcelas subsequentes, e que o total seria reavaliado na prestação final do convênio, conforme a praxe amplamente utilizada no FNS.
Argumenta que, apesar do ambiente de instabilidade política, envolvendo três gestões municipais durante o período de vigência do convênio, a última destas demonstrou claro desejo de dar continuidade ao projeto; que apesar de paralisada, a obra estava 59,4% executada; assim, foi aprovada a terceira prestação de contas parcial, para possibilitar a finalização da obra com a transferência da última parcela do convênio.
Informa que, em reunião na sede do Ministério Público do Estado do Rio de Janeiro, ocorrida em 16/4/2014, foi proposto o aproveitamento da edificação objeto do convênio em análise como unidade ambulatorial para diagnóstico e fisioterapia. Entretanto, apesar do Ministério da Saúde ter concedido prazo de 280 dias para viabilizar esse aproveitamento, a prefeitura não implementou as medidas. Assim, as contas do convênio acabaram por ser reprovadas.
Finalmente, assevera que a pena a ele imposta é muito rigorosa, pois as iniciativas e decisões tomadas no caso em pauta buscaram atender à risca as diretrizes do FNS para que os objetivos do convênio em análise fossem plenamente alcançados.
A unidade técnica propõe (peças 344-346) negar provimento aos recursos interpostos pelos ex-prefeitos, pelo chefe da Dicon, Manoel Cezar Nobre dos Santos, e pelo servidor Pedro Paulo Pires Robaço, e dar provimento parcial aos recursos dos demais, estendendo esse mesmo efeito a Fernando Augusto Cordeiro de Carvalho Filho, para reduzir os valores das multas a eles aplicados.
Em seu parecer (peça 349) , o Ministério Público junto ao TCU segue tal proposta em grandes linhas, exceto quanto à responsabilidade de Ana Paula Gaspar Pontes, que propõe ser afastada, diante do fato de que esta servidora tinha apenas 30 dias de exercício no cargo quando emitiu o parecer questionado nestes autos, por considerar ser de excessivo rigor a cobrança de conduta melhor apurada da responsável quando ela ainda apresentava necessidade de supervisão, pois não contava com a devida experiência para a realização do trabalho e nem possuía o conhecimento detalhado do longo histórico do processo do Hospital Geral de Paracambi/RJ.
Este parecer registra com atenuante a ser observado, em adição aos motivos elencados pela Secretaria de Recursos (Serur) para a redução das multas aos servidores da Sehap/Dicon, o fato de que estes expediram seus pareceres sem que fosse possível realizar inspeções in loco ou verificar o processo físico do convênio, que se encontrava em Brasília para avaliação do pedido de reformulação do plano de trabalho. 
Em decorrência disso, observa que tais servidores foram subsidiados por informações constantes no Sistema Gescon, que continha pareceres da gestão financeira de convênios com aprovações indevidas das contas parciais do ajuste, irregularidade pela qual respondem os servidores da Saap/Dicon. 
Conclui que tal atenuante deve alcançar Anna Maria Guimarães Salgado, ouvida em audiência por manifestação superior favorável aos pareceres que sugeriram a prorrogação do Convênio 458/2003, e Fernando Augusto Cordeiro de Carvalho Filho, que, entre outras condutas, foi chamado aos autos para responder pela anuência a pleitos semelhantes.
Feito breve resumo dos fatos, passo a decidir.
II
Contrariamente aos argumentos do ex-prefeito André Luiz Ceciliano, signatário do convênio em análise, a paralisação da obra do hospital não se limitou aos três primeiros meses de 2008. 
O relatório de verificação in loco 92-6/2011, de 21/7/2011 (peça 19, itens 2.1 e 2.2) , registra que a paralisação remonta a, provavelmente, 31/7/2007, momento em que a execução financeira estava em 79,9%, ao passo que a execução física da obra se encontrava muito abaixo do informado no relatório anterior, em 59,4%.
Rejeito os argumentos de que a paralisação da obra foi decorrente da não disponibilização da última parcela do convênio. Tal paralisação se deu em cenário de diversas irregularidades, as quais foram objeto de citação e audiência do recorrente, que promoveu o indevido fracionamento de despesa na contratação da empresa para a construção da unidade de saúde, permitiu a alteração unilateral do plano de trabalho pela construtora encarregada de executar a obra sem a autorização do concedente, e não aplicou a contrapartida municipal da forma como pactuada na avença, além de não ter adotado os devidos cuidados na elaboração dos documentos comprobatórios das despesas realizadas.
Não merece prosperar a alegação de que a depredação da obra e degradação das instalações ocorreram na gestão do sucessor, porquanto desacompanhada de provas robustas nesse sentido. 
Contrariamente ao que afirma em seu recurso, o relatório de fiscalização 626/2011 deste Tribunal não registra que a responsabilidade pelo abandono e vandalização da obra recai exclusivamente sobre o prefeito que o sucedeu. 
Além disso, ao deixar de exercer seu mandato eletivo em abril de 2008, o recorrente não produziu documentação apta a comprovar que a obra estava integralmente íntegra nem que havia serviços de vigilância e manutenção para assegurar tal objetivo.
A ocorrência de enchentes não isenta de culpa a conduta do recorrente, que não logrou apresentar documentos aptos a correlacionar tais eventos com a inutilização da obra já executada. 
Não deve prosperar o argumento de que não havia necessidade de adotar medidas acautelatórias para evitar a deterioração do que já havia sido edificado. A partir do momento em que determinada obra pública esteja com paredes e cobertura de telhas, há necessidade de contratar serviços de vigilância para evitar eventuais furtos e usos indevidos do espaço público.
Não socorre o recorrente o fato de ter havido o repasse de quatro parcelas do convênio em desacordo com as normas que regem os convênios públicos. Não é verdadeira a afirmação de que as parcelas do convênio só eram creditadas após aprovadas as respectivas prestações de contas parciais anteriores. A segunda parcela foi liberada cerca de dois meses após ao crédito da primeira, enquanto a quarta parcela foi liberada aproximadamente um mês após a terceira.
A cópia do Contrato 021/2016, trazida aos autos pelo recorrente, não o socorre. A contratação de empresa para a reforma das obras abandonadas do Hospital Geral de Paracambi/RJ, com vistas a aproveitá-las para estabelecer centro municipal de especialidades, diagnósticos e fisioterapia, apenas confirma que houve a necessidade de firmar outro ajuste, com despesas da ordem de R$ 1 milhão, para dar nova destinação ao objeto do Convênio 458/2003, que, a despeito do total repasse dos recursos federais nele previstos, não foi implementado. 
Não deve ser mitigado o valor da multa aplicada ao recorrente apenas porque o parecer Gescon 427/2009 opinou que o fracionamento da despesa poderia ser considerado falha formal. A justificativa relativa à cisão da construção do centro administrativo e do setor cirúrgico não é plausível, pois o plano de trabalho não previa tal sistemática para a execução da obra. Tanto é assim que este Tribunal julgou grave tal irregularidade e ouviu o ex-prefeito em audiência por conta disso.
Finalmente, o fato de o recorrente ter sido o autor da representação, em que noticia irregularidades praticadas pelo prefeito sucessor, que não concluiu a obra objeto do convênio em discussão, não exclui nem lhe mitiga a responsabilidade pelas inúmeras outras irregularidades que ensejaram sua condenação em débito e multa. 
Por esses motivos, o recurso de André Luiz Ceciliano não merece provimento.
O pedido de inclusão de outros gestores nesta TCE (peça 348) , com a consequente abertura do contraditório não merece ser acolhido. Ao longo da fase de apuração das responsabilidades, a unidade técnica cuidou de avaliar eventual gestão dos ex-prefeitos Flávio Campos Ferreira e Jairo dos Santos sobre os recursos do convênio, a partir da análise de extratos bancários (peça 36) . 
A partir de informações obtidas em diligência ao Banco do Brasil (peça 39) , ficou demonstrado que ambos não tiveram atuação no feito, uma vez que em seus curtos mandatos não houve retirada de valores da conta específica (peça 54, p. 23) .
Não devem prosperar os argumentos recursais apresentados por Tarciso Gonçalves Pessoa, sucessor de André Luiz Ceciliano, de que quando assumiu a Prefeitura de Paracambi/RJ, o objeto do citado convênio já deveria, em tese, ter sido executado.
Naquele momento, a execução financeira era de 75,5%, pois ainda não havia sido repassada uma das cinco parcelas previstas pelo FNS, nem havia sido aplicada a contrapartida municipal.
Pelo princípio da continuidade administrativa, o recorrente deveria ter tomado conhecimento de que a obra estava paralisada e o relatório de verificação in loco 208-5/2008, de 22/12/2008 (peça 20) , registrava que o percentual de sua execução física estava em 59,4%.
Quanto ao erro na execução das obras, tal fato deveria ter sido comunicado à concedente, o que não foi providenciado pelo responsável. A Comissão de Convênio do Município de Paracambi/RJ, por meio do Ofício CC/011, de 28/1/2009 (peça 6, p. 22) , requereu a prorrogação pelo prazo adicional de 120 dias, a fim de que fosse possível o repasse da última parcela do convênio e para a apresentação da prestação final das contas.
Ao solicitar e receber tal repasse, o Município, sob gestão do recorrente, assumiu a responsabilidade pela continuidade da execução do Hospital de Paracambi incluindo todos os riscos e efeitos dessa opção administrativa.
No entanto, transcorridas duas gestões (2009 a 2012 e 2013 a 2016) , o recorrente não logrou concluir a obra, nem apresentar a prestação final de contas dos recursos referentes ao Convênio 458/2003.
As alegações recursais de que os valores de R$ 30.067,00 e R$ 61.200,00 foram aplicados no objeto do convênio não podem ser aceitas, uma vez que desprovidas de documentação probatória.
Os novos documentos juntados pelo recorrente à peça 246 são insuficientes para afastar ou desconstituir parcialmente o débito a ele imputado. As fotografias juntadas, por si só, são elementos de prova insuficientes para atestar a destinação final da obra objeto do convênio em questão.
A cópia do extrato de investimentos na conta do convênio, emitido em 7/12/2016, registrando saldo de R$ 439.038,02, apenas atesta que podem ser considerados como existentes os valores e lançamentos apresentados. 
No entanto, tal extrato não é apto a classificar aquele valor como saldo de recursos não utilizados no convênio. Primeiro, porque o objeto do convênio não foi concluído. Segundo, porque consta nos autos que houve créditos na conta corrente do convênio sem comprovação de origem, no total de R$ 349.492,54 (peça 19, p. 1) . 
Terceiro, porque sem conhecer a movimentação bancária ao longo de todo o período transcorrido entre a posse do recorrente no cargo de prefeito e a data de emissão do extrato em análise, não é possível verificar qual a origem de tais recursos.
Ademais, cabe ao recorrente o recolhimento do saldo remanescente não utilizado no convênio, por meio da competente guia de recolhimento, desde que o objeto do convênio fosse concluído, o que não se verificou no presente caso.
A cópia de correio eletrônico para o FNS com a solicitação de emissão de guia de recolhimento, sem o respectivo comprovante de entrega, não comprova que aquele foi efetivamente enviado, nem permite verificar se o seu recebedor poderia ser qualificado como competente para a emissão de tal guia.
Finalmente, conforme pacífica jurisprudência deste Tribunal, não merece ser atendido o requerimento de que este Tribunal efetue diligência para verificar se a obra em questão está atendendo aos interesses dos munícipes de Paracambi/RJ. 
Sendo assim, nego provimento ao recurso de Tarciso Gonçalves Pessoa.
III
Pedro Paulo Pires Robaço foi condenado por falhas na apreciação das prestações de contas parciais. Desnecessário analisar os argumentos relativos à sua conduta como signatário de relatórios de verificação in loco, pois a multa imputada ao recorrente não decorre disso.
Não devem prosperar as alegações de que o Serviço de Acompanhamento e Prestação de Contas (Saap) não detém atribuição de liberar recursos, prorrogar prazos de vigência de convênio ou reformular planos de trabalho, bem como de que todos os fatos pretéritos já constavam no processo e que os trâmites processuais eram seguidos segundo os normativos internos.
Na qualidade de chefe daquele serviço da Divisão de Convênios do Ministério da Saúde no Estado do Rio de Janeiro (Dicon) , o recorrente tinha plena ciência sobre o fato de que a não aprovação de contas parciais impede que sejam repassadas parcelas subsequentes, até que haja saneamento do processo, nos termos do art. 35 da IN/STN 1/1997.
O parecer Gescon 427, de 3/2/2009, emitido pelo recorrente, não apresentou elementos que permitissem às instâncias superiores do Ministério da Saúde (MS) tomar ciência das graves circunstâncias em que a obra se encontrava, para que estas pudessem decidir sobre a terceira aprovação parcial das contas.
Isso apesar de o recorrente ter pleno conhecimento das graves irregularidades quanto à execução do convênio, como registrado em diversos itens do relatório de verificação in loco 64-4/2008, de 26/6/2008 (peça 20) , do qual era signatário:
não foram apresentados os extratos bancários da conta corrente no período de janeiro de 2008 até a data daquela inspeção (item 1.3) ;
não houve a realização de novos procedimentos licitatórios para a execução do convênio (item 1.4) ;
havia despesas em serviços não pactuados e os comprovantes de despesas não estavam referenciados com o número do convênio (item 1.5) ;
não havia comprovação das despesas relativas à aplicação da contrapartida pactuada (item 1.6) ;
em decorrência de falha na execução do telhado, houve infiltrações, alagamentos e pintura de paredes danificadas (item 2.2) ;
não houve apresentação da documentação técnica da obra item 2.5.
Sendo assim, nego provimento ao recurso de Pedro Paulo Pires Robaço.
Há grande repetição nos argumentos dos vários servidores que recorreram de sua condenação em multa, por terem emitido pareceres pela prorrogação do convênio, mesmo com conhecimento das informações contidas nos relatórios de vistoria in loco, relatando a situação de abandono e depredação da obra do hospital. Aproveito-os, no que couber, a todos os recorrentes.
Ana Paula Gaspar Pontes foi condenada em multa por não tratar da situação de degradação e abandono das obras, nem propor medidas que instassem a prefeitura a tomar providências para sanar tais problemas, no Parecer Gescon/Dicon 27/11/2009.
Em seu recurso, demonstra que, como o processo físico se encontrava em Brasília, a análise que embasou o parecer foi realizada a partir das informações contidas no sistema Gescon. As informações e argumentos apresentados por diversos recorrentes demonstram que a emissão de parecer e despacho por tal sistema, de acordo com o Memorando Circular 253/MS/SE/FNS, era realizada a partir de informações superficiais, apresentadas em duas principais abas, "Análise Básica" e "Análise da Execução".
A primeira das abas permitia aos técnicos conferir a entrega da documentação encaminhada com o ofício que solicita prorrogação. A segunda delas permitia conferir se havia recomendações oriundas de fiscalizações in loco ou pendências relacionadas à prestação de contas. 
É possível ainda concluir que aquele sistema permitia consultar relatórios de fiscalização in loco ali lançados, pois vários dos recursos em análise fazem referência a consultas ao Relatório de Verificação 208-5/08 por meio do Gescon, uma vez que o processo físico estava em Brasília para análise da reformulação do plano de trabalho.
Sendo assim, não há como deixar de concluir que o parecer emitido pela recorrente é omisso, pois deixa de mencionar elementos essenciais para apreciação do mérito, quanto ao deferimento, ou não, da prorrogação pretendida pela convenente.
Isso porque, como reconhece a recorrente, o sistema Gescon permitia o acesso a informações que davam conta de problemas nas obras, tais como as contidas no Relatório da 5ª visita in loco, que apresentava recomendação para que a convenente justificasse a paralisação da obra.
No entanto, há um fator essencial a considerar com relação a Ana Paula Gaspar Pontes: ela havia entrado em exercício no Ministério da Saúde em 28/10/2009, menos de 30 dias antes de ter assinado o parecer Gescon/Dicon 27/11/2009. 
Assim, é plausível considerar que a informação inserida naquele sistema, em 3/2/2009, pelo chefe da Dicon, Manoel Santos, de que tal recomendação havia sido atendida, tenha levado a recorrente, na condição de servidora absolutamente inexperiente, a considerar que a situação das obras estivesse se encaminhando para a normalidade. 
Finalmente, há que se considerar que o repasse da última parcela do Convênio 458/2003, no valor de R$ 300 mil, ocorreu em 9/2/2009, antes da emissão do parecer que ensejou a condenação da recorrente.
Tal repasse é fundamental para balizar a aferição de conduta dos responsáveis arrolados nesta TCE por não terem propostos medidas corretivas nos pareceres que aprovam prorrogações do convênio. Após a ocorrência do repasse da última parcela da avença, não havia condicionantes que pudessem ser eficazes no sentido de potencializar a conclusão da obra ou o seu eventual reaproveitamento, pelo simples fato de que não haveria a que condicionar a adoção de ações corretivas.
Diante desses elementos, dou provimento ao recurso de Ana Paula Gaspar Pontes, ressaltando como determinante para tal a sua condição de servidora com menos de um mês de experiência, para excluir a multa a ela aplicada. 
Glauber Bragança de Miranda foi condenado por duas falhas apontadas em sua audiência, verificadas no Parecer Gescon/Dicon 21/7/2011 e no Despacho 184/SE/FNS/Dicon/Sehap/RJ: não analisar a razoabilidade da prorrogação do Convênio 458/2003, além da falha sobre a qual discorri ao avaliar os argumentos recursais supra, não tratar da situação de abandono da obra e por não propor medidas corretivas.
Quanto à primeira imputação, resta suficientemente demonstrado que o parecer em discussão é omisso, pois deixa de mencionar elementos essenciais para apreciação do mérito quanto ao deferimento, ou não, da prorrogação pretendida pela convenente. 
Segundo as orientações exaradas por meio do Ofício Circular 1.609/MS/SE/NERJ, DICON/SEHAP, juntado pelo próprio recorrente (peça 238, p. 31-33) , para apreciação do pedido de prorrogação de vigência do convênio, havia a necessidade de avaliar os seguintes documentos: material fotográfico, extrato da publicação do edital, da homologação, da adjudicação, dos comprovantes de despesas já efetuadas, todos esses referentes ao processo de licitação da obra já executada. No entanto, o parecer não faz menção sobre estes.
No tópico "análise técnica", subtópico "análise de acompanhamento", consta que o convênio não teve pendência ou não teve acompanhamento. No entanto, já era conhecido que o seu objeto sequer havia sido concluído e que havia pedido de reformulação do plano de trabalho, ainda pendente de apreciação.
O parecer menciona ainda que o Convênio 458/2003 "teve analisado pedido de reformulação de plano de trabalho", quando tal pedido ainda não havia sido apreciado, como alegado por Glauber Bragança de Miranda em suas razões recursais.
Diante de tais erros e omissões, o parecer técnico perde sua utilidade, que é subsidiar a tomada de decisão para os escalões superiores na hierarquia administrativa da concedente. Sendo assim, não merecem acolhida os argumentos quanto à sua condenação por não ter analisado a razoabilidade da prorrogação do Convênio 458/2003.
A segunda imputação, a ausência de informação sobre o estado incompleto da obra, já está englobada na primeira. A inovação naquela resta assente pela ausência de proposta de medidas corretivas no parecer firmado pelo recorrente.
Como já mencionei supra, como o repasse da última parcela do convênio ocorreu antes da emissão do parecer que ensejou sua a condenação, medidas saneadoras ou alternativas não seriam eficazes no sentido de potencializar a conclusão da obra ou o seu eventual reaproveitamento.
Sendo assim, dou provimento parcial ao recurso de Glauber Bragança de Miranda, para reduzir o valor da multa a ele aplicada para R$ 3 mil.
A conduta que ensejou a condenação de Osmar Machado dos Santos Junior é a mesma de Glauber Bragança de Miranda, com uma falha adicional em relação aos mesmos parecer e despacho: o lançamento de informação incorreta, de que de que as obras do hospital já se encontrariam executadas em 98%, "conforme relatório situacional", não obstante tal percentual não estar presente em nenhum dos sete relatórios de vistoria, sendo que o relatório mais recente, à época (208-5/2008, de 22/12/2008) , informava 59,4% de execução da obra.
Quanto a este ponto, o fato de o Município ter informado diferentes níveis de execução da obra não socorre o recorrente. Como servidor da Dicon, deveria ter utilizado os valores apresentados nos relatórios produzidos pela concedente.
Sendo assim, aproveitando as análises já apresentadas em relação às demais imputações, dou provimento parcial ao recurso de Osmar Machado dos Santos Junior, para reduzir o valor da multa a ele aplicada para R$ 4 mil.
Adriana Nocchi dos Santos foi condenada pelas mesmas três irregularidades que ensejaram a condenação de Osmar Machado dos Santos Junior, verificadas, entretanto, em outro parecer, o Gescon/Dicon de 12/1/2012.
A informação incorreta neste caso foi no sentido de que as recomendações do relatório de verificação in loco 92-6/11 haviam sido atendidas, o que não ocorreu, já que tal relatório recomendava a devolução dos recursos por parte do Município.
Os argumentos adicionais apresentados pela recorrente, em relação aos já analisados, não a socorrem. Ao parecerista cabe analisar se os requisitos para o prosseguimento do convênio haviam sido cumpridos pelo convenente. O fato de haver pedido de solicitação de reformulação de plano de trabalho apresentada pelo Município e pendente de análise não pode vincular parecer técnico. 
Além disso, a aprovação da prorrogação do convênio em análise pelas instâncias superiores do FNS não mitiga as irregularidades que ensejaram sua condenação. 
Sendo assim, considerando as análises já realizadas em relação aos demais recursos, dou provimento parcial ao recurso de Adriana Nocchi dos Santos, para reduzir o valor da multa a ela aplicada para R$ 4 mil.
Anna Maria Guimarães Salgado	 foi condenada pelas três irregularidades já descritas em dois pareceres Gescon/Dicon, de 27/11/2009 e 21/7/2011, bem como por sua supervisão falha nos despachos 712 e 184/SE/FNS/Dicon/Sehap/RJ.
Rejeito os argumentos adicionais apresentados pela recorrente, em relação aos já analisados. Contrariamente ao que quer fazer crer, o relatório e voto que embasam o acórdão recorrido demonstram a relevância das omissões daqueles pareceres. 
Ao deixarem de mencionar elementos essenciais para apreciação do mérito quanto ao deferimento, ou não, da prorrogação pretendida pela convenente, os pareceres que firmou deixam de cumprir sua função precípua, subsidiar a tomada de decisão para os escalões superiores na hierarquia administrativa da concedente.
Não há falar que os atos por ela praticados se limitaram a impulsionar o processo. Na qualidade de supervisora dos pareceres, deu sua chancela ao conteúdo omisso ali apresentado e anuiu à proposta de aprovação da prorrogação do convênio.
Na qualidade de servidora, superior hierárquica, deveria ter tratado dos aspectos técnicos e/ou jurídicos sob sua alçada, sob pena de ineficácia das atribuições do próprio cargo em comissão por ela exercido.
Descabido o argumento de que não detinha conhecimento técnico para emitir parecer divergente, uma vez que o ordenamento jurídico não concede o direito de alegar motivo torpe em seu próprio proveito. Tampouco é aplicável o precedente deste Tribunal por ela invocado.
Considerando (i) as análises já realizadas em relação aos demais recursos e (ii) a repetição da conduta irregular que ensejou sua condenação, dou provimento parcial ao recurso de Anna Maria Guimarães Salgado, para reduzir o valor da multa a ela aplicada para R$ 7 mil.
Os mesmos motivos devem ser estendidos para reduzir a tal valor a multa aplicada a Fernando Augusto Cordeiro de Carvalho Filho, dado que a conduta que ensejou sua condenação é equiparável à daquela recorrente, como demonstram os pareceres precedentes.
Antes de iniciar a análise do recurso apresentado por Manoel Cezar Nobre dos Santos, é importante observar que sua atuação funcional se fez presente na maior parte do período de vigência do convênio, seja como cossignatário de relatórios de inspeção in loco, seja como agente supervisor em diversos pareceres de prorrogação de vigência do convênio e de aprovação de prestação de contas parcial.
Desnecessário analisar os argumentos relativos à conduta do recorrente como signatário de relatórios de verificação in loco, bem como a alegação relacionada ao modo de construção da obra (pavimento térreo/pilotis) pois a multa a ele imputada não decorre de tais fatos.
Descabidos, também, os argumentos para justificar sua conduta na supervisão e aprovação de sucessivos pareceres pela prorrogação do convênio, em especial a de que os deferimentos decorreram da indefinição quanto à reformulação do plano de trabalho. 
Se não estavam cumpridas todas as exigências para tais prorrogações, era obrigação de pareceristas e supervisores apontar tal situação de forma clara, como restou claro nas análises que levaram ao acórdão combatido.
Não competia às instâncias subalternas do FNS omitir informações e fatos importantes para a apreciação de mérito quanto às sucessivas prorrogações deferidas pela concedente, ainda que outros argumentos pudessem ter sido trazidos à baila justificar a proposta de prorrogação do convênio.
Assim, ainda que se aliassem com a tese esposada pelas áreas técnica e jurídica do FNS para opinarem pela prorrogação, sob pena de ocasionar prejuízos à comunidade em face da inexecução da obra, era obrigação dos servidores da Dicon explicitar em seus pareceres os graves problemas existentes. Sendo assim, também não se pode aceitar, por óbvio, como argumento de defesa, o fato de que a Dicon/RJ não detinha a decisão de mérito final.
Não deve prosperar a alegação de que a aprovação da segunda prestação parcial de contas se deu de forma devida uma vez que se verificou o avanço posterior na execução da obra, de 10% para 59,4%, e que tal decisão foi baseada nas recomendações do relatório de verificação in loco 86-2/2005. 
Isso porque, ainda que se admita a evolução posterior do percentual de execução da obra, justamente este relatório apresenta diversas conclusões que apontam em sentido contrário à aceitação da segunda prestação parcial de contas.
A alegação de que não há inconsistência de informação no Parecer Gescon 4060/2005 também não pode ser aceita, pois tal parecer não apresentou elementos fáticos nem justificativas para embasar a conclusão de que o objeto estava sendo cumprido enquanto respondia negativamente ao quesito 020202, indicando que as metas, etapas ou fases não haviam sido executadas de acordo com a quantidade programada.
Inaceitável o argumento de que era "praxe amplamente utilizada no FNS" para informar apenas despesas no montante das receitas repassadas pelo convênio, enquanto o valor apresentado pelo convenente havia sido maior, uma vez que desacompanhado de suporte documental e normativo. 
Ainda que fosse possível realizar ajustes em prestações de contas subsequentes, a situação existente deveria ter sido explicitada por aquele parecer, alertando sobre a necessidade de posterior ajuste. Deveriam ainda ter sido indicadas, naquele momento, as razões e o embasamento legal para analisar apenas as despesas no montante do valor repassado.
Não devem prosperar as alegações para justificar o posicionamento do recorrente no Parecer Gescon 427, de 3/2/2009, referente à terceira prestação de contas parcial, de que a nova gestão municipal eleita denotava ambiente de estabilidade, demonstrando o desejo de dar continuidade ao projeto, nem de prejuízos à população por conta de eventual não prorrogação do convênio. 
A administração pública não pode se pautar em parâmetros subjetivos afetos às intenções de ocasião dos gestores governamentais. Aos pareceristas da Dicon cabia prestar informações técnicas a respeito da situação das obras, do saneamento das irregularidades até então verificadas e de providências extras que garantissem, efetivamente, a conclusão final da obra objeto do convênio.
As demais alegações do recorrente referentes a tal parecer já foram refutadas ao analisar os argumentos recursais de Pedro Paulo Pires Robaço, cossignatário daquele parecer.
Diante desses elementos, dou provimento parcial ao recurso apresentado por Manoel Cezar Nobre dos Santos, aproveitando, apenas em parte, os atenuantes e análises aplicáveis aos signatários dos pareceres pelas sucessivas prorrogações do convênio, para reduzir a multa que lhe foi aplicada para o valor de R$ 19 mil.
Isto porque há agravantes em relação à sua conduta. Na qualidade de supervisor que acompanhou diversas etapas do Convênio 458/2003, foi sua a responsabilidade pelo lançamento de informação no Sistema Gescon relativa à recomendação do Relatório de Verificação in loco 208-5/08, de que a questão relativa à paralisação da obra já estava saneada, o que pode ter induzido outros servidores ao erro, ao emitirem pareceres por meio daquele sistema. 
Feitas essas considerações, incorporando as análises da unidade técnica e do MPTCU, voto por que o Tribunal acolha a minuta de acórdão que ora submeto à deliberação do colegiado.
TCU, Sala das Sessões Ministro Luciano Brandão Alves de Souza, em 19 de agosto de 2020.
WALTON ALENCAR RODRIGUES 
Relator